ACORDAO-COMPLETO-2502713

ACÓRDÃO 2691/2021 ATA 45/2021 - PLENÁRIO

VISTOS, relatados e discutidos estes autos de acompanhamento dos Relatórios de Gestão Fiscal relativos ao 1º quadrimestre de 2021, quanto ao cumprimento das determinações previstas na Lei de Responsabilidade Fiscal e outros dispositivos legais;
ACORDAM os ministros do Tribunal de Contas da União, reunidos em sessão do Plenário, diante das razões expostas pelo relator, em:
9.1. considerar atendidas as exigências de publicação e encaminhamento ao TCU dos Relatórios de Gestão Fiscal pelos Poderes e órgãos relacionados no art. 20 da Lei Complementar 101/2000, correspondentes ao 1º quadrimestre do exercício de 2021, em obediência aos arts. 54 e 55 da referida Lei Complementar, bem como ao inciso I do art. 5º da Lei 10.028/2000;
9.2. considerar atendida a exigência de disponibilização dos Relatórios de Gestão Fiscal do 1º quadrimestre de 2021 no Sistema de Informações Contábeis e Fiscais do Setor Público Brasileiro por parte dos Poderes e órgãos relacionados no art. 20 da Lei Complementar 101/2000;
9.3. considerar cumpridos, no 1º quadrimestre do exercício de 2021, exceto em relação ao Ministério Público da União, os limites prudencial e máximo vigentes da despesa com pessoal pelos Poderes e órgãos federais relacionados no art. 20 da Lei Complementar 101/2000, ressalvando que foram considerados como limites dos órgãos da Justiça do Trabalho aqueles fixados no Ato Conjunto TST/CSJT 12/2015, cujo mérito encontra-se em análise no bojo do processo TC Processo 036.541/2018-4 (rel. min. Raimundo Carreiro) ;
9.4. dar ciência à Secretaria do Tesouro Nacional, com fundamento no art. 43, inciso I, da Lei 8.443/1992, c/c os arts. 2º, inciso II, e 9º, inciso I, da Resolução-TCU 315/2020, de que o valor da Receita Corrente Líquida da União, computada nos moldes preconizados pelo art. 2º, inciso IV, e §§ 1º a 3º, da Lei Complementar 101/2000 e divulgada por meio do Demonstrativo da Receita Corrente Líquida-Anexo 3 do Relatório Resumido da Execução Orçamentária, deve guardar plena aderência à metodologia empregada em sua apuração, sob pena de comprometer a fidedignidade das informações divulgadas e a transparência exigida pela Lei de Responsabilidade Fiscal;
9.5. informar à Casa Civil da Presidência da República, à Câmara dos Deputados e ao Senado Federal, de modo a prevenir riscos e corrigir desvios capazes de afetar o equilíbrio das contas públicas, nos termos do art. 1º, § 1º, da Lei Complementar 101/2000, que os montantes das dívidas consolidada e mobiliária ultrapassaram os limites anteriormente propostos pelo Poder Executivo, visto que, no 1º quadrimestre de 2021, a dívida consolidada líquida correspondeu a 596,71% da RCL e a dívida mobiliária correspondeu a 919,70% da RCL;
9.6. considerar atendidos os limites para a realização de operações de crédito no exercício e para a concessão de garantias pela União, fixados pela Resolução do Senado Federal 48/2007, sendo que os indicadores atingiram, respectivamente, 11,89% e 44,65% da RCL;
9.7. tornar insubsistente o subitem 9.4 do Acórdão 553/2017-TCU-Plenário;
9.8. atestar a publicação e o recebimento dos demonstrativos dos limites das despesas com pessoal relativos ao 1º quadrimestre de 2021, conforme determinação contida no subitem 9.4 do Acórdão 553/2017-TCU-Plenário;
9.9. informar, considerando as despesas com pessoal realizadas no 1º quadrimestre de 2021 em relação aos limites históricos das despesas com pessoal, e a sua relevância para uma ação planejada e transparente da gestão fiscal, nos termos do art. 1º, § 1º, da Lei Complementar 101/2000:
9.9.1. ao presidente do Conselho da Justiça Federal, bem como aos presidentes dos Tribunais Regionais Federais das 1ª e 2ª Regiões, que esses órgãos da Justiça Federal extrapolariam o limite prudencial, definido pelo parágrafo único do art. 22 da Lei Complementar 101/2000 como 95% dos limites máximos fixados pela Lei Complementar 101/2000 e pela Resolução-CNJ 5/2005;
9.9.2. ao presidente do Conselho da Justiça Federal, bem como aos presidentes dos Tribunais Regionais Federais das 3ª e 4ª Regiões, que esses órgãos da Justiça Federal ultrapassariam os limites máximos fixados pela Lei Complementar 101/2000 e pela Resolução-CNJ 5/2005;
9.9.3. ao presidente do Conselho da Justiça Federal, bem como ao presidente do Tribunal Regional Federal da 5ª Região, que esse órgão da Justiça Federal ultrapassaria o limite de alerta, definido pelo art. 59, § 1º, inciso II, da Lei Complementar 101/2000 como 90% dos limites fixados pela referida norma e pela Resolução-CNJ 5/2005;
9.9.4. ao presidente do Conselho Superior da Justiça do Trabalho, bem como ao presidente do Tribunal Regional do Trabalho da 16ª Região, que esse órgão da Justiça do Trabalho excederia o limite de alerta, definido pelo art. 59, § 1º, inciso II, da Lei Complementar 101/2000 como 90% dos limites estabelecidos pela Resolução-CNJ 26/2006/Ato Conjunto TST/CSJT 1/2007 e pela Resolução-CNJ 177/2013/Ato Conjunto TST/CSJT 30/2013;
9.9.5. ao presidente do Conselho Superior da Justiça do Trabalho, bem como ao presidente do Tribunal Regional do Trabalho da 18ª Região, que esse órgão da Justiça do Trabalho ultrapassaria o limite prudencial, definido pelo parágrafo único do art. 22 da Lei Complementar 101/2000 como 95% dos limites fixados pela Lei Complementar 101/2000 e pela Resolução-CNJ 5/2005/Ato SEOF.GDGCA.GP.TST 239/2005, e extrapolaria os limites máximos fixados pela Resolução-CNJ 26/2006/Ato Conjunto TST/CSJT 1/2007 e pela Resolução-CNJ 177/2013/Ato Conjunto TST/CSJT 30/2013;
9.9.6. ao presidente do Conselho Superior da Justiça do Trabalho, bem como ao presidente do Tribunal Regional do Trabalho da 22ª Região, que esse órgão da Justiça do Trabalho excederia o limite prudencial, definido pelo parágrafo único do art. 22 da Lei Complementar 101/2000 como 95% dos limites estabelecidos pela Resolução-CNJ 26/2006/Ato Conjunto TST/CSJT 1/2007 e pela Resolução-CNJ 177/2013/Ato Conjunto TST/CSJT 30/2013;
9.9.7. ao presidente do Conselho Superior da Justiça do Trabalho, bem como ao presidente do Tribunal Regional do Trabalho da 23ª Região, que esse órgão da Justiça do Trabalho extrapolaria os limites máximos estabelecidos pela Resolução-CNJ 26/2006/Ato Conjunto TST/CSJT 1/2007 e pela Resolução-CNJ 177/2013/Ato Conjunto TST/CSJT 30/2013; e
9.9.8. ao presidente do Conselho Nacional de Justiça que esse Conselho ultrapassaria os limites máximos fixados nas Resoluções-CNJ 5/2005 e 26/2006, mas que as despesas de pessoal desse Conselho poderiam ser absorvidas pelo limite da despesa com pessoal do Supremo Tribunal Federal, sem que essa Corte Suprema incorra em violações aos dispositivos da Lei Complementar 101/2000 atinentes aos limites das despesas com pessoal;
9.10. orientar a Secretaria de Macroavaliação Governamental (Semag) para que mantenha, no bojo dos acompanhamentos quadrimestrais dos Relatórios de Gestão Fiscal a que se refere a Resolução-TCU 142/2001, enquanto não apreciado conclusivamente o processo TC Processo 036.541/2018-4 (autuado em atendimento ao item 9.5 do Acórdão 553/2017-TCU-Plenário) , a análise dos níveis de comprometimento das despesas com pessoal dos órgãos do Poder Judiciário referidos no art. 92 da Constitucional Federal em relação aos limites originais a que estão sujeitos nos termos do art. 20, §§ 1º e 2º, da Lei Complementar 101/2000, bem assim em relação aos limites alterados pelos atos administrativos do Conselho Nacional de Justiça e do Conselho Superior da Justiça do Trabalho;
9.11. encaminhar cópia desta deliberação, acompanhada do relatório da Semag, à Comissão Mista de Planos, Orçamentos Públicos e Fiscalização do Congresso Nacional, em cumprimento ao disposto no art. 59, caput, da Lei Complementar 101/2000, bem como ao Ministério da Economia, à Controladoria-Geral da União, ao Supremo Tribunal Federal, ao Conselho Nacional de Justiça, ao Conselho da Justiça Federal, ao Conselho Superior da Justiça do Trabalho e ao Ministério Público da União;
9.12. autorizar o encerramento do presente processo, com fulcro no art. 169, inciso V, do Regimento Interno do Tribunal de Contas da União.

Acompanhamento dos Relatórios de Gestão Fiscal (RGFs) relativos ao Primeiro Quadrimestre de 2021.

Câmara dos Deputados; Conselho Nacional de Justiça; Conselho Nacional do Ministério Público; Defensoria Pública da União; Justiça do Distrito Federal e Territórios (vinculador); Justiça do Trabalho (vinculador); Justiça Eleitoral (vinculador); Justiça Federal (vinculador); Justiça Militar (vinculador); Ministério Público da União; Presidência da República; Senado Federal; Superior Tribunal de Justiça; Supremo Tribunal Federal; Tribunal de Contas da União.

3. Interessados/Responsáveis: não há.

13.1. Ministros presentes: Ana Arraes (Presidente), Walton Alencar Rodrigues, Augusto Nardes, Aroldo Cedraz (Relator), Raimundo Carreiro, Bruno Dantas e Jorge Oliveira.
13.2. Ministros-Substitutos convocados: Augusto Sherman Cavalcanti e André Luís de Carvalho.

AROLDO CEDRAZ

Adoto, como parte integrante deste relatório, instrução elaborada por equipe da Secretaria de Macroavaliação Governamental - Semag (peça 94) :
"I.	INTRODUÇÃO
1.	Nos últimos cinco anos, houve alterações significativas no capítulo da Constituição Federal que versa sobre as finanças públicas. Essas mudanças alteraram o próprio referencial de análise da Lei de Responsabilidade Fiscal (LRF) e, em alguns casos, incorporaram à Constituição Federal de 1988 instrumentos estabelecidos por esse diploma legal. Além disso, houve a edição de algumas leis complementares que modificaram a LRF ou mesmo suspenderam temporariamente alguns de seus regramentos. Diante dessa situação, optou-se, principalmente em razão da promulgação da Emenda Constitucional 109/2021 e da edição da Lei Complementar 178/2021, por se fazer, no presente acompanhamento, uma consolidação das principais modificações que repercutem diretamente na fiscalização da gestão fiscal.
2.	A LRF determina que o Relatório de Gestão Fiscal (RGF) deve ser emitido pelos titulares dos Poderes e órgãos autônomos da União, publicado quadrimestralmente e disponibilizado ao acesso público, inclusive em meios eletrônicos, até trinta dias após o encerramento do período a que corresponder. Prazo esse que, para o 1º quadrimestre, encerra-se em 30 de maio.
3.	Nesse sentido, os presentes autos versam sobre o acompanhamento das publicações e do envio a esta Corte de Contas dos RGFs concernentes ao 1º quadrimestre de 2021 pelos titulares dos Poderes e órgãos da esfera federal, nos termos dos arts. 54 e 55 da LRF e do inciso I do art. 5º da Lei 10.028/2000 (Lei de Crimes Fiscais) , bem como sobre a análise do conteúdo neles divulgado, nos termos do art. 156 da Lei 14.116/2020, a Lei de Diretrizes Orçamentárias (LDO) para 2021.
I.1	Regras Fiscais Diferenciadas para o Período Pós-Pandemia
4.	A emergência de saúde pública de importância internacional relacionada ao novo coronavírus (Sars-Cov-2) impôs, a todos os entes da federação, a realização de despesas de natureza extraordinária para fazer face ao enfrentamento da pandemia da Covid-19.
5.	O cenário de excepcionalidade permitiu, nos termos do art. 65 da LRF, a suspensão de prazos e condições para o cumprimento de determinados limites impostos pela LRF - para os entes da federação que tiverem reconhecido a situação de calamidade pública, por intermédio de seus respectivos poderes legislativos. Para a União, essa situação vigorou até 31/12/2020, momento em que se pôs termo, para fins fiscais, à calamidade pública reconhecida pelo Congresso Nacional, por intermédio do Decreto-legislativo 6/2020.
6.	No contexto do acompanhamento dos RGFs, permaneceram suspensas, durante o exercício de 2020, a contagem dos prazos, as determinações e vedações impostas, pela Lei Complementar 101/2000, aos órgãos e Poderes da esfera federal, em decorrência da extrapolação dos limites da despesa com pessoal (art. 23) e dos limites estabelecidos para a dívida consolidada (art. 31) - estes últimos para a União.
7.	Também ficaram dispensados os limites, condições e demais restrições aplicáveis à União, aos estados, ao Distrito Federal e aos municípios, bem como sua verificação para contratação e aditamento de operações de crédito e concessão de garantias.
8.	Encerrado, em 31/12/2020, o regime de excepcionalização das regras fiscais, em razão do transcurso do prazo fixado para vigência do estado de calamidade pública, voltaram a vigorar as regras, condições e limites voltados à promoção do equilíbrio fiscal dos entes públicos. No que se refere à despesa com pessoal, porém, foram instituídas regras temporárias de reenquadramento dos órgãos e Poderes que permanecerem em excesso ao limite permitido pela LRF. Essas regras suspendem as contagens de prazo (dois quadrimestres) e as disposições (medidas de contenção) do art. 23 da LRF no exercício de 2021 e estabelecem um prazo de dez anos para reenquadramento do órgão ou Poder que, ao final do exercício de 2021, esteja acima do limite fixado no art. 20 LRF. Tais medidas foram inseridas no âmbito do Programa de Acompanhamento e Transparência Fiscal (PAF) e do Plano de Promoção do Equilíbrio Fiscal (PEF) , ambos instituídos pela Lei Complementar 178/2021.
9.	É nesse contexto que o presente acompanhamento avaliará os aspectos relativos ao RGF, aspectos esses disciplinados na LRF, na LDO 2021 e em normativos correlatos, em especial na Resolução-TCU 142/2001.
II	ALTERAÇÕES NAS NORMAS DE FINANÇAS PÚBLICAS
10.	O objetivo deste capítulo é apresentar as alterações promovidas na Lei Complementar 101/2000 no decorrer dos últimos exercícios. No entanto, como o caput do seu art. 1º dispõe que "Esta Lei Complementar estabelece normas de finanças públicas voltadas para a responsabilidade na gestão fiscal, com amparo no Capítulo II do Título VI da Constituição", faz-se necessário, preliminarmente, analisar as mudanças ocorridas no próprio Capítulo II constitucional, que, muitas vezes passam a fazer referência a normas e instrumentos originários da própria LC 101/2000. Nessa análise são apresentadas as mudanças afetas à União.
11.	O Capítulo II do Título VI da Constituição, denominado "Das Finanças Públicas", é composto por duas seções - "Normas Gerais" e "Dos Orçamentos" - e originalmente eram sete artigos, do art. 163 ao art. 169. Atualmente, incluindo a EC 109/2021, são dezessete artigos. Dos dez artigos acrescentados ao capítulo, um é originário da EC 105/2019, outro da EC 108/2020 e outros oito são oriundos da EC 109/2021. Houve também inúmeras modificações nos artigos originais. Destes, apenas o art. 164 mantém a sua redação inalterada.
12.	Além disso, com a promulgação da Emenda Constitucional 95/2016, foi instituído o Novo Regime Fiscal (NRF) , que afetou significativamente, ainda que em caráter provisório, as normas de orçamentação e execução das despesas dos Orçamentos Fiscal e da Seguridade Social (OFSS) da União. Essa emenda acrescentou nove artigos ao Ato das Disposições Constitucionais Transitórias (ADCT) , que, por sua vez, foram bastante alterados pela EC 109/2021.
13.	Pela análise dessas alterações, pode-se verificar que, salvo a permissão de vinculação de receitas para pagamento de débitos com a União (EC 3/1993) , não houve modificações no capítulo até a EC 19/1998. O art. 169 da CF/1988 estabelecia que as despesas com pessoal ativo e inativo não poderiam ultrapassar os limites estabelecidos por lei complementar. Não previa, no entanto, as medidas a serem tomadas e as sanções serem aplicadas, caso os limites fossem ultrapassados. A EC 19/1998 acrescentou cinco parágrafos ao art. 169 com essas medidas e sanções.
14.	Da EC 19/1998 até 2015 houve poucas mudanças no capítulo e todas podem ser consideradas pontuais, não alterando a sistemática prevista na Constituição de 1988. No entanto, a partir da promulgação da Emenda Constitucional 86/2015, houve mudanças significativas na estrutura original com: a instituição do Novo Regime Fiscal (EC 95/2016 e EC 109/2021) ; a criação de emendas parlamentares de execução obrigatória (EC 86/2015 e EC 100/2019) ; a instauração do Orçamento Impositivo (EC 100/2019 e EC 102/2019) ; a criação da transferência especial (EC 105/2019) ; a introdução da sustentabilidade da dívida como parâmetro fundamental da gestão fiscal responsável (EC 109/2021) ; e a regulamentação de um regime fiscal extraordinário para a União quando for decretado o estado de calamidade pública de âmbito nacional (EC 109/2021) .
15.	Na análise dessas modificações, essas mudanças realçadas são agregadas em três grupos: Orçamento Impositivo e Emendas Parlamentares de Execução Obrigatória; Teto de Gastos e Regime Fiscal Extraordinário.
II.1	Orçamento Impositivo e Emendas Parlamentares de Execução Obrigatória
16.	A partir de 2015, com a promulgação da Emenda Constitucional 86/2015, iniciou-se um processo de transformação estrutural do orçamento, no qual ele passou de autorizativo para impositivo, propriamente dito. Nesse processo, o Poder Executivo perdeu as prerrogativas de não execução da despesa autorizada, salvo por situações excepcionais.
17.	A emenda acrescentou parágrafos ao art. 166 da Constituição Federal, reservando 1,2% da Receita Corrente Líquida (RCL) prevista no Projeto de Lei de Diretrizes Orçamentárias (PLDO) a emendas parlamentares individuais e estabelecendo a obrigatoriedade de execução dessas emendas até o montante de 1,2% da RCL do exercício anterior.
§ 9º As emendas individuais ao projeto de lei orçamentária serão aprovadas no limite de 1,2% (um inteiro e dois décimos por cento) da receita corrente líquida prevista no projeto encaminhado pelo Poder Executivo, sendo que a metade deste percentual será destinada a ações e serviços públicos de saúde.
 (...) 
§ 11. É obrigatória a execução orçamentária e financeira das programações a que se refere o § 9º deste artigo, em montante correspondente a 1,2% (um inteiro e dois décimos por cento) da receita corrente líquida realizada no exercício anterior, conforme os critérios para a execução equitativa da programação definidos na lei complementar prevista no § 9º do art. 165.
18.	A EC 86/2015 incluía medidas a serem tomadas, com respectivo cronograma, no caso de impedimentos de ordem técnica para a execução das emendas parlamentares individuais. A EC 100/2019 retirou o cronograma e as medidas do âmbito constitucional, deixando a cargo da LDO: a elaboração de um "cronograma para análise e verificação de eventuais impedimentos das programações e demais procedimentos necessários à viabilização da execução dos respectivos montantes".
19.	A Emenda Constitucional 100/2019 deu dois novos passos no sentido do Orçamento Impositivo. Em primeiro lugar, alterou o art. 166, dando obrigatoriedade de execução às emendas de iniciativa de bancada de parlamentares, nos seguintes termos:
§ 12. A garantia de execução de que trata o § 11 deste artigo aplica-se também às programações incluídas por todas as emendas de iniciativa de bancada de parlamentares de Estado ou do Distrito Federal, no montante de até 1% (um por cento) da receita corrente líquida realizada no exercício anterior.
20.	É interessante observar que tanto a EC 86/2015 quanto a EC 100/2019 permitiram o contingenciamento das emendas parlamentares de execução obrigatória, trazendo, para a Constituição Federal, conceitos de meta fiscal e de contingenciamento introduzidos na legislação pela Lei Complementar 101/2000. De acordo com a EC 100/2019:
§ 18. Se for verificado que a reestimativa da receita e da despesa poderá resultar no não cumprimento da meta de resultado fiscal estabelecida na lei de diretrizes orçamentárias, os montantes previstos nos §§ 11 e 12 deste artigo poderão ser reduzidos em até a mesma proporção da limitação incidente sobre o conjunto das demais despesas discricionárias.
21.	Nesse sentido, essas emendas retificaram o art. 9º da LRF, que literalmente omitia a necessidade de contingenciamento devido a reestimativas de despesas obrigatórias.
22.	Em segundo lugar, a EC 100/2019 introduziu no art. 165 um parágrafo referente à execução obrigatória do orçamento como um todo, não se limitando às emendas parlamentares:
§ 10. A administração tem o dever de executar as programações orçamentárias, adotando os meios e as medidas necessários, com o propósito de garantir a efetiva entrega de bens e serviços à sociedade.
23.	Esse comando na EC 100/2019 era absoluto, não havendo qualquer relativização em relação a frustração de receitas ou aumento de despesas obrigatórias.
24.	Ainda em setembro de 2019, a EC 102/2019 relativizou o alcance do § 10 do art. 165, ao introduzir os seguintes parágrafos:
§ 11. O disposto no § 10 deste artigo, nos termos da lei de diretrizes orçamentárias:
I - subordina-se ao cumprimento de dispositivos constitucionais e legais que estabeleçam metas fiscais ou limites de despesas e não impede o cancelamento necessário à abertura de créditos adicionais;
II - não se aplica nos casos de impedimentos de ordem técnica devidamente justificados;
III - aplica-se exclusivamente às despesas primárias discricionárias.
 (...) 
§ 13. O disposto no inciso III do § 9º e nos §§ 10, 11 e 12 deste artigo aplica-se exclusivamente aos orçamentos fiscal e da seguridade social da União.
25.	Como último elemento desse conjunto de modificações, cabe mencionar o art. 166-A, acrescido à Constituição Federal pela EC 105/2019. Esse novo artigo criou a modalidade de transferência especial, pela qual os valores das emendas individuais impositivas podem ser repassados diretamente aos entes federados, considerando os recursos como pertencentes ao ente federado no ato da efetiva transferência financeira. É vedada a aplicação desses recursos em despesas com pessoal e em encargos da dívida pública do ente e 70% dos recursos deverão ser aplicados em despesas de investimento. O § 3º do artigo acrescentado estabelece que "O ente federado beneficiado da transferência especial a que se refere o inciso I do caput deste artigo poderá firmar contratos de cooperação técnica para fins de subsidiar o acompanhamento da execução orçamentária na aplicação dos recursos".
II.2	Controle de Gastos
26.	Um segundo movimento normativo que ocorreu, paralelo ao do Orçamento Impositivo, foi o de controle das despesas primárias. A Emenda Constitucional 95/2016 inaugurou esse processo. A proposta, de autoria do Poder Executivo, foi acompanhada da Exposição de Motivos EMI 83/2016 dos Ministérios da Fazenda e Planejamento.
27.	A emenda, segundo seus autores, "visa reverter, no horizonte de médio e longo prazo, o quadro de agudo desequilíbrio fiscal em que nos últimos anos foi colocado o Governo Federal." Essa reversão foi vista como condição necessária para retirar a economia da situação crítica que se encontrava em 2016 (peça 87, p. 4-5) :
4.A raiz do problema fiscal do Governo Federal está no crescimento acelerado da despesa pública primária. No período 2008 2015, essa despesa cresceu 51% acima da inflação, enquanto a receita evoluiu apenas 14,5%. Torna se, portanto, necessário estabilizar o crescimento da despesa primária, como instrumento para conter a expansão da dívida pública. Esse é o objetivo desta Proposta de Emenda à Constituição.
5.O atual quadro constitucional e legal também faz com que a despesa pública seja procíclica, ou seja, a despesa tende a crescer quando a economia cresce e vice-versa. O governo, em vez de atuar como estabilizador das altas e baixas do ciclo econômico, contribui para acentuar a volatilidade da economia: estimula a economia quando ela já está crescendo e é obrigado a fazer ajuste fiscal quando ela está em recessão. A face mais visível desse processo são as grandes variações de taxas de juros e de taxas de desemprego, assim como crises fiscais recorrentes. A esse respeito, cabe mencionar a vinculação do volume de recursos destinados a saúde e educação a um percentual da receita.
28.	Diante desse diagnóstico, a proposta de emenda visou estabelecer, por vinte anos, um Novo Regime Fiscal a partir da contenção, em termos reais, do aumento das despesas primárias. "Trata-se de mudar a trajetória do gasto público federal que, no período 1997-2015 apresentou crescimento médio de 5,8% ao ano acima da inflação". Por ser de duração previamente estabelecida, propunha-se inserir o NRF no ADCT.
29.	Em resumo, as principais características do NRF aprovado são:
	a.	limite de despesas primárias individualmente calculado para cada um dos Poderes e órgãos com autonomia administrativa e financeira a partir da atualização monetária das despesas realizadas em 2016, salvo exclusões predeterminadas;
	b.	exclusão, no cálculo do limite ("Teto") , das despesas oriundas de: créditos extraordinários, transferências aos entes federativos decorrentes de obrigações legais e constitucionais, realização de gastos com eleições e aumento de capital de estatais não dependentes;
	c.	utilização como parâmetro da despesa considerada no limite de gastos (tanto na proposta orçamentária, quanto na apuração do cumprimento do limite) a despesa paga no exercício, seja originária do próprio exercício seja de restos a pagar;
	d.	estabelecimento de restrições às despesas dos órgãos que descumprirem o limite, incluindo a vedação de criação de despesa obrigatória;
	e.	alteração dos critérios dos mínimos de saúde e educação a partir de 2018, estabelecendo como limite, em termos reais, o mínimo calculado para 2017, conforme os critérios vigentes à época da Emenda; e,
	f.	determinação de que qualquer proposição legislativa que crie ou altere despesa obrigatória ou renúncia de receita deverá ser acompanhada da estimativa do seu impacto orçamentário e financeiro.
30.	Com o formato descrito acima foi aprovada, em 15/12/2016, a Emenda Constitucional 95/2016, que acrescentou nove artigos ao ADCT. A partir de então, o Teto de Gastos se constituiu em um dos principais instrumentos de regramento fiscal.
31.	Posteriormente, a Emenda Constitucional 109/2021, originalmente conhecida com PEC Emergencial, entre outros comandos, alterou a EC 95/2016. Seus trâmites se iniciaram no Senado Federal em novembro de 2019. A proposta inicial era bastante ambiciosa, continha uma série de restrições ao gasto público, principalmente em relação às despesas com pessoal e à concessão de benefícios fiscais. O texto aprovado, no entanto, foi bem menos incisivo que o original. Em certo sentido, como será mostrado a seguir, pode-se dizer que a Emenda relativizou o próprio Teto de Gastos, na medida que retirou a sanção ao seu descumprimento.
32.	Na justificação da proposta de emenda, foi ressaltada a relevância da EC 95/2016 na contenção da expansão do gasto público e houve o reconhecimento de que o processo precisaria de reforço:
Contudo, a âncora fiscal desse processo necessita de reforço. Quando aprovado o Teto de Gastos, esperava-se a aprovação de uma série de medidas que contivessem a expansão das despesas obrigatórias, entre elas a reforma previdenciária. No entanto, a aprovação destas medidas foi postergada, o que exigiu a contenção da expansão da despesa primária a partir da redução das discricionárias aos menores níveis da série histórica disponível. Como consequência, observa-se acentuada compressão do investimento público, o qual em 2019 poderá ser inferior a 0,5% do PlB, ante 1,4% do PIB em 2014. Esta redução das despesas discricionárias também tem mostrado potencial de comprometer a capacidade operacional dos órgãos federais para a prestação de serviços públicos essenciais aos cidadãos.
 (...) 
Assim, a PEC apresentada tem como objetivo principal a contenção do crescimento das despesas obrigatórias para todos os níveis de governo, de forma a viabilizar o gradual ajuste fiscal indicado pelo Teto de Gastos e dispor instrumentos para que os gestores públicos locais, preocupações com a saúde financeira dos entes, cumpram sua missão. Para tal são propostas alterações tanto no texto permanente quanto no Ato de Disposições Constitucionais Transitórias. (peça 88, p. 12-13) 
33.	Em relação ao Novo Regime Fiscal (arts. 105 a 114 do ADCT) , a EC 109/2021 alterou o art. 109 do ADCT. Nas disposições desse dispositivo, quando fosse descumprido um limite individual, o ente descumpridor (e, em algumas situações, o conjunto de órgãos elencados em um dos incisos II, III e IV do caput do art. 107 do ADCT, caso o ente descumpridor estivesse elencado em um desses incisos) sofreria uma série de restrições ao crescimento das despesas, em especial das despesas com pessoal. Ou seja, o gatilho para a restrição era o descumprimento do limite. A EC 109/2021 mudou esse gatilho nos seguintes termos:
Art. 109. Se verificado, na aprovação da lei orçamentária, que, no âmbito das despesas sujeitas aos limites do art. 107 deste Ato das Disposições Constitucionais Transitórias, a proporção da despesa obrigatória primária em relação à despesa primária total foi superior a 95% (noventa e cinco por cento) , aplicam-se ao respectivo Poder ou órgão, até o final do exercício a que se refere a lei orçamentária, sem prejuízo de outras medidas, as seguintes vedações:
34.	Além de mudar o gatilho, a EC 109/2021 ampliou o rol de exceções às restrições das despesas. No artigo original, estava excluída a concessão de vantagem, a qualquer título, originária de determinação legal decorrente de ato anterior à entrada em vigor da EC 95/2016; na redação atual, foram excluídas das restrições todas as concessões oriundas de determinação legal anterior à aplicação das medidas previstas no artigo. Pela emenda de 2021, foram liberadas, mesmo durante o período de restrição, "as reposições de temporários para prestação de serviço militar e de alunos de órgãos de formação de militares".
35.	Embora a mudança do gatilho tivesse como objetivo impedir que o crescimento das despesas obrigatórias, em detrimento das despesas discricionárias, inviabilizasse o funcionamento da máquina pública, alguns analistas chamaram atenção ao fato de o percentual de 95% ser muito elevado. As projeções da Instituição Fiscal Independente (IFI) estimam que esse percentual só será alcançado em 2025 (peça 89) . Outro ponto ressaltado é que a Emenda 109/2021 tirou do gatilho o caráter de sanção ao descumprimento do Teto, trazendo riscos de curto prazo a seu descumprimento mediante pagamentos de restos a pagar, que não passam pelo trâmite orçamentário no exercício da lei orçamentária sob análise.
36.	A Nota Técnica 16/2021, da Consultoria de Orçamentos, Fiscalização e Controle do Senado Federal (peça 90) , chamou atenção a esse risco nos seguintes termos (peça 90, p 40-41) :
A condição para o acionamento das vedações ("gatilho") relativas ao teto de gastos é modificada. A condição, atualmente financeira (pagamento superior ao limite estabelecido para o Poder ou órgão) , passa a ser exclusivamente orçamentária. A condição será verificada pela relação, dentre as despesas sujeitas ao teto, da proporção entre despesas obrigatórias e despesas totais. Caso essa relação supere 95%, as medidas de ajuste serão acionadas.
 (...) 
Observe-se que, com o gatilho passando a ter caráter exclusivamente orçamentário, não haverá acionamento das vedações caso o montante de pagamento seja superior ao limite estabelecido pelo teto. Esse evento é possibilitado por pagamentos de restos a pagar, os quais não passam pelo ciclo orçamentário no exercício em que são pagos (por já terem transitado por ele em exercícios pregressos) . No longo prazo, essa possibilidade não deve gerar impactos fiscais significativos, pois haveria uma tendência de compensação do float entre os exercícios. No curto prazo, no entanto, a mudança pode permitir dar vazão ao estoque de restos a pagar, levando a pagamentos expressivos acima do teto sem que o gatilho seja acionado.  (grifou-se) 
37.	Podem ser apontados como relevantes no aprimoramento da responsabilidade fiscal os seguintes pontos da EC 109/2021: restrição à criação de fundos, inclusão expressa de pensionistas no conceito de despesa com pessoal (art. 169 da CF/1988) e inclusão da sustentabilidade da dívida como um dos fundamentos da condução da política fiscal. O art. 164-A, incluído pela EC 109/2021, retrata claramente a nova relevância dada ao tema:
Art. 164-A. A União, os Estados, o Distrito Federal e os Municípios devem conduzir suas políticas fiscais de forma a manter a dívida pública em níveis sustentáveis, na forma da lei complementar referida no inciso VIII do caput do art. 163 desta Constituição.
Parágrafo único. A elaboração e a execução de planos e orçamentos devem refletir a compatibilidade dos indicadores fiscais com a sustentabilidade da dívida.
II.3	Regime Extraordinário Fiscal, Financeiro e de Contratações na Vigência do Estado de Calamidade Pública
38.	O último tema a ser destacado, entre as alterações no capítulo constitucional das finanças públicas, é o estabelecimento, em caráter perene, para a União, de um regime extraordinário fiscal, financeiro e de contratações a viger durante um estado de calamidade pública. Essencialmente, os arts. 167-B a 167-F replicam os regramentos estabelecidos pela EC 106/2020, que buscavam criar instrumentos para o combate à pandemia no exercício de 2020.
39.	O art. 167-B estabelece a obrigatoriedade, os limites e os requisitos para o regime extraordinário. Os requisitos são a vigência de estado de calamidade pública de âmbito nacional, decretado pelo Congresso Nacional por iniciativa privativa do Presidente da República. Os limites do regime extraordinário são o atendimento das necessidades decorrentes do estado de calamidade pública e somente naquilo em que a urgência for incompatível com o processo regular. Os artigos seguintes, no caso de calamidade pública nacional, permitem a adoção de processos simplificados de contratação de pessoal, obras, serviços e compras. Dispensam: as restrições para a contratação de operações de crédito; a observância da Regra de Ouro; e o cumprimento dos requisitos da LRF para a realização de despesas (exceto Despesas Obrigatórias de Caráter Continuado - DOCCs) e para a concessão de benefícios. Por fim, libera, com exceções, a utilização do superávit financeiro de fontes vinculadas para o combate a calamidade.
40.	O art.167-G determina que, até o término da calamidade pública, aplicam-se à União, as vedações previstas no art. 167-A da Constituição:
Art. 167-A. (..) 
I - concessão, a qualquer título, de vantagem, aumento, reajuste ou adequação de remuneração de membros de Poder ou de órgão, de servidores e empregados públicos e de militares, exceto dos derivados de sentença judicial transitada em julgado ou de determinação legal anterior ao início da aplicação das medidas de que trata este artigo;
II - criação de cargo, emprego ou função que implique aumento de despesa;
III - alteração de estrutura de carreira que implique aumento de despesa;
IV - admissão ou contratação de pessoal, a qualquer título, ressalvadas:
a) as reposições de cargos de chefia e de direção que não acarretem aumento de despesa;
b) as reposições decorrentes de vacâncias de cargos efetivos ou vitalícios;
c) as contratações temporárias de que trata o inciso IX do caput do art. 37 desta Constituição; e
d) as reposições de temporários para prestação de serviço militar e de alunos de órgãos de formação de militares;
V - realização de concurso público, exceto para as reposições de vacâncias previstas no inciso IV deste caput;
VI - criação ou majoração de auxílios, vantagens, bônus, abonos, verbas de representação ou benefícios de qualquer natureza, inclusive os de cunho indenizatório, em favor de membros de Poder, do Ministério Público ou da Defensoria Pública e de servidores e empregados públicos e de militares, ou ainda de seus dependentes, exceto quando derivados de sentença judicial transitada em julgado ou de determinação legal anterior ao início da aplicação das medidas de que trata este artigo;
VII - criação de despesa obrigatória;
VIII - adoção de medida que implique reajuste de despesa obrigatória acima da variação da inflação, observada a preservação do poder aquisitivo referida no inciso IV do caput do art. 7º desta Constituição;
IX - criação ou expansão de programas e linhas de financiamento, bem como remissão, renegociação ou refinanciamento de dívidas que impliquem ampliação das despesas com subsídios e subvenções;
X - concessão ou ampliação de incentivo ou benefício de natureza tributária.
41.	É importante observar que as vedações do art. 167-A não constavam da EC 106/2020, mas foram matéria de regramento, em 2020, por meio de lei complementar. As vedações previstas nesse artigo da Constituição são semelhantes àquelas previstas no art. 8º da Lei Complementar 173/2020. No entanto, essa Lei Complementar estabeleceu as vedações tanto para a União quanto para os estados, o Distrito Federal e os municípios afetados pela calamidade pública decorrente da pandemia da Covid-19 e determinou que elas perdurassem até 31/12/2021, ou seja, um ano após o término de vigência do estado de calamidade pública reconhecido pelo Decreto Legislativo 6/2020. No art. 167-G, as vedações se aplicam apenas à União e perduram apenas até o término da calamidade pública.
42.Outro ponto a destacar é que a Lei Complementar 173/2020 vedou a criação de DOCC (art. 17 da LRF) quando não houvesse compensação prévia. Já o inciso VII do caput do art. 167-A da Constituição veda a criação de qualquer despesa obrigatória. Essa mesma vedação está presente no inciso VII do caput do art. 109 do ADCT (Teto de Gastos) . No entanto, como ressalta o Estudo Técnico 13/2018 da Consultoria de Orçamentos e Fiscalização Financeira da Câmara dos Deputados - Vínculo Obrigacional e Grau de Rigidez das Despesas Orçamentárias - não existe uma definição precisa do que seja uma despesa obrigatória (peça 91, p. 7) :
Não obstante a definição da SOF, não existe, no direito pátrio, conceituação precisa e completa sobre o conjunto de requisitos que fazem uma despesa orçamentária ser caracterizada como "obrigatória", e suas consequências no processo orçamentário. Sabe-se, de modo geral, nos termos do art. 17 da LRF, que uma despesa é obrigatória (no caso, de "duração continuada") quando existe uma norma jurídica anterior que fixe para o ente a obrigação legal de sua execução. Como consequência do art. 9º da LRF, despesas obrigatórias encontram-se protegidas (de forma absoluta ou relativa, como veremos) do contingenciamento. 
43.	Enfim, como citado na introdução deste item, o art. 1º da LRF prescreve que essa lei estabelece normas de finanças públicas voltadas para a responsabilidade fiscal, com amparo no Capítulo II do Título VI da Constituição. No entanto, esse capítulo sofreu modificações significativas nos últimos cinco anos, alterando a arquitetura legal prevista em 1988 para as finanças públicas. Foram destacados três conjuntos de modificações: o Orçamento Impositivo, o Teto de Gastos e o regime extraordinário para situações de calamidade. Muitas dessas alterações elevaram à norma constitucional muitos institutos e instrumentos estatuídos pela LRF, a exemplo do contingenciamento e da meta fiscal. Assim, muitas vezes, mesmo não tendo havido uma alteração explícita da Lei Complementar 101/2000, os acompanhamentos fiscais dela originários ganharam novos contornos devido às mudanças constitucionais.
44.	No entanto, houve também, nos últimos anos, muitas alterações no corpo da própria Lei Complementar 101/2000, cabendo destaque às Leis Complementares 178/2021, 177/2021, 173/2020, 164/2018 e 156/2016. As alterações promovidas por essas leis são apresentadas a seguir, dando-se maior ênfase aos diplomas legais de 2021 e 2020.
II.4	Lei Complementar 178/2021
45.	A LC 178/2021 estabeleceu o Programa de Acompanhamento e Transparência Fiscal e o Plano de Promoção do Equilíbrio Fiscal, além de alterar uma série de leis, dentre elas, a Lei Complementar 101/2000. O PAF tem por objetivo reforçar a transparência fiscal dos estados, do Distrito Federal e dos municípios e compatibilizar as respectivas políticas fiscais com a da União. A adesão ao Programa é condição para a pactuação de PEF com a União.
46.	O PEF é um compromisso de ajuste fiscal a ser firmado entre União e entes federados, objetivando a melhoria da situação fiscal dessas unidades. Ao ser pactuado, conterá um conjunto de metas e compromissos com o objetivo de promover o equilíbrio fiscal e a melhoria das respectivas capacidades de pagamento em contrapartida à autorização para contratações de operações de crédito com garantia da União. A liberação de recursos das operações autorizadas dependerá do cumprimento das metas e dos compromissos assumidos e do atendimento dos limites de despesas com pessoal estabelecidos pela LRF, considerando as regras de reenquadramento criadas pela própria LC 178/2021.
47.	Em consonância com o PEF, o Capítulo II da LC 178/2021 alterou a legislação referente aos contratos de refinanciamento com a União e o Capítulo III modificou algumas regras do Regime de Recuperação Fiscal (RRF) instituído pela Lei Complementar 159/2017.
48.	O Capítulo IV, denominado "Das Medidas de Reforço à Responsabilidade Fiscal", é composto de apenas dois artigos - arts. 15 e 16. Ele alterou significativamente as disposições da LRF em relação ao controle da despesa com pessoal. O art. 15 criou regras extraordinárias (a vigerem até 2032) àquelas estabelecidas pela LRF para o reenquadramento de órgãos cujas despesas com pessoal se encontrarem acima do limite legal ao final do exercício de 2021, bem como suspendeu as contagens de prazo (dois quadrimestres) e as disposições (medidas de contenção) do art. 23 da LRF no exercício de 2021:
Art. 15. O Poder ou órgão cuja despesa total com pessoal ao término do exercício financeiro da publicação desta Lei Complementar estiver acima de seu respectivo limite estabelecido no art. 20 da Lei Complementar nº 101, de 4 de maio de 2000, deverá eliminar o excesso à razão de, pelo menos, 10% (dez por cento) a cada exercício a partir de 2023, por meio da adoção, entre outras, das medidas previstas nos arts. 22 e 23 daquela Lei Complementar, de forma a se enquadrar no respectivo limite até o término do exercício de 2032. 
§ 1º A inobservância do disposto no caput no prazo fixado sujeita o ente às restrições previstas no § 3º do art. 23 da Lei Complementar nº 101, de 4 de maio de 2000. 
§ 2º A comprovação acerca do cumprimento da regra de eliminação do excesso de despesas com pessoal prevista no caput deverá ser feita no último quadrimestre de cada exercício, observado o art. 18 da Lei Complementar nº 101, de 4 de maio de 2000. 
§ 3º Ficam suspensas as contagens de prazo e as disposições do art. 23 da Lei Complementar nº 101, de 4 de maio de 2000, no exercício financeiro de publicação desta Lei Complementar. 
§ 4º Até o encerramento do prazo a que se refere o caput, será considerado cumprido o disposto no art. 23 da Lei Complementar nº 101, de 4 de maio de 2000, pelo Poder ou órgão referido no art. 20 daquela Lei Complementar que atender ao estabelecido neste artigo. (grifou-se) 
49.	É interessante observar que, nas primeiras versões o projeto de lei, o ajuste preconizado no art.15 deveria ser concluído ao término do exercício de 2030. No entanto, na versão final do projeto da Câmara dos Deputados foi incluída uma subemenda substitutiva global, que, entre outras modificações, ofereceu uma carência de dois anos para que os órgãos venham a se enquadrar aos limites.
50.	O art. 16, por sua vez, alterou praticamente todos os artigos da LRF referentes às despesas com pessoal. No entanto, a maioria das modificações introduzidas pela LC 178/2021 visou essencialmente dirimir controvérsias de interpretação. As elucidações da lei complementar foram de acordo com as interpretações da Secretaria do Tesouro Nacional, já expressas no Manual de Demonstrativos Fiscais (MDF) . Uma vez que os demonstrativos dos órgãos e Poderes da União são elaborados de acordo com as orientações do MDF, não houve alterações relevantes nesses.
51.	Ainda assim, cabe ressaltar os principais esclarecimentos da LC 178/2021 em relação às despesas com pessoal:
	- as despesas com pessoal que ainda que não tenham passado pelo ciclo orçamentário devem ser consideradas no cálculo para fins de apuração dos limites, ou seja, elas independem do empenho;
	- a remuneração do servidor a ser considerada no montante de pessoal é a bruta, a única dedução permitida é a do "abate teto" (art. 37, inciso XI, da Constituição Federal) , ou seja, não é permitida a dedução do imposto de renda incidente sobre o salário do servidor;
	- na dedução de despesas com inativos e pensionistas, só é permitida a dedução de despesas custeadas com recursos próprios do Regime Próprio de Previdência Social (RPPS) , sendo vedada a dedução da parcela custeada com recursos aportados para a cobertura do déficit financeiro dos regimes de previdência;
	- as despesas com inativos e pensionistas devem ser computadas como despesa do órgão que deu origem ao vínculo, mesmo que o custeio dessas despesas esteja a cargo de outro Poder ou órgão.
52.	Aliadas a essas elucidações, é importante ressaltar que a EC 109/2021, promulgada dois meses após a sanção da LC 178/2021, esclareceu de vez as controvérsias em relação à inclusão das despesas com pensionistas nos limites de despesas com pessoal da LRF, ao alterar o caput do art. 169 da Constituição, incluindo expressamente os pensionistas no conjunto das despesas com pessoal a ser limitado por lei complementar. Com efeito, o texto constitucional original de 1988 citava apenas a despesa com pessoal ativo e inativo.
53.	Pelo exposto, pode-se concluir que a LC 178/2021 e a EC 109/2021, ambas do primeiro trimestre de 2021 e cujas regras são aplicáveis a todas as esferas da federação, representam passos significativos na padronização dos conceitos relativos às despesas com pessoal. Além disso, a LC 178/2021 criou um regime especial e temporário para os órgãos que, ao final do exercício atual, tiverem ultrapassado o limite legal se adequarem ao limite, num prazo de dez anos, a partir de 2023; ficando suspensas, no exercício de 2021, as determinações do art. 23 da LRF. Este artigo impõe condutas para os órgãos que ultrapassarem o limite legal de despesa estabelecido conforme as regras do art. 20 da LRF.
II.5	Lei Complementar 177/2021
54.	A LC 177/2021, além de alterar alguns artigos da Lei 11.540/2007, que regulamentou o funcionamento do Fundo Nacional de Desenvolvimento Científico e Tecnológico (FNDCT) , modificou a redação do § 2º do art. 9º da LRF. Este parágrafo delimita as despesas que não estão sujeitas a contingenciamento. De acordo com a redação da LC 177/2021:
§ 2º Não serão objeto de limitação as despesas que constituam obrigações constitucionais e legais do ente, inclusive aquelas destinadas ao pagamento do serviço da dívida, as relativas à inovação e ao desenvolvimento científico e tecnológico custeadas por fundo criado para tal finalidade e as ressalvadas pela lei de diretrizes orçamentárias. (grifou-se) 
55.	Além da alteração das regras de contingenciamento, a LC 177/2021 alterou o art. 11 da Lei 11.540/2007 nos seguintes termos:
Art. 11. Para fins desta Lei, constitui objeto da destinação dos recursos do FNDCT o apoio a programas, projetos e atividades de Ciência, Tecnologia e Inovação (C, T&I) , compreendendo a pesquisa básica ou aplicada, a inovação, a transferência de tecnologia e o desenvolvimento de novas tecnologias de produtos e processos, de bens e de serviços, bem como a capacitação de recursos humanos, o intercâmbio científico e tecnológico e a implementação, manutenção e recuperação de infraestrutura de pesquisa de C, T&I.
§ 1º Os créditos orçamentários programados no FNDCT não serão objeto da limitação de empenho prevista no art. 9º da Lei Complementar nº 101, de 4 de maio de 2000.
§ 2º É vedada a imposição de quaisquer limites à execução da programação financeira relativa às fontes vinculadas ao FNDCT, exceto quando houver frustração na arrecadação das receitas correspondentes.
§ 3º (VETADO) .
§ 3º É vedada a alocação orçamentária dos valores provenientes de fontes vinculadas ao FNDCT em reservas de contingência de natureza primária ou financeira. (Promulgação partes vetadas) 
§ 4º A aplicação dos recursos referidos no caput deste artigo contemplará o apoio a programas, projetos e atividades de C, T&I destinados à neutralização das emissões de gases de efeito estufa do Brasil e à promoção do desenvolvimento do setor de bioeconomia. (NR) 
56.	Essas alterações da LC 177/2021 deram às despesas do FNDCT um caráter quase obrigatório. O relatório relativo ao Projeto de Lei Complementar 135/2020, de autoria da deputada Professora Dorinha Seabra Resende, fez as seguintes considerações em relação ao mérito da proposta (peça 92, p. 3) :
Do mérito
O autor da proposição, Senador Izalci Lucas, ressalta a profunda crise por qual passa a atividade de pesquisa científica e tecnológica do país, em um momento no qual o setor mostra-se imprescindível para a superação da situação delicadíssima em nos encontramos, sendo, portando, da máxima urgência que os recursos destinados às atividades de Ciência, Tecnologia e Inovação - C, T&I não sejam contingenciados.
Como também salientado pelo autor, caso as alterações pretendidas tivessem sido adotadas há dez anos, o FNDCT teria um saldo de R$ 45 bilhões, ao invés dos R$ 9 bilhões atualmente disponíveis.
57.	Ainda acerca das recentes implicações da LC 177/2021 para a gestão orçamentária do FNDCT, cumpre mencionar a representação objeto do processo TC Processo 016.364/2021-0, de relatoria do ministro Aroldo Cedraz, ainda em curso neste Tribunal, bem como o Acórdão 1877/2021-TCU-Plenário, de relatoria do ministro Walton Alencar Rodrigues. No âmbito dessa decisão, foi autorizada a realização de acompanhamento, a ser conduzido pela Secretaria de Controle Externo do Desenvolvimento Econômico (SecexDesen) , para avaliar:
9.3.1. o processo decisório para alocação dos recursos orçamentários do fundo, tendo em vista as alterações normativas promovidas pela Lei Complementar 177/2021, nos termos do art. 241 do RI/TCU;
9.3.2. a transferência de dotações da Reserva de Contingência para programações específicas do FNDCT, em respeito ao art. 11, § 3º, da Lei 11.540/2007, com a redação conferida pela Lei Complementar 177/2021;
II.6	Lei Complementar 173/2020
58.	A LC 173/2020, além de estabelecer o Programa Federativo de Enfrentamento ao Coronavírus SARS-CoV-2 (Covid-19) , alterou os arts. 21 e 65 da LRF.
59.	Os propósitos para as mudanças na LRF foram claramente expressos no parecer do senador Davi Alcolumbre sobre o projeto (peça 93, p. 10-12) :
Também alteramos os arts. 21 e 65 da LRF.
Em relação ao art. 21, propomos que passem a ser considerados nulos de pleno direito atos que provoquem aumento de despesa com pessoal e que tenham sido publicados nos últimos 180 dias do mandato do chefe do Poder Executivo (mesmo que tenham sejam referentes a carreiras de outros Poderes ou de órgãos autônomos) ou que prevejam parcelas de reajuste a serem implementadas após o final do mandato do titular do Poder.
A motivação é impedir que os governantes e chefes de Poder atuais criem despesas novas para seus sucessores, inviabilizando, dessa forma, a futura administração. Muitos aqui sabem das dificuldades de administrar um Município ou um Estado, especialmente quando herdam dívidas contraídas pelo antecessor, que, em busca de dividendos políticos, compromete a sanidade das contas públicas. Consideramos que proibir isso, mas do que ajudar na presente crise, ajuda a resolver um problema mais estrutural, que a LRF, em sua redação original, não conseguiu plenamente.
Em relação ao art. 65, que dispõe sobre tratamentos especiais em períodos de calamidade pública, optamos por reforçá-lo. A dimensão desta crise demonstrou que o atual art. 65 não é capaz, por si só, de dar ferramentas suficientes para a atuação rápida e eficaz do poder público. A LRF já permite dilação do prazo para reenquadramento de entes que tenham sua dívida consolidada líquida ou seu gasto com pessoal acima dos limites estipulados. Também dispensa o atingimento dos resultados fiscais e a obrigação de limitação de empenho.
A essas exceções, nossa proposta adiciona novas, elencadas a seguir:
1. Dispensa dos limites e condições para:
a. contratação e aditamento de operações de crédito;
b. concessão de garantias;
c. contratação entre entes da Federação; e
d. recebimento de transferências voluntárias.
2. Permite a realização de operações de crédito entre entes da Federação, autoriza operações de antecipação de receita e permite uso de receitas vinculadas para outros fins;
3. No caso de aumento de despesas ou renúncia de receitas diretamente relacionados ao combate da calamidade pública, dispensa a apresentação de estimativa de impacto orçamentário-financeiro, de medidas de compensação (como redução de outras despesas ou aumento de receitas) , bem como de exigência de compatibilidade com as leis orçamentárias; e
4. (...) 
A nova redação para o art. 65 da LRF estabelece ainda que, mesmo que sejam afastadas algumas exigências da Lei, permanecem as disposições relativas à transparência, controle e fiscalização. Também prevê que, no caso de aditamento de operações de crédito garantidas pela União, a garantia será mantida, não sendo necessário alterar os contratos de garantia e de contragarantia vigentes.
60.	A redação do art. 21 da LRF, após a edição da LC 173/2020, é a seguinte:
Art. 21. É nulo de pleno direito:
I - o ato que provoque aumento da despesa com pessoal e não atenda:
a) às exigências dos arts. 16 e 17 desta Lei Complementar e o disposto no inciso XIII do caput do art. 37 e no §1º do art. 169 da Constituição Federal; e
b) ao limite legal de comprometimento aplicado às despesas com pessoal inativo;
II - o ato de que resulte aumento da despesa com pessoal nos 180 (cento e oitenta) dias anteriores ao final do mandato do titular de Poder ou órgão referido no art. 20;
III - o ato de que resulte aumento da despesa com pessoal que preveja parcelas a serem implementadas em períodos posteriores ao final do mandato do titular de Poder ou órgão referido no art. 20;
IV - a aprovação, a edição ou a sanção, por Chefe do Poder Executivo, por Presidente e demais membros da Mesa ou órgão decisório equivalente do Poder Legislativo, por Presidente de Tribunal do Poder Judiciário e pelo Chefe do Ministério Público, da União e dos Estados, de norma legal contendo plano de alteração, reajuste e reestruturação de carreiras do setor público, ou a edição de ato, por esses agentes, para nomeação de aprovados em concurso público, quando:
a) resultar em aumento da despesa com pessoal nos 180 (cento e oitenta) dias anteriores ao final do mandato do titular do Poder Executivo; ou
b) resultar em aumento da despesa com pessoal que preveja parcelas a serem implementadas em períodos posteriores ao final do mandato do titular do Poder Executivo.
§ 1º As restrições de que tratam os incisos II, III e IV:
I - devem ser aplicadas inclusive durante o período de recondução ou reeleição para o cargo de titular do Poder ou órgão autônomo; e
II - aplicam-se somente aos titulares ocupantes de cargo eletivo dos Poderes referidos no art. 20.
§ 2º Para fins do disposto neste artigo, serão considerados atos de nomeação ou de provimento de cargo público aqueles referidos no § 1º do art. 169 da Constituição Federal ou aqueles que, de qualquer modo, acarretem a criação ou o aumento de despesa obrigatória.
61.	Embora à primeira vista pareça haver uma superposição entre os parágrafos introduzidos ao art. 65 da LRF pela LC 173/2020 e as medidas introduzidas na Constituição pela EC 109/2021 (arts. 167-B a 167-G da CF/1988) , cabe ressaltar que as medidas previstas nas duas normas têm pontos coincidentes, mas não são idênticas. Além disso, as medidas previstas na EC 109/2021 aplicam-se apenas à União e em caso de estado de calamidade pública de âmbito nacional, enquanto as da LC 173/2020 aplicam-se à União, aos estados, ao Distrito Federal e aos municípios e não exigem que a calamidade tenha âmbito nacional, podendo se restringir às unidades da federação atingidas e localizadas no território em que for reconhecido o estado de calamidade pública pelo Congresso Nacional.
II.7	Lei Complementar 164/2018
62.	A Lei Complementar 164/2018 acrescentou dois parágrafos ao art. 23 da LRF. Esse artigo estabelece procedimentos e prazos para que os órgãos que estiverem acima do limite legal (máximo) de despesas com pessoal se enquadrem ao limite. O seu § 3º estabelece restrições ao ente (pela LC 178/2021, ao Poder ou órgão) quando não for alcançado enquadramento no prazo estabelecido. Os parágrafos incluídos pela LC 164/2018 são:
§ 5º As restrições previstas no § 3º deste artigo não se aplicam ao Município em caso de queda de receita real superior a 10% (dez por cento) , em comparação ao correspondente quadrimestre do exercício financeiro anterior, devido a:
I - diminuição das transferências recebidas do Fundo de Participação dos Municípios decorrente de concessão de isenções tributárias pela União; e
II - diminuição das receitas recebidas de royalties e participações especiais.
§ 6º O disposto no § 5º deste artigo só se aplica caso a despesa total com pessoal do quadrimestre vigente não ultrapasse o limite percentual previsto no art. 19 desta Lei Complementar, considerada, para este cálculo, a receita corrente líquida do quadrimestre correspondente do ano anterior atualizada monetariamente.
II.8	Lei Complementar 156/2016
63.		A LC 156/2016 estabeleceu o Plano de Auxílio aos Estados e ao Distrito Federal e alterou uma série de leis, dentre elas a Lei Complementar 101/2000. As alterações da LRF visaram incrementar a transparência da gestão fiscal. Nesse sentido, a lei complementar alterou o art. 48 da LRF, acrescentando-lhe cinco parágrafos. Cabe destacar os parágrafos 2º e 3º:
§ 2º A União, os Estados, o Distrito Federal e os Municípios disponibilizarão suas informações e dados contábeis, orçamentários e fiscais conforme periodicidade, formato e sistema estabelecidos pelo órgão central de contabilidade da União, os quais deverão ser divulgados em meio eletrônico de amplo acesso público.
§ 3º Os Estados, o Distrito Federal e os Municípios encaminharão ao Ministério da Fazenda, nos termos e na periodicidade a serem definidos em instrução específica deste órgão, as informações necessárias para a constituição do registro eletrônico centralizado e atualizado das dívidas públicas interna e externa, de que trata o § 4º do art. 32.
64.	Numa análise geral das modificações ocorridas na LRF nos últimos anos, pode-se dizer que foram no sentido de dar maior transparência, dirimir controvérsias de interpretação e aprimorar os regramentos visando à responsabilidade fiscal propriamente dita, cabendo destaque aos seguintes dispositivos: art.16 da LC 178/2021, art. 7º da LC 173/2020 e art. 27 da LC 156/2016.
	III.PUBLICAÇÃO E ENVIO DOS RELATÓRIOS DE GESTÃO FISCAL
65.	Os Relatórios de Gestão Fiscal referentes ao 1º quadrimestre de 2021 foram publicados e encaminhados a este Tribunal pelos Poderes e órgãos federais relacionados no art. 20 da Lei de Responsabilidade Fiscal, não incorrendo, nenhum deles, na conduta tipificada no inciso I do art. 5º da Lei 10.028/2000. As informações relativas às datas e instrumentos das publicações, bem como as eventuais republicações dos Relatórios de Gestão Fiscal, constam do Anexo I deste relatório.
66.	Todos os órgãos publicaram seus respectivos relatórios dentro do prazo legal, em obediência ao disposto no § 2º do art. 55 da Lei de Responsabilidade Fiscal, que determina que o RGF seja publicado até trinta dias após o encerramento do período a que corresponder, ou seja, para os doze meses encerrados no 1º quadrimestre de 2021, até 30 de maio do presente exercício.
IV.SISTEMA DE INFORMAÇÕES CONTÁBEIS E FISCAIS DO SETOR PÚBLICO BRASILEIRO (SICONFI) 
67.	O art. 156 da Lei 14.116/2020 (LDO 2021) estabeleceu que os órgãos da esfera federal referidos no art. 20 da Lei de Responsabilidade Fiscal disponibilizarão o Relatório de Gestão Fiscal por meio do Sistema de Informações Contábeis e Fiscais do Setor Público Brasileiro (Siconfi) no prazo de até trinta dias após o encerramento de cada quadrimestre.
68.	As regras para o recebimento e disponibilização dos dados contábeis e fiscais no Siconfi, inclusive do RGF, vigentes para o exercício de 2021, estão previstas na Portaria-STN 642, de 20/9/2019.
69.	Para o corrente período de apuração, verificou-se, com base em consulta realizada em 22/6/2021 (peça 67) , que todos os órgãos federais enumerados no art. 20 da LRF disponibilizaram seus RGFs no Siconfi, em cumprimento ao art. 156 da LDO 2021.
70.	De modo a averiguar a consistência e confiabilidade dos RGFs, a equipe de fiscalização verificou se os dados dos demonstrativos do RGF declarados no Siconfi equivalem àqueles publicados no Diário Oficial da União (DOU) , bem como aos enviados a este Tribunal em formato de planilha eletrônica.
71.	A conferência dos dados evidenciou divergências nos demonstrativos da despesa com pessoal do Conselho Nacional de Justiça (CNJ) e dos Tribunais Regionais Eleitorais de Mato Grosso do Sul (TRE MS) e de Tocantins (TRE TO) . Informados acerca das divergências encontradas (peças 68, 69 e 70, respectivamente) , o CNJ comunicou (peça 71) que providenciaria a imediata retificação do RGF declarado no Siconfi - o que foi efetivado em 6/7/2021 (peça 72) - e que faria a retificação do demonstrativo publicado no Diário Oficial da União por ocasião da publicação do RGF do 2º quadrimestre de 2021.
72.	Os TREs de MS e de TO, por sua vez, reencaminharam seus demonstrativos da despesa com pessoal em formato de planilha eletrônica a este Tribunal, noticiando equívocos no preenchimento do campo referente às Despesas de Exercícios Anteriores ao período de apuração (peças 73 e 74) .
V.	RECEITA CORRENTE LÍQUIDA
73.	A Receita Corrente Líquida é o denominador comum de vários limites da Lei de Responsabilidade Fiscal. Em relação a ela são calculados os percentuais da despesa com pessoal, de operações de crédito, da concessão de garantias e das dívidas consolidada e mobiliária.
74.	No contexto da verificação da RCL, podem ocorrer desdobramentos como corte de pessoal, de serviços terceirizados ou a necessidade de redução de outras despesas correntes. Portanto, é de fundamental importância a precisa identificação de seu montante.
75.	A Secretaria do Tesouro Nacional (STN) , por intermédio da Portaria 853, de 20/5/2021 (peça 74) , publicou o Demonstrativo da Receita Corrente Líquida apurada no período de doze meses findos no 1º quadrimestre de 2021. No período compreendido entre maio de 2020 e abril de 2021, a RCL alcançou o montante de R$ 763 bilhões, apresentando um decréscimo nominal de 13,2% em relação ao mesmo período de 2020, cujo montante foi de R$ 879,1 bilhões.
76.	A tabela seguinte apresenta a evolução da RCL nos últimos quadrimestres em valores nominais, conforme a metodologia de apuração adotada pela STN.
Tabela 1 - Evolução Analítica da Receita Corrente Líquida por Período de Apuração
R$ milhões
	Especificação
	2º QD/2018
	3º QD/2018
	1º QD/2019
	2º QD/2019
	3º QD/2019
	1º QD/2020
	2º QD/2020
	3º QD/2020
	1º QD/2021

	Receita Corrente (I) 
	1.487.896
	1.535.663
	1.564.179
	1.588.054
	1.691.012
	1.654.267
	1.558.708
	1.513.687
	1.641.917

	Receita Tributária
	490.796
	507.174
	523.502
	535.402
	545.809
	537.522
	506.856
	516.831
	561.574

	Receita de Contribuições
	851.800
	844.484
	848.813
	859.244
	853.404
	832.269
	779.007
	825.602
	884.229

	Receita Patrimonial
	118.346
	111.846
	118.615
	113.842
	202.456
	199.349
	186.943
	94.502
	108.370

	Receita Agropecuária
	18
	21
	23
	22
	22
	19
	21
	21
	24

	Receita Industrial
	1.057
	2.056
	2.173
	1.974
	1.606
	1.579
	1.971
	1.592
	1.714

	Receita de Serviços
	41.053
	42.482
	45.821
	52.634
	56.703
	52.431
	41.972
	36.260
	37.922

	Transferências Correntes
	1.448
	1.235
	1.153
	1.320
	1.258
	1.018
	735
	574
	518

	Receitas Correntes a Classificar
	-39.556
	0
	-0
	0
	0
	0
	0
	0
	0

	Outras Receitas Correntes
	22.933
	26.366
	24.079
	23.615
	29.755
	30.081
	41.204
	38.304
	47.565

	Deduções (II) 
	717.544
	730.314
	745.563
	758.896
	785.353
	775.115
	793.596
	861.743
	878.894

	Transf. Constitucionais e Legais
	259.476
	266.521
	272.994
	276.765
	298.260
	297.708
	336.585
	378.406
	370.093

	Contrib. Emp. e Trab. p/ Seg. Social
	371.275
	380.190
	389.428
	398.520
	404.528
	395.808
	378.088
	396.052
	414.329

	Contrib. Plano Seg. Social do Servidor
	13.784
	13.736
	13.810
	13.873
	13.925
	14.460
	15.726
	17.397
	17.984

	Compensação Financeira RGPS/RPPS
	34
	52
	51
	45
	29
	17
	31
	262
	266

	Contr. p/ Custeio Pensões Militares
	3.519
	3.635
	3.693
	3.769
	3.818
	4.277
	5.575
	7.012
	8.095

	Contribuição p/ PIS/Pasep
	69.456
	66.180
	65.586
	65.924
	64.792
	62.844
	57.591
	62.614
	68.125

	Receita Corrente Líquida (III) = (I-II) 
	770.352
	805.348
	818.617
	829.157
	905.659
	879.153
	765.112
	651.943
	763.024

Fonte: STN.
77.	O Gráfico 1, a seguir, apresenta a evolução da RCL da União em valores nominais e em valores reais nos últimos doze períodos de apuração. Para fins de elaboração dessa série histórica, promoveu-se a atualização dos valores nominais a preços de abril de 2021, utilizando-se o Índice Nacional de Preços ao Consumidor Amplo (IPCA) , calculado e divulgado pelo Instituto Brasileiro de Geografia e Estatística (IBGE) , disponível em: (ftp://ftp.ibge.gov.br/Precos_Indices_de_Precos_ao_Consumidor/IPCA/Serie_Historica/ipca_SerieHist.zip; acesso em 8/6/2021) .
Gráfico 1 - Receita Corrente Líquida da União
Fontes: STN / IBGE (Série IPCA) .
Nota: Valores reais da RCL calculados a preços de abril de 2021.
78.	A RCL do 1º quadrimestre de 2021 foi de R$ 763 bilhões em valores nominais. Nesse mesmo período, essa mesma grandeza, em valores reais, chegou a R$ 787 bilhões, uma vez que os valores mensais da RCL foram individualmente corrigidos a preços de abril de 2021 e depois somados de forma a compor a RCL deflacionada do período.
79.	Pelo Gráfico 1, observa-se que a RCL da União, em valores nominais, apresentou uma trajetória ascendente, saltando de R$ 731 bilhões no 2º quadrimestre de 2017 até alcançar R$ 906 bilhões no 3º quadrimestre de 2019, percebendo-se uma suave retração na apuração do 3º quadrimestre de 2017 (R$ 727 bilhões) . Cabe esclarecer, nesse ponto, que o crescimento nominal atípico da RCL, de 9,2%, observado entre o 2º (R$ 829 bilhões) e o 3º quadrimestres de 2019 (R$ 906 bilhões) , deveu-se ao aumento das receitas patrimoniais auferidas no período - oriundas do recebimento dos recursos da cessão onerosa do Pré-sal, das rodadas de concessão de campos de petróleo e do aumento da distribuição de dividendos de sociedades cuja maioria do capital social pertence à União.
80.	Em valores reais (preços de abril de 2021) , a RCL apresentou, para o mesmo período de análise, uma trajetória de relativa estabilidade entre o 2º quadrimestre de 2017 e o 1º quadrimestre de 2018, ocasião em que a RCL assumiu uma trajetória levemente ascendente até alcançar, no 3º quadrimestre de 2018, o valor de R$ 913 bilhões. A partir de então, e até o 2º quadrimestre de 2019, não se observou crescimento real da RCL. No quadrimestre seguinte, por outro lado, verificou-se um crescimento real atípico de 8%, justificado pelas receitas extraordinárias indicadas no parágrafo 79 supra. A RCL apurada no 1º quadrimestre de 2021, em valores reais, foi de R$ 787 bilhões, representando um acréscimo real de 14% em relação ao apurado no quadrimestre anterior, que foi de R$ 690 bilhões, e uma redução real de 13,2% em relação ao período correspondente ao 1º quadrimestre de 2020.
81.	A RCL do 1º quadrimestre de 2021 teve um crescimento nominal de 17% em relação ao quadrimestre anterior. Esse aumento da RCL decorre, essencialmente, do crescimento proporcionalmente maior da Receita Corrente Bruta do que das Deduções. De fato, houve, no período em análise, um aumento de 8,5% da Receita Corrente (R$ 128 bilhões em valores nominais) . As deduções da receita, por sua vez, sofreram um incremento de R$ 17 bilhões (2%) , com destaque para as Transferências Constitucionais e Legais, cujo valor sofreu uma redução de R$ 8,3 bilhões (2,2%) em relação ao verificado no 3º quadrimestre de 2020.
82.	O Gráfico 2 demonstra, em valores nominais, a evolução da Receita Corrente Bruta, das suas Deduções, bem como da Receita Corrente Líquida divulgada pela STN nos últimos doze períodos de apuração.
Gráfico 2 - Receita Corrente Líquida da União
Fonte: STN.
V.1	Análise da Metodologia de Apuração da Receita Corrente Líquida
83.	A Receita Corrente Líquida da União é calculada e publicada pela Secretaria do Tesouro Nacional juntamente com a metodologia utilizada para a sua apuração. A equipe de fiscalização analisou a metodologia de cálculo da RCL para o corrente período de apuração e aferiu que os valores publicados não estão aderentes à metodologia divulgada.
84.	A equipe de fiscalização realizou, inicialmente, o cômputo da RCL utilizando a metodologia divulgada pela STN. Nessa primeira apuração, verificaram-se divergências nos meses de janeiro a abril de 2021 nas Transferências Constitucionais e Legais deduzidas da Receita Corrente Bruta.
85.	Posteriormente, numa segunda apuração, constatou-se que as divergências se originavam do cancelamento de restos a pagar de transferências constitucionais e legais, bem como da não inclusão, nessa mesma rubrica de dedução, dos valores executados na ação orçamentária 00SB - Complementação da União ao Fundo de Manutenção e Desenvolvimento da Educação Básica e de Valorização dos Profissionais da Educação - Novo Fundeb. Essa ação não consta na metodologia de apuração da Receita Corrente Líquida divulgada pela STN.
86.	Realizados esses ajustes - inclusão da ação orçamentária 00SB e dedução dos restos a pagar cancelados referentes a transferências constitucionais e legais - chegou-se aos valores apurados e divulgados pela STN para a RCL do 1º quadrimestre de 2021.
87.	A não aderência dos valores da RCL publicados à metodologia divulgada consiste em impropriedade sanável com sua retificação ou republicação. Considera-se oportuno e pertinente, no entanto, propor a esta Corte de Contas que dê ciência à Secretaria do Tesouro Nacional, com fundamento no art. 43, inciso I, da Lei 8.443/1992, c/c os arts. 2º, inciso II, e 9º, inciso I, da Resolução-TCU 315/2020, de que o valor da Receita Corrente Líquida da União, computada nos moldes preconizados pelo art. 2º, inciso IV, e §§ 1º a 3º, da Lei Complementar 101/2000 e divulgada por meio Demonstrativo da Receita Corrente Líquida - Anexo 3 do Relatório Resumido da Execução Orçamentária, deve aguardar plena aderência à metodologia empregada em sua apuração, sob pena de comprometer a fidedignidade das informações divulgadas e a transparência exigida pela Lei de Responsabilidade Fiscal.
88.	Também foi averiguado se a metodologia de cálculo da RCL da União está em conformidade com os ditames da LRF - em especial o art. 2º, inciso IV, e parágrafos, desse diploma legal -, e com a jurisprudência deste Tribunal sobre o tema - especialmente os Acórdãos 476/2003 (rel. min. Ubiratan Aguiar) e 667/2008 (rel. min. Valmir Campelo) , ambos do Plenário do TCU.
89.	Questionada, por meio do Ofício de Requisição 1-110/2021-TCU/Semag, de 29/6/2021 (peça 63) , acerca dos fundamentos e das justificativas metodológicas para a não consideração, na apuração da Receita Corrente Líquida do 1º quadrimestre de 2021, dos restos a pagar cancelados referentes a transferências constitucionais e legais, a Secretaria do Tesouro Nacional, por intermédio na Nota Técnica SEI 31206/2021/ME, de 5/7/2021 (peça 66) , informou que a metodologia do relatório publicado foi formulada de modo a excluir os valores de restos a pagar cancelados das transferências constitucionais e legais dos anos anteriores, nos seguintes termos (peça 74) :
Excluem-se, ainda, os valores de restos a pagar cancelados das transferências constitucionais e legais dos anos anteriores, de acordo com os filtros abaixo, lançados no item RESTOS A PAGAR CANCELADOS (PROC e N PROC) (composto pelas contas contábeis 63191.00.00, 63198.00.00, 63199.00.00, 63291.01.00 e 63291.02.00) .
90.	Segundo a STN, a alteração na metodologia foi necessária após a constatação de um expressivo volume de cancelamentos de restos a pagar referentes à repartição de receitas da União, especialmente em janeiro de cada exercício. Esse ajuste metodológico, caso não efetivado, resultaria numa RCL distorcida para baixo, uma vez que tais restos a pagar impactaram as deduções quando da sua inscrição no ano anterior.
91.	Assinala a STN, por fim, que essa é a primeira vez que se observa montante tão expressivo e impactante de cancelamentos dessa natureza na União, motivo que justificaria a inovação neste momento. Ademais, trata-se de uma alteração metodológica permanente, isto é, um ajuste com vistas a evitar distorções na apuração da RCL da União.
92.	Entende-se que os motivos expostos pela STN são autoexplicativos e suficientes para considerar regular o ajuste metodológico efetivado. De fato, o cômputo das transferências constitucionais e legais a serem deduzidas da Receita Corrente Bruta, para fins de apuração da RCL, é feito pelo critério do crédito empenhado/liquidado, compreendendo tanto as despesas liquidadas, quanto as inscritas em restos a pagar não processados. Portanto, do ponto de vista orçamentário, é perfeitamente plausível e justificável, para fins de apuração da RCL, que sejam excluídas das transferências constitucionais e legais, os restos a pagar inscritos que tenham sido posteriormente cancelados.
93.	Entende-se, ademais, que o ajuste metodológico realizado pela STN não afronta os dispositivos da LRF pertinentes, nem a jurisprudência deste Tribunal sobre o tema.
94.	Registra-se, por oportuno, que, nas análises pretéritas realizadas em acompanhamentos dos RGFs publicados no exercício de 2020, observou-se que as deduções da Receita Corrente Bruta realizadas sob a forma de Transferências Constitucionais e Legais compreendeu ações orçamentárias criadas para operar a transferência de recursos do orçamento da União para os estados, o Distrito Federal e os municípios, visando ao enfrentamento da pandemia causada pelo novo coronavírus e à mitigação dos efeitos econômicos e financeiros dela decorrentes. As ações orçamentárias destinadas a esse propósito foram a 00S3 - Auxílio Financeiro aos Estados, ao Distrito Federal e aos Municípios para Compensação da Variação Nominal Negativa dos Recursos Repassados pelo Fundo de Participação, a 00S7 - Auxílio Financeiro aos Estados, ao Distrito Federal e aos Municípios relacionado ao Programa Federativo de Enfrentamento à Covid-19 e a 00S8 - Auxílio Financeiro aos Estados, ao Distrito Federal e aos Municípios relacionado ao Apoio Emergencial do Setor Cultural devido à Pandemia da Covid-19.
95.	No período de doze meses encerrado no 1º quadrimestre de 2021, foi executado nas referidas ações o equivalente a R$ 77,2 bilhões, no período compreendido entre os meses de maio a dezembro de 2020, conforme discriminado no Quadro 1 abaixo.
Quadro 1 - Transferências aos Entes Federativos Computadas na Receita Corrente Líquida da União - Ações Orçamentárias 00S3, 00S7, 00S8
	Ação Orçamentária
	Descrição
	Base Legal
	Valor Executado (até dez/2020) \1R$

	00S3
	Prestação de apoio financeiro aos Estados, ao Distrito Federal e aos Municípios, mediante entrega do valor correspondente à variação nominal negativa entre os valores creditados a título dos Fundos de Participação de que tratam as alíneas "a" e "b" do inciso I do art. 159 da Constituição Federal nos meses de março a novembro do exercício de 2020 em relação ao mesmo período de 2019, antes da incidência de descontos de qualquer natureza, com vistas a assegurar, durante a crise da Covid-19, que Estados e Municípios não serão prejudicados por eventuais perdas de arrecadação do governo federal, com o mesmo patamar nominal de recursos disponibilizados em igual período do ano anterior.
	Medida Provisória 938, de 2/4/2020, convertida na Lei 14.041, de 14/8/2020
	14.068.306.774,93

	00S7
	Auxílio financeiro da União aos Estados, ao Distrito Federal e aos Municípios para aplicação, pelos Poderes Executivos locais, em ações de enfrentamento à Covid-19 e para mitigação de seus efeitos financeiros.
	Art. 5º da Lei Complementar 173, de 27/5/2020
	60.148.914.730,32

	00S8
	Distribuição de renda emergencial mensal aos trabalhadores da cultura e de subsídio mensal para manutenção de espaços artísticos e culturais, microempresas e pequenas empresas culturais, cooperativas, instituições e organizações culturais comunitárias que tiveram as suas atividades interrompidas por força das medidas de isolamento social impostas pela pandemia da Covid-19.
	Lei 14.017, de 29/6/2020
	3.000.000.000,00

Fonte: Elaboração própria com dados extraídos do Sistema Integrado de Planejamento e Orçamento (Siop) e do Sistema Integrado de Administração Financeira (Siafi) / Tesouro Gerencial.
\1 valores liquidados + valores inscritos em restos a pagar não processados
96.	O cômputo das despesas executadas por meio das ações 00S3, 00S7 e 00S8 na metodologia de apuração da RCL foi tratado em processo específico do tipo representação (TC Processo 024.304/2020-4) , de relatoria do min. Bruno Dantas, autuado com a finalidade de analisar a natureza jurídica dos repasses federais, a título de auxílio ou apoio financeiro aos demais entes federativos visando ao enfrentamento da pandemia da Covid-19, a exemplo daqueles previstos no art. 5º da Lei Complementar 173/2020 - que estabeleceu o Programa de Enfrentamento ao Coronavírus Sars-CoV-2 (Covid-19) - e na MP 938/2020 (convertida na Lei 14.041/2020) .
97.	A aludida representação foi apreciada pelo Tribunal de Contas da União na Sessão Plenária Telepresencial de 8/12/2020, oportunidade em que foi exarado o Acórdão 4074/2020-TCU-Plenário (rel. min. Bruno Dantas) . Por meio do subitem 9.2 dessa decisão, esta Corte de Contas fixou o seguinte entendimento em relação ao tema:
9.2.1. os repasses da União aos entes subnacionais a título de auxílio ou apoio financeiro, para os fins previstos na Medida Provisória 938/2020, convertida na Lei 14.041/2020, no art. 5º da Lei Complementar 173/2020 e em outras hipóteses congêneres, a exemplo da Lei 14.017/2020, constituem:
9.2.1.1. despesas próprias da União e não repartição constitucional ou legal de tributos e outros ingressos que integrem a receita corrente bruta federal, devendo o Ministério da Economia se abster de considerar tais despesas no rol de deduções para fins de cálculo da receita corrente líquida federal;
9.2.1.2. obrigação incondicional da União para concretizar os objetivos da Emenda Constitucional 106/2020, mantida a natureza federal da transferência obrigatória, que se sujeita à fiscalização e ao controle dos órgãos federais, incluindo o Tribunal de Contas da União, aplicando-se, subsidiariamente, para os repasses vinculados ou destinados a ações e serviços públicos de saúde, a solidariedade ativa dos órgãos de controle presente no art. 27 da Lei Complementar 141/2012, consoante a tese constante da decisão do Supremo Tribunal Federal no Mandado de Segurança 33.079;
9.2.2. para fins do disposto na alínea "a" do inciso IV do art. 2º da Lei de Responsabilidade Fiscal, o teor do item 9.2.1.1 do Acórdão 476/2003-TCU-Plenário deve se restringir aos valores transferidos ou repassados pela União a estados, ao Distrito Federal e a municípios decorrentes da repartição de receita corrente originária do produto da efetiva arrecadação de tributo federais ou de outros ingressos públicos, repartição essa resultante de determinação constitucional ou legal que estabeleça a distribuição de cota ou percentual incidente sobre a respectiva receita corrente;
9.3. modular os efeitos do entendimento contido no item 9.2.1.1 deste acórdão para fins de cálculo da receita corrente líquida da União, de maneira que passe a vigorar a partir do 2º bimestre de 2020, com fundamento no § 4º do art. 927 do Código de Processo Civil; (grifos nossos) 
98.	A União (Ministério da Economia) , porém, representada pela Advocacia-Geral da União (AGU) , opôs embargos de declaração contra o Acórdão 4074/2020-TCU-Plenário. Os embargos, apesar de conhecidos, foram rejeitados pela composição Plena desta Corte de Contas - Acórdão 561/2021-TCU-Plenário (rel. min. Bruno Dantas) , sob o fundamento de inexistirem as omissões e contradições alegadas pelo embargante, bem como pela impossibilidade de rediscussão do mérito da matéria por meio de embargos declaratórios.
99.	Ainda irresignada com a decisão adotada por este Tribunal no âmbito do TC Processo 024.304/2020-4, a União (Ministério da Economia) , por intermédio da AGU, interpôs, com fundamento no art. 48 da Lei Orgânica do TCU (LOTCU) , Pedido de Reexame com o fito de reformar o entendimento fixado por este Tribunal no Acórdão 4074/2020-TCU-Plenário. Esse último recurso, de relatoria do min. Aroldo Cedraz, encontra-se pendente de análise e apreciação por esta Corte de Contas.
100.Assim, tendo em vista que a espécie recursal escolhida pela AGU - Pedido de Reexame - suspende os efeitos da decisão adotada nos autos da representação objeto do TC Processo 024.304/2020-4, deixa-se de incorporar à presente análise o entendimento emanado no subitem 9.2.1.1 da decisão recorrida - no sentido de considerar incompatíveis com a LRF e com a jurisprudência dominante desta Corte de Contas, para fins de cálculo da RCL, as deduções da Receita Corrente Bruta, referentes às transferências realizadas pela União aos demais entes federativos, por intermédio das ações orçamentárias 00S3, 00S7 e 00S8.
101.	Desse modo, a análise de mérito acerca da conformidade da dedução, para fins de apuração da RCL, dos valores executados nas ações orçamentárias 00S3, 00S7 e 00S8 será realizada no bojo dos futuros acompanhamentos quadrimestrais dos RGFs, assim que ocorrer o trânsito em julgado do acórdão recorrido.
102.	Registra-se, por oportuno, que o subitem 9.9 do Acórdão 315/2021-TCU-Plenário (rel. min. Walton Alencar Rodrigues) exarado no Acompanhamento dos RGFs referentes ao 2º quadrimestre de 2020, orientou a Semag a acompanhar "o deslinde dos recursos apresentados contra o Acórdão 4074/2020-TCU-Plenário a fim de que sejam adotadas, pelo Ministério da Economia e por este Tribunal, se for o caso, as medidas necessárias para correção do cálculo da receita corrente líquida nos relatórios de gestão fiscal relativos aos períodos a partir do 1º quadrimestre de 2020".
103.	Por fim, cumpre mencionar que a análise realizada no presente capítulo referente à Receita Corrente Líquida da União para o 1º quadrimestre de 2021 levou em conta a dedução dos valores executados nas ações orçamentárias retromencionadas.
VI.DESPESAS COM PESSOAL
104.Objetivando a visualização geral do cumprimento da LRF, no que diz respeito às despesas com pessoal, com base nos Relatórios de Gestão Fiscal publicados, é apresentado a seguir o sumário correspondente, cujos valores, presentes no Anexo II deste relatório, foram calculados e conferidos por esta equipe, de forma individualizada, para cada um dos Poderes e órgãos com autonomia administrativa, orçamentária e financeira.
VI.1	Considerações Preliminares
105.Inicialmente, convém rememorar que, em razão das novas regras introduzidas pela EC 103/2019 - a chamada Reforma da Previdência -, foram realizadas mudanças na classificação contábil da despesa orçamentária com benefícios previdenciários.
106.Entre as modificações contábeis resultantes da EC 103/2019 - que limitou os benefícios previdenciários às aposentadorias e à pensão por morte -, está a exclusão da classificação orçamentária da despesa, a partir do exercício financeiro de 2020, do Elemento de Despesa (ED) 05 - Outros Benefícios Previdenciários do Servidor ou do Militar, que era utilizado para registro de benefícios de natureza previdenciária, exclusive aposentadorias, reformas e pensões, tais como o auxílio-reclusão, o salário-família e o auxílio-doença.
107.	Por consequência, os benefícios do auxílio-reclusão e do salário-família, por terem adquirido a natureza de benefício assistencial, passaram a ser registrados no código de natureza de despesa 339008, ao passo que o auxílio-doença e o salário maternidade, no código de natureza da despesa 319011, sendo esses dois últimos ainda considerados na despesa bruta com pessoal, enquanto os dois primeiros, não mais.
108.	Nesse contexto, a última versão (7/5/2021) da 11ª edição do Manual de Demonstrativos Fiscais, válida para o exercício de 2021, que orienta e norteia a elaboração dos demonstrativos fiscais exigidos pela legislação fiscal e orçamentária, incorporou as mudanças trazidas pela EC 103/2019, com reflexos na elaboração do Demonstrativo da Despesa com Pessoal - Anexo 1 do RGF.
109.Entre as mudanças implementadas para viger a partir do exercício de 2021, está a exclusão, no demonstrativo de pessoal, da linha "Outros Benefícios Previdenciários" - em razão do novo regime previdenciário introduzido pela EC 103/2019 - e a inclusão da linha "Despesas com Pessoal não Computadas Orçamentariamente", para que sejam destacadas as despesas com pessoal devidas no período e que não foram executadas em razão de insuficiência financeira.
110.Destaca-se, a propósito, que a evidenciação, no RGF, das "Despesas com Pessoal não Computadas Orçamentariamente", suscitou dúvidas dos órgãos acerca de seu conteúdo e forma de apuração. Em resposta aos pedidos de esclarecimentos sobre o assunto, a Coordenação-Geral de Normas de Contabilidade Aplicadas à Federação da Secretaria do Tesouro Nacional (CCONF/STN) explicou que (peça 75, p. 1-2) :
A inclusão da linha citada no Demonstrativo da Despesa com Pessoal, conforme trecho transcrito a seguir, ocorreu na 11ª edição do MDF. No entanto, já havia orientação nas edições anteriores para que despesas devidas no orçamento e não executadas orçamentariamente fossem incluídas nesse demonstrativo.
"Despesa com Pessoal não Executada Orçamentariamente - Nessa linha devem ser incluídas as despesas com pessoal que deveriam ser executadas orçamentariamente no período de referência do demonstrativo, mas que não passaram por essa execução. Ressalta-se que os valores registrados nessa linha devem ser detalhados em notas explicativas e que, quando ocorrer a execução orçamentária dos valores aqui registrados, a exclusão das despesas já demonstradas anteriormente também deve ser destacada em nota explicativa."
Esclarecemos que o objetivo dessa orientação é no sentido de que despesas com pessoal conhecidas, que deveriam ter sido executadas no orçamento, mas não passaram por essa execução, sejam informadas no momento em que a despesa deveria ter ocorrido. Não há a intenção de reproduzir integralmente nessa linha o regime de competência para a despesa com pessoal, o que somente é possível por meio dos registros nas contas patrimoniais.
Dessa forma, devem compor essa linha, sempre observando o período de apuração de 12 meses:
- As remunerações mensais conhecidas e devidas, não empenhadas por não haver disponibilidade de caixa, por exemplo.
- As contribuições patronais ao RPPS ou ao RGPS, devidas, não empenhadas ou que tiveram o empenho cancelado em razão de acordos de parcelamento.
Não devem ser informadas nessa linha:
- A apropriação de 13º terceiro e adicional de férias por competência. Nesses casos, somente se não forem empenhados quando devidos, conforme dispõe a legislação, esses valores deverão ser incluídos nessa linha. Como exemplo, temos a situação de um ente em que legislação determina que uma parcela do 13º salário será paga em julho. Se esses valores não forem empenhados na época devida, deverão ser informados nessa linha.
- As despesas não conhecidas no momento do fato gerador, reconhecidas posteriormente ao exercício de competência e que serão executadas como DEA.
Orientamos que os valores registrados na linha em questão sejam controladas de forma gerencial. O controle gerencial deverá permitir a inclusão desses valores em despesa com pessoal e a exclusão das despesas orçamentárias correspondentes, quando ocorrer a execução orçamentária. Para o exercício de 2022, o PCASP contará com conta de controle para essa finalidade. (os destaques são nossos) 
111.A exemplo do adotado nos acompanhamentos dos RGFs do exercício de 2020, a análise de conformidade da despesa com pessoal empreendida no presente acompanhamento levou em conta as alterações promovidas no registro contábil das despesas com benefícios previdenciários, bem como as mudanças implementadas no demonstrativo da despesa com pessoal.
VI.2	Conformidade da Despesa com Pessoal
112.A conferência dos valores de despesa com pessoal apresentados pelos órgãos e Poderes da União é feita por meio de cotejamento de informações extraídas do Tesouro Gerencial, levando-se em consideração os elementos de despesa que compõem o Grupo de Natureza da Despesa (GND) 1 - Pessoal e Encargos Sociais e o Elemento de Despesa 34 - Outras Despesas de Pessoal decorrentes de Contratos de Terceirização do GND 3 - Outras Despesas Correntes. A Tabela 2 apresenta as despesas com pessoal consolidadas, conforme informado pelos órgãos.
Tabela 2 - Despesa com Pessoal - 1º Quadrimestre de 2021
Receita Corrente Líquida (RCL) = R$ 763.023.603.539 (Portaria-STN 853/2021) 
R$
	Poder / Órgão
	Despesa Líquida com Pessoal \1 (DLP) 
	DLP/RCL
	Limite Máximo
	Limite Prudencial \2
	Limite Alerta TCU \3
	Realizado/ Limite Máximo
	Realizado/ Limite Prudencial
	Realizado/ Limite Alerta TCU

			 (A) 
	 (B) 
	 (95% x B) 
	 (90% x B) 
	 (A/B) 
	 (A/C) 
	 (A/D) 

	1. Total do Poder Executivo
	248.105.193.891
	32,516058%
	40,900000%
	38,855000%
	36,810000%
	79,501363%
	83,685645%
	88,334848%

	1.1 Poder Executivo Federal
	232.812.663.951
	30,511856%
	37,900000%
	36,005000%
	34,110000%
	80,506217%
	84,743386%
	89,451352%

	1.2 Outros Órgãos Federais e Transferências a Entes
	15.292.529.940
	2,004201%
	3,000000%
	2,850000%
	2,700000%
	66,806714%
	70,322857%
	74,229682%

	1.2.1 Amapá
	213.098.962
	0,027928%
	0,169000%
	0,160550%
	0,152100%
	16,525578%
	17,395345%
	18,361753%

	1.2.2 Roraima
	130.055.230
	0,017045%
	0,099000%
	0,094050%
	0,089100%
	17,216888%
	18,123040%
	19,129876%

	1.2.3 Distrito Federal (FCDF) 
	12.140.525.313
	1,591107%
	2,200000%
	2,090000%
	1,980000%
	72,323065%
	76,129543%
	80,358962%

	1.2.4 MPDFT4
	734.659.858
	0,096283%
	0,133000%
	0,126350%
	0,119700%
	72,393020%
	76,203179%
	80,436689%

	1.2.5 TJDFT5
	2.074.190.577
	0,271838%
	0,399000%
	0,379050%
	0,359100%
	68,129906%
	71,715690%
	75,699895%

	2. Total do Poder Legislativo
	9.212.161.285
	1,207323%
	2,500000%
	2,375000%
	2,250000%
	48,292930%
	50,834663%
	53,658811%

	2.1 Câmara dos Deputados
	4.299.964.781
	0,563543%
	1,210000%
	1,149500%
	1,089000%
	46,573787%
	49,025039%
	51,748653%

	2.2 Senado Federal
	3.334.714.497
	0,437039%
	0,860000%
	0,817000%
	0,774000%
	50,818546%
	53,493206%
	56,465051%

	2.3 Tribunal de Contas da União
	1.577.482.008
	0,206741%
	0,430000%
	0,408500%
	0,387000%
	48,079283%
	50,609772%
	53,421426%

	3. Total do Poder Judiciário
	29.285.008.362
	3,838021%
	6,000000%
	5,700000%
	5,400000%
	63,967022%
	67,333707%
	71,074468%

	3.1 Supremo Tribunal Federal 
	367.314.983
	0,048139%
	0,073726%
	0,070040%
	0,066353%
	65,295011%
	68,731591%
	72,550012%

	3.2 Conselho Nacional de Justiça 
	84.455.243
	0,011068%
	0,017000%
	0,016150%
	0,015300%
	65,108805%
	68,535584%
	72,343117%

	3.3 Superior Tribunal de Justiça
	815.374.004
	0,106861%
	0,223809%
	0,212619%
	0,201428%
	47,746478%
	50,259451%
	53,051642%

	3.4 Justiça Militar
	311.472.834
	0,040821%
	0,080576%
	0,076547%
	0,072518%
	50,661320%
	53,327705%
	56,290355%

	3.5 Justiça Federal
	8.945.982.468
	1,172438%
	1,628936%
	1,547489%
	1,466042%
	71,975725%
	75,763921%
	79,973028%

	3.6 Justiça Eleitoral
	4.822.335.442
	0,632003%
	0,922658%
	0,876525%
	0,830392%
	68,498126%
	72,103291%
	76,109029%

	3.7. Justiça do Trabalho
	13.938.073.387
	1,826690%
	3,053295%
	2,900630%
	2,747966%
	59,826832%
	62,975613%
	66,474258%

	4. Total do Ministério Público
	4.630.606.574
	0,606876%
	0,600000%
	0,570000%
	0,540000%
	101,145988%
	106,469461%
	112,384431%

	Total da União
	291.232.970.112
	38,168278%
	50,000000%
	47,500000%
	45,000000%
	76,336556%
	80,354269%
	84,818396%

Fonte: Relatórios de Gestão Fiscal dos Poderes e órgãos federais do 1º quadrimestre de 2021.
Notas:
\1 Art. 20 da LRF.
\2 Parágrafo único do art. 22 da LRF.
\3 Inciso II do § 1º do art. 59 da LRF.
\4 Ministério Público do Distrito Federal e Territórios.
\5 Tribunal de Justiça do Distrito Federal e dos Territórios.
113.	Os limites da despesa com pessoal considerados na presente análise são aqueles definidos no art. 20, inciso I e parágrafos, da LRF, com as eventuais alterações promovidas por atos infralegais, todas homologadas por esta Corte de Contas. Para os órgãos da Justiça do Trabalho, porém, considerou-se os limites estabelecidos pelo Ato Conjunto TST/CSJT 12/2015, cujo mérito encontra-se em análise no âmbito do processo TC Processo 036.541/2018-4, de relatoria do ministro Raimundo Carreiro.
114.	Dos montantes e percentuais apresentados pelos órgãos (Anexo II) e consolidados na tabela anterior, tem-se que, à exceção do Ministério Público da União (MPU) , os limites prudencial (art. 22, parágrafo único) , máximo (art. 20) e de alerta (art. 59, § 1º, inciso II) vigentes, referentes às despesas com pessoal, foram cumpridos no 1º quadrimestre de 2021 por todos os órgãos dos três Poderes. O MPU incorreu em situação de desenquadramento ao exceder o limite legal (máximo) da despesa com pessoal - previsto no art. 20, inciso I, alínea "d", da LRF.
115.A despeito de o MPU ter extrapolado o limite legal da despesa com pessoal, sobre esse órgão não incidirá o comando do art. 23 da LRF, uma vez que o art. 15, caput e § 3º, da Lei Complementar 178/2021 afastou a aplicabilidade desse dispositivo para os exercícios de 2021 e 2022. Ademais, o órgão ou Poder que, no final do presente exercício, exceder o limite máximo previsto no art. 20 da LRF contará com um prazo de dez anos, a contar de 2023, para se reenquadrar ao limite previsto no art. 20 da LRF. Eis os termos do mencionado dispositivo:
Art. 15. O Poder ou órgão cuja despesa total com pessoal ao término do exercício financeiro da publicação desta Lei Complementar estiver acima de seu respectivo limite estabelecido no art. 20 da Lei Complementar nº 101, de 4 de maio de 2000, deverá eliminar o excesso à razão de, pelo menos, 10% (dez por cento) a cada exercício a partir de 2023, por meio da adoção, entre outras, das medidas previstas nos arts. 22 e 23 daquela Lei Complementar, de forma a se enquadrar no respectivo limite até o término do exercício de 2032.
§ 1º A inobservância do disposto no caput no prazo fixado sujeita o ente às restrições previstas no § 3º do art. 23 da Lei Complementar nº 101, de 4 de maio de 2000.
§ 2º A comprovação acerca do cumprimento da regra de eliminação do excesso de despesas com pessoal prevista no caput deverá ser feita no último quadrimestre de cada exercício, observado o art. 18 da Lei Complementar nº 101, de 4 de maio de 2000.
§ 3º Ficam suspensas as contagens de prazo e as disposições do art. 23 da Lei Complementar nº 101, de 4 de maio de 2000, no exercício financeiro de publicação desta Lei Complementar.
§ 4º Até o encerramento do prazo a que se refere o caput, será considerado cumprido o disposto no art. 23 da Lei Complementar nº 101, de 4 de maio de 2000, pelo Poder ou órgão referido no art. 20 daquela Lei Complementar que atender ao estabelecido neste artigo.
116.	Merece destaque, nesse sentido, a nota explicativa 5 do Demonstrativo da Despesa com Pessoal do MPU (peça 76, p. 2) :
Notas:
[...]
5 - Em que pese tenha havido extrapolação do limite de gastos com pessoal no 3º. Quadrimestre de 2020 - muito devido à drástica redução da RCL -, as medidas de retorno encontram-se suspensas devido ao Decreto Legislativo nº . 6 de 2020, cc. art. 65 da Lei Complementar 101/2000 e art. 15 da Lei Complementar 178/2021.
117.	Assim, por expressa disposição do § 3º do art. 15 da Lei Complementar 178/2021, o MPU não se sujeitará às disposições do art. 23 da LRF durante o presente exercício. Em adendo, na hipótese de a despesa com pessoal calculada como percentual da RCL, ambas apuradas no 3º quadrimestre de 2021, ultrapassar o limite imposto pela LRF, contará o MPU com o prazo de dez anos, a contar do exercício de 2023, para eliminar o excesso à razão de pelo menos dez porcento ao ano.
118.	É oportuno mencionar que a Portaria PGR/MPU 48, de 26/5/2021, que tornou público o Relatório de Gestão Fiscal do Ministério Público da União, fez questão de registrar que (peça 76, p. 1) :
Art. 1º Tornar públicos os Relatórios de Gestão Fiscal do Ministério Público da União e do Ministério Público do Distrito Federal e Territórios, referentes ao 1º quadrimestre de 2021, conforme Anexos I e II desta Portaria.
§ 1º O percentual da Despesa Total com Pessoal (DTP) sobre a RCL foi de 0,606876 em razão do cálculo da Receita Corrente Líquida (RCL) para o 1º Quadrimestre de 2021 ter ocorrido sem observância do item 9.2.1.1 do Acórdão 4074/2020-TCU-Plenário, uma vez que foi conhecido pedido de reexame interposto pela Advocacia-Geral da União, suspendendo-se os efeitos dos itens 9.1, 9.2 (e subitens) e 9.3 do referido Acórdão. Se restabelecidos os efeitos pelo TCU, a RCL deverá ser recalculada pela Secretaria do Tesouro Nacional, aumentando em R$ 77 bilhões. Nesse novo cenário, o percentual da DTP do MPU sobre a RCL será de 0,551105, excetuada a aplicação do Acórdão 3015/2020-TCU-Plenário.
§ 2º Na Despesa Total com Pessoal do MPU constam as despesas de caráter indenizatório de que trata o Acórdão 3015/2020-TCU-Plenário, visto que ainda não houve o julgamento de mérito sobre a dedução das mencionadas despesas no cálculo da DTP. No RGF em referência, essas despesas somam quase R$ 304 milhões e, mantendo o TCU o mesmo entendimento, haverá redução do percentual da DTP do MPU sobre a RCL, chegando-se ao limite de 0,567045, o que significa que o Órgão estará abaixo do seu limite prudencial que é de 0,57% da RCL.A Despesa Líquida com Pessoal da União, em termos nominais, cresceu, em média, 1,3% a cada quadrimestre entre o 2º quadrimestre de 2017 e o 1º quadrimestre de 2021. No período em análise, houve um crescimento nominal de 2,1% em relação ao período anterior. (grifou-se) 
119.	Observa-se que os §§ 1º e 2º do ato da PGR/MPU supratranscritos expõem as condicionantes e os diferentes cenários para o (re) enquadramento desse órgão aos limites de gasto com pessoal previstos na LRF. Referidos dispositivos citam decisões deste Tribunal de Contas ainda não transitadas em julgado - cautelares ou definitivas com recurso pendente de apreciação. A primeira decisão - Acórdão 4074/2020-TCU-Plenário -, versa sobre a natureza jurídica de determinadas transferências da União aos demais entes federativos para fins de dedução na apuração da receita corrente líquida da União.
120.	Acerca da segunda decisão - Acórdão 3015/2020-TCU-Plenário -, proferida nos autos do TC Processo 036.973/2020-3, serão realizadas algumas considerações ainda no presente Capítulo.
121.	O Gráfico 3, a seguir, apresenta a evolução da relação entre a DLP e a RCL da União em valores nominais nos últimos doze quadrimestres de apuração.
Gráfico 3 - Relação entre Despesa Líquida com Pessoal e a Receita Corrente Líquida da União
Fontes: Despesa com Pessoal: Relatórios de Gestão Fiscal dos Poderes e órgãos federais dos exercícios de 2017 a 2021; RCL: Demonstrativos da RCL dos exercícios de 2017 a 2021, divulgados pela Secretaria do Tesouro Nacional.
122.	A relação DLP/RCL, parâmetro adotado pela LRF como forma de controle, que vinha oscilando, entre o 2º quadrimestre de 2017 e o 2º quadrimestre de 2019, em torno de 35%, alcançou, no 3º quadrimestre de 2019, o índice de 31,6%, redução essa decorrente do significativo e pontual crescimento da RCL no período, tema tratado no Capítulo IV deste relatório.
123.	A expressiva queda da RCL observada no exercício de 2020 levou a relação DLP/RCL a assumir uma trajetória de elevação, alcançando o patamar de 32,1% no 1º quadrimestre de 2020, 36,3% no 2º e 43,8% no 3º quadrimestre de 2020 - uma variação aproximada de doze pontos percentuais de 2019 para 2020. No 1º quadrimestre de 2021, a relação DLP/RCL recuou para 38,2%, devido ao crescimento da RCL observado em relação ao quadrimestre anterior.
124.	Deve-se salientar que, durante as conferências realizadas nos dispêndios com pessoal, pôde ser observado o cumprimento integral, por parte dos órgãos, do disposto no Acórdão 894/2012-TCU-Plenário (rel. min. Valmir Campelo) , o qual estabeleceu que não deveriam ser computados, para fins de contabilização da despesa com pessoal, os valores associados a auxílio-creche ou assistência pré-escolar, nem os benefícios não previdenciários previstos no Plano de Seguridade Social do Servidor, atualmente representados por auxílio-natalidade, auxílio-funeral e assistência-saúde, com fulcro no disposto no art. 5º da Lei 9.717/1998, c/c o art. 18 da Lei 8.213/1991 e o art. 185 da Lei 8.112/1990.
125.	De modo a verificar a acurácia dos gastos com pessoal publicados pelos órgãos, confirmando se estão de fato aderentes à metodologia de cálculo elaborada pela STN, todos os valores foram conferidos, utilizando-se dados extraídos do Tesouro Gerencial, de acordo com a metodologia da STN.
126.	A verificação do cálculo da despesa com pessoal apurada e do cumprimento dos limites impostos pela legislação fiscal evidenciou divergências no demonstrativo de pessoal de alguns órgãos. Entre as divergências encontradas, cita-se a observada nas despesas da União com servidores do ex-Território de Roraima, no valor de R$ 23,9 mil, referente a despesas inscritas em restos a pagar equivocadamente inseridas no Demonstrativo da Despesa com Pessoal do Poder Executivo Federal - Recursos da União para Roraima, consoante justificativa oferecida na Nota Técnica SEI 31206/2021/ME, de 5/7/2021 (peça 66) . Alertada acerca da divergência, a Secretaria do Tesouro Nacional se comprometeu a proceder à sua retificação por ocasião da elaboração e publicação do RGF referente ao 2º quadrimestre de 2021 (peça 77) .
127.	Em relação às demais divergências encontradas no procedimento de averiguação, todas foram devidamente esclarecidas ou tempestivamente sanadas, seja por meio de um exame analítico-comparativo do demonstrativo publicado, seja por meio de informações prestadas pelos órgãos envolvidos, ou até retificação ou republicação de seus demonstrativos.
128.	A propósito, importa registrar que tramita neste Tribunal processo do tipo consulta (TC Processo 036.973/2020-3, rel. min. Bruno Dantas) apresentada pelo MPU para indagar a respeito da natureza indenizatória de determinadas verbas (licença-prêmio convertida em pecúnia, férias não gozadas, abono constitucional de férias, abono pecuniário de férias e abono permanência) e a sua consequente exclusão no cômputo da despesa com pessoal para fins de cumprimento do limite previsto no art. 20 da LRF. O consulente solicitou que esta Corte se manifestasse sobre os questionamentos formulados, proferindo decisão, inclusive em caráter liminar.
129.	O relator do feito, mediante despacho, além de conhecer da consulta, concedeu, liminarmente, a tutela de urgência pleiteada pelo MPU para (peça 78, p. 6) :
45.2.1. suspender, em relação ao Ministério Público da União, os efeitos práticos do art. 22 e 23 da Lei de Responsabilidade Fiscal (Lei Complementar 101/2000) decorrentes de apuração do limite com despesas de pessoal que leve em conta as despesas de caráter indenizatório mencionadas neste processo, até o seu julgamento de mérito;
45.2.2. declarar que, até o julgamento de mérito deste feito, os dirigentes do MPU não poderão ser responsabilizados por adoção de medidas vedadas pelo art. 22 da Lei de Responsabilidade Fiscal, caso tenham atingido o limite prudencial de despesa com pessoal, ou por não terem tomado as ações previstas no art. 23 da mesma lei, caso tenham atingido o limite máximo, se a extrapolação desses limites tiver ocorrido em razão do cômputo de despesas de natureza indenizatória mencionadas neste processo. (grifou-se) 
130.	Além disso, o relator, no mesmo despacho, esclareceu que (peça 78, p. 6) :
45.3.1. a tutela de urgência concedida se aplica exclusivamente ao Ministério Público da União (MPU) devido às peculiaridades do seu caso;
45.3.2. a suspensão dos efeitos dos arts. 22 e 23 da Lei de Responsabilidade Fiscal ocorre apenas para o caso dos limites prudencial ou máximo serem ultrapassados em razão do cômputo de despesas indenizatórias mencionadas neste processo, ou seja, se esses limites forem ultrapassados ainda que excluídas tais despesas, os efeitos desses dispositivos devem incidir;
45.3.3. caso, no julgamento final, a Consulta venha a ser respondida no sentido de que devem ser computadas as despesas de natureza indenizatória para fins de apuração da despesa total com pessoal, os seus efeitos não retroagirão para responsabilizar gestores que tenham agido em conformidade com os ditames desta cautelar, mas os gestores terão que se adequar, a partir da decisão, às imposições dos arts. 22 e 23 da Lei de Responsabilidade Fiscal. [destaque nosso]
131.	A cautelar deferida pelo relator foi ratificada na íntegra pelo colegiado Pleno do Tribunal de Contas da União, por intermédio do Acórdão 3.015/2020 (rel. min. Bruno Dantas) , na Sessão Ordinária de 11/11/2020.
132.	A Semag, no mérito, propôs, além de revogar a medida cautelar deferida, responder ao consulente nos seguintes termos:
b.1) em relação ao quesito (1) , em termos orçamentários, contábeis e fiscais na esfera da União, despesas como "licença-prêmio convertida em pecúnia", "férias não gozadas", "abono constitucional de férias", "abono pecuniário de férias" e "abono permanência" devem ser computadas no total das despesas com pessoal para todos os fins da Lei Complementar 101/2000, por não terem o objetivo de promover a recomposição patrimonial do servidor em face de eventuais gastos assumidos ou realizados por ele para o desempenho de suas atribuições funcionais;
b.2) em relação ao quesito (2) , as despesas de natureza indenizatória que não possuam a natureza típica de recomposição patrimonial devem ser computadas no total das despesas com pessoal para todos os fins da Lei Complementar 101/2000;
133.	No mesmo encaminhamento, a Semag propôs que este Tribunal fixe entendimento no sentido de que, em relação ao cômputo das despesas de pessoal nos moldes preconizados pelos arts. 18 e 19 da LRF, as despesas de caráter indenizatório que não devem ser computadas restringem-se àquelas cujo objetivo seja promover a recomposição patrimonial do servidor em face de eventuais gastos assumidos ou realizados por ele no desempenho de suas atribuições funcionais.
134.	Cientes da decisão liminar prolatada por este Tribunal, por intermédio do Acórdão 3015/2020-TCU-Plenário, a Secretaria do Tesouro Nacional e a Secretaria de Orçamento Federal, ambas do Ministério da Economia, representadas pela Advocacia-Geral da União, apresentaram pedido de reconsideração em face desse julgado, pugnando pela revogação da cautelar referendada pelo Plenário desta Corte de Contas, e requerendo, em caso de negativa, que fosse conferida urgência na apreciação de mérito da matéria.
135.	Posteriormente, em 25/6/2021, o Sr. Ênderson Flávio Costa Lima, apresentando-se como servidor público no dever colaborativo de cidadão, peticionou nos autos da consulta, requerendo a juntada de documentos (peças 54 a 59 do TC Processo 036.973/2020-3) que noticiam a criação de verba indenizatória para concessão de auxílio-saúde aos membros do Ministério Público da União, cujo total, segundo o peticionante, poderia alcançar o patamar de R$ 50 milhões por ano, se considerados como beneficiários os membros ativos, inativos, pensionistas, e seus dependentes, de todos os ramos da instituição Ministério Público (MP Federal, MP do Trabalho, MP Militar e MPDFT) .
136.	Até o término deste relatório, o min. Bruno Dantas, relator da consulta, não havia se manifestado sobre o pedido reconsideração apresentado pela AGU, nem sobre o peticionamento mencionado no parágrafo anterior, não havendo, portanto, nenhuma deliberação deste Tribunal quanto ao mérito desse processo.
137.	É importante assinalar que o MPU, apesar de respaldado por uma cautelar deferida por este Tribunal, optou por não excluir, da despesa com pessoal apurada para o período referente ao 1º quadrimestre de 2021, as verbas cuja natureza se está discutindo no processo TC 036.973/20203. O próprio órgão fez questão de deixar isso registrado no § 2º do art. 1º do ato de divulgação de seu RGF (peça 76, p. 1) .
138.	O assunto, por sua importância, foi mencionado no tópico 4.1.2.4 do Relatório sobre as Contas do Presidente da República do exercício de 2020 (peça 9 do TC Processo 014.922/2021-5, rel. min. Walton Alencar Rodrigues) .
139.	Na oportunidade, registrou-se que uma eventual decisão do Tribunal de Contas da União no sentido de manifestar-se pela natureza indenizatória - em vez de remuneratória - de determinadas verbas de pessoal, na forma pretendida pelo MPU, servirá de parâmetro norteador para outros órgãos e entes da Administração Pública, com potencial impacto fiscal negativo nas contas públicas.
140.	Para se ter uma noção do volume de recursos envolvidos, no exercício de 2020, o MPU executou o montante líquido aproximado de R$ 316,9 milhões referente a despesas que alega serem indenizatórias, sendo R$ 303,9 milhões no período a que se refere o RGF em análise. No âmbito dos OFSS, esse conjunto de verbas, cuja natureza se está questionando, alcançou o montante líquido aproximado de R$ 5,4 bilhões em 2020 - R$ 5,5 bilhões no período de maio de 2020 a abril de 2021 -, conforme demonstrado na Tabela 3, adiante.
Tabela 3 - Despesa Líquida com Pessoal - Verbas Computadas na Apuração dos Limites da LRF \1
R$
	Natureza da Despesa
	MPU
	OFSS

		2020
	Maio/2020 a Abril/2021 \4
	2020
	Maio/2020 a Abril/2021 \4

	Férias Vencidas & Proporcionais \2
	1.817.722,40
	1.847.549,86
	195.903.989,42
	190.123.496,05

	Licença-prêmio \3
	133.804.051,06
	133.753.517,40
	210.823.854,50
	179.906.690,80

	Abono de Permanência
	35.882.275,03
	37.797.819,84
	1.802.882.490,00
	1.824.262.596,38

	Férias - Abono Pecuniário
	45.679.048,34
	42.367.945,11
	230.739.447,70
	252.440.076,61

	Férias - 1/3 Constitucional
	99.716.471,02
	88.152.696,50
	3.011.026.833,95
	3.080.157.738,35

	Total
	316.899.567,85
	303.919.528,71
	5.451.376.615,56
	5.526.890.598,19

Fonte: Elaboração própria com dados extraídos do Tesouro Gerencial nos dias 29 e 30/6/2021.
Notas:
\1 Verbas questionadas como indenizatórias para fins de cumprimento dos limites da LRF (TC Processo 036.973/2020-3) .
\2 Códigos de natureza de despesa 3.1.90.01.07 e 3.1.90.11.42.
\3 Códigos de natureza de despesa 3.1.90.01.18, 3.1.90.03.06 e 3.1.90.11.47.
\4 Período de apuração referente ao 1º quadrimestre de 2021.
141.	A relevância do tema tratado na consulta objeto do TC Processo 036.973/2020-3 será acompanhada e devidamente abordada nos próximos acompanhamentos dos Relatórios de Gestão Fiscal.
VII.	ENDIVIDAMENTO PÚBLICO
142.	Além de definir os limites para a despesa com pessoal e a metodologia para apuração da RCL, a LRF estabelece normas de finanças públicas voltadas para o controle do endividamento público, cujo acompanhamento também é feito por este Tribunal.
143.	O controle do endividamento se processa por vários mecanismos, merecendo destaque o Relatório de Gestão Fiscal, assim como o sistema eletrônico centralizado que deve manter atualizadas as informações detalhadas das dívidas públicas interna e externa da União e de todos os demais entes da Federação - com encargos e condições de contratação, saldos e limites do endividamento - para acompanhamento por parte do cidadão e dos órgãos de controle (art. 32, § 4º, da LRF) .
144.	No exercício de sua competência constitucional, o Senado Federal estabeleceu os limites globais para o volume anual da contratação de operações de crédito e para o saldo total de garantias concedidas pela União. Carece de regulamentação, todavia, a fixação dos limites das dívidas consolidada e mobiliária federal, o primeiro de competência do Senado Federal e o segundo, do Congresso Nacional.
145.	A análise ora empreendida tem como base as informações constantes dos demonstrativos da dívida consolidada, das operações de crédito e das garantias concedidas, elementos essenciais à avaliação do endividamento público expresso no RGF do 1º quadrimestre de 2021. Tais demonstrativos estão previstos no art. 54 da LRF e devem ser publicados quadrimestralmente de forma a garantir amplo acesso público, bem como o controle pelos órgãos competentes nos termos do art. 59 do mesmo diploma legal. De acordo com o inciso III do § 1º deste artigo, os tribunais de contas alertarão os Poderes quando constatarem que os montantes das dívidas consolidada e mobiliária, das operações de crédito e da concessão de garantias se encontrarem acima de 90% dos respectivos limites.
146.	De forma a verificar a acurácia dos dados publicados pelo Poder Executivo Federal, os valores divulgados são conferidos com os dados constantes do Siafi (obtidos por meio do Tesouro Gerencial) , verificando-se a aderência à metodologia de cálculo elaborada pela STN.
VII.1	Dívida Consolidada
147.	A dívida pública pode ser classificada em mobiliária e contratual, sendo que, de acordo com a LRF, a Dívida Consolidada (DC) de cada ente federativo deve incluir também outras obrigações, como precatórios e operações equiparadas a operações de crédito, abrangendo, além das obrigações assumidas pelos órgãos da administração direta, as assumidas por seus fundos, autarquias, fundações e empresas estatais dependentes (exceto as operações entre estes órgãos e/ou entidades) .
148.	Para o acompanhamento do nível de endividamento dos entes federativos, a LRF facultou a proposição de limites "em termos de dívida líquida", o que, a depender do grau de liquidez e certeza dos haveres financeiros, proporciona uma representação mais fidedigna da situação. No caso da União, em que a Dívida Mobiliária (DM) passou a representar a quase totalidade da Dívida Consolidada, a manutenção de recursos em caixa, prática conhecida por "colchão da dívida", possibilita um melhor gerenciamento da liquidez e até a redução de taxas de juros (devido a uma menor percepção de risco, por exemplo) .
149.	O estabelecimento do limite para a Dívida Consolidada é competência do Senado Federal, conforme o inciso VI do art. 52 da Constituição, e do limite para a Dívida Mobiliária da União é competência do Congresso Nacional, conforme o inciso XIV do art. 48 da Carta Magna, sendo que o art. 30 da LRF estabeleceu requisitos a serem cumpridos quando da proposição desses limites e de suas alterações.
150.	No caso da Dívida Consolidada, os limites foram propostos pelo Presidente da República "em termos de dívida líquida", por meio da Mensagem 1.069/2000 (no Senado Federal, Mensagem 154/2000) , propondo-se, para a União, o limite de 350% da Receita Corrente Líquida para a Dívida Consolidada Líquida (DCL) . Deste modo, para o cálculo da DCL são deduzidos os valores de alguns ativos (Ativo Disponível e Haveres Financeiros) e somados valores de restos a pagar processados. A proposta referente aos estados, DF e municípios foi desmembrada no Senado (Mensagem 154-A/2000) e houve a aprovação da Resolução 40/2001 (Projeto de Resolução do Senado 73/2001) . No caso da DCL da União, apenas em 2007 a proposta se tornou o Projeto de Resolução do Senado 84/2007, o qual foi arquivado definitivamente ao final de 2018. O referido limite, portanto, ainda carece de nova proposição pelo Presidente da República e de aprovação pelo Senado Federal.
151.	No mesmo contexto, foi proposto pelo Poder Executivo Federal o limite de 650% da RCL para a Dívida Mobiliária, por meio da Mensagem 1.070/2000 (Projeto de Lei 3.431/2000 na Câmara dos Deputados) . Trata-se de uma apuração em valores brutos, o que justifica a proposição de um limite consideravelmente superior ao limite da DCL. No Senado Federal, a proposta tramitou como Projeto de Lei da Câmara 54/2009, tendo em vista a aprovação inicial naquela casa legislativa. Ao final da 54ª Legislatura, em 2014, a proposta foi arquivada e este limite também carece de definição.
152.	A definição destes limites é importante para que o endividamento federal se paute pelas balizas estabelecidas na Lei de Responsabilidade Fiscal e, além de relevante para o equilíbrio intertemporal das contas públicas, possibilitaria que esta Corte de Contas efetuasse os alertas previstos na LRF (art. 59, § 1º, inciso III) , quando o montante apurado superasse 90% do respectivo limite.
153.	Conforme consignado nos votos dos Acórdão 969/2019-TCU-Plenário e 973/2019-TCU-Plenário, ambos de relatoria da ministra Ana Arraes, enquanto não forem aprovadas as normas que fixem os limites a que se refere a LRF, não é possível a este Tribunal efetuar os referidos alertas. Contudo, merece destaque o entendimento manifestado pelo ministro-relator Bruno Dantas quando da apreciação do acompanhamento do RGF do 3º quadrimestre de 2019 (Voto condutor do Acórdão 2196/2020-TCU-Plenário) , no sentido de que:
 (...) embora não haja limite formalmente definido para os montantes das dívidas consolidada e mobiliária federal, a missão atribuída pela LRF a este Tribunal possui espectro amplo, guiado, sempre, pela diretriz insculpida em seu art. 1º, § 1º, segundo a qual a responsabilidade na gestão fiscal pressupõe a ação planejada e transparente, em que se previnem riscos e corrigem desvios capazes de afetar o equilíbrio das contas públicas.
Para esse intento, embora não seja juridicamente viável expedir o alerta preconizado pela LRF por ausência de critério legal, cabe ao Tribunal informar a situação aos órgãos envolvidos com vistas à busca de melhorias no cenário fiscal (...) 
154.	Ademais, o não cumprimento dos limites de endividamento e a falta de medidas saneadoras, nos prazos e condições estabelecidos na LRF e resoluções do Senado, poderiam sujeitar os agentes públicos às punições previstas na Lei 10.028/2000 (Lei de Crimes Fiscais) e na legislação citada no art. 73 da LRF.
155.	A Tabela 4 apresenta valores constantes do Demonstrativo da Dívida Consolidada Líquida da União do 1º Quadrimestre de 2021 e dos três quadrimestres anteriores, e as variações percentuais (nominais) no quadrimestre e nos últimos doze meses.
Tabela 4 - Demonstrativo da Dívida Consolidada Líquida
 (LRF, art. 55, inciso I, alínea "b") 
R$ milhares
	Especificação
	Até o 1º Quadrim.
de 2020
	Até o 2º Quadrim.
de 2020
	Até o 3º Quadrim.
de 2020
	Até o 1º Quadrim.
de 2021
	Var. % Quadr.
	Var. % 12 meses

	Dívida Consolidada - DC (I) 
	6.167.644.972
	6.326.720.332
	6.960.917.148
	7.109.856.354
	2,14
	15,28

	  Dívida Mobiliária do Tesouro Nacional (DM) 
	6.085.877.876
	6.280.133.866
	6.909.656.227
	7.017.530.457
	1,56
	15,31

	      Dívida Mobiliária do TN Interna (em mercado) 
	3.952.120.418
	4.181.030.115
	4.760.272.452
	4.846.850.208
	1,82
	22,64

	      (-) Aplicações em Títulos Públicos
	-3.500.338
	-3.585.760
	-3.712.371
	-3.688.100
	-0,65
	5,36

	      Dívida Mobiliária do TN Interna (em carteira no BCB) 
	1.934.752.817
	1.880.035.994
	1.925.777.096
	1.961.680.582
	1,86
	1,39

	      Dívida Securitizada
	4.702.867
	4.468.447
	4.630.653
	4.194.817
	-9,41
	-10,80

	      Dívida Mobiliária Externa
	197.802.112
	218.185.069
	222.688.397
	208.492.949
	-6,37
	5,40

	  Oper. c/ Reservas Camb. - Rel. TN/BCB (L.13.820/2019) 
	0
	0
	0
	0
	0
	0

	  Dívida Contratual
	42.001.077
	39.505.883
	44.031.240
	48.709.030
	10,62
	15,97

	  Precatórios Posteriores a 5.5.2000 (inclusive) 
	35.347.167
	2.829.088
	419.072
	34.939.424
	8237,33
	-1,15

	  Dívida Assumida pela União (L. 8727/93) 
	2.508.867
	2.592.709
	2.750.833
	2.629.913
	-4,40
	4,82

	  Passivos Reconhecidos por Insuf. de Créditos/Recursos
	1.909.985
	1.658.786
	4.059.776
	6.047.529
	48,96
	216,63

	Deduções (II) 
	2.396.608.817
	2.371.082.317
	2.414.035.284
	2.556.824.121
	5,91
	6,69

	Ativo Disponível
	1.118.068.921
	1.068.727.383
	1.450.852.573
	1.513.513.116
	4,32
	35,37

	Haveres Financeiros
	1.373.554.967
	1.376.691.199
	1.040.674.010
	1.122.818.488
	7,89
	-18,25

	 (-) Restos a Pagar Processados1
	-95.015.072
	-74.336.265
	-77.491.299
	-79.507.482
	2,60
	-16,32

	Dívida Consolidada Líquida (III) = (I - II) 
	3.771.036.155
	3.955.638.016
	4.546.881.864
	4.553.032.233
	0,14
	20,74

	Receita Corrente Líquida - RCL
	879.152.902
	765.111.520
	651.943.266
	763.023.604
	17,04
	-13,21

	% da DC sobre a RCL (I / RCL) 
	701,54%
	826,90%
	1.067,72%
	931,80%
	-12,73
	32,82

	% da DCL sobre a RCL (III / RCL) 
	428,94%
	517,00%
	697,44%
	596,71%
	-14,44
	39,11

	% da DM sobre a RCL (DM / RCL) 
	692,24%
	820,81%
	1.059,86%
	919,70%
	-13,22
	32,86

Fonte: Relatório de Gestão Fiscal do Poder Executivo Federal do 1º quadrimestre de 2021.
1O valor evidenciado nesta linha inclui o total de Restos a Pagar inscritos como Processados que aguardam pagamento e o total de Restos a Pagar inscritos como Não-Processados que foram posteriormente liquidados e aguardam, de igual maneira, pagamento. Além disso, por representarem potenciais inscrições de Restos a Pagar em 31 de dezembro, estão somados, também, os valores das despesas liquidadas no exercício financeiro atual que não foram pagas até o 3º Quadrimestre de 2020 (nota explicativa no original) .
156.	Na esfera federal, a Dívida Mobiliária (DM) corresponde à quase totalidade da Dívida Consolidada (DC) e ao final do 1º quadrimestre de 2021 respondeu por 98,7% desta, sendo que, conforme ocorre habitualmente no primeiro quadrimestre do ano, houve leve redução nessa proporção, tendo em vista o reconhecimento de precatórios a serem pagos (acréscimo de quase R$ 35 bilhões ao saldo) , os quais integram a DC, mas não a DM.
157.	Nos primeiros meses de 2021, tanto a Dívida Consolidada quanto a Dívida Mobiliária ultrapassaram o patamar dos R$ 7 trilhões e, desses, quase R$ 2 trilhões (pouco mais de um quarto da DM) dizem respeito à carteira de títulos públicos em poder do Banco Central, que instrumentaliza a execução da política monetária.
158.	Em relação ao saldo apurado ao final de 2020, o acréscimo na Dívida Consolidada foi de 2,14% (R$ 149 bilhões) , neste 1º quadrimestre. Em doze meses, porém, o crescimento foi muito superior, atingindo 15,28% (R$ 942 bilhões) , claramente influenciado pela necessidade adicional de financiamento decorrente do enfrentamento à pandemia de Covid-19.
159.	Já a Dívida Consolidada Líquida (DCL) manteve-se estável em R$ 4,55 trilhões, nesta 1ª apuração de 2021, com crescimento de apenas 0,14% (R$ 6 bilhões) , o que demonstra uma melhora do quadro fiscal no início do novo exercício (notadamente pelo crescimento da arrecadação, cuja análise se encontra no Capítulo IV deste relatório) . Por outro lado, o crescimento da DCL atingiu 20,74% (acréscimo de R$ 782 bilhões) no acumulado de doze meses, superando bastante o crescimento da Dívida Consolidada (em termos relativos) .
160.	Diante de tal situação, torna-se necessário frisar que o crescimento maior da DCL em relação à Dívida Consolidada, em termos relativos, tem relação com o fato de que a DCL também aumenta no caso de redução das disponibilidades de caixa (ou de haveres financeiros) , e é, neste contexto, que a Dívida Consolidada Líquida representa mais fidedignamente o grau de endividamento da União.
161.	Nos dois primeiros quadrimestres de 2020 (ou seja, na fase inicial da calamidade pública) , houve razoável comprometimento na realização do refinanciamento da Dívida Mobiliária (redução na emissão de títulos públicos) , o que importou em relevante redução do Ativo Disponível, devido ao elevado volume de resgate de títulos realizado no período (vencimentos) . No 1º quadrimestre de 2020, tal comprometimento importou na redução de R$ 321 bilhões do Ativo Disponível, acompanhada pela redução de quase 1% do montante total da Dívida Mobiliária (com reflexo na Dívida Consolidada de -0,53%) .
162.	Porém, ao final do 2º quadrimestre de 2020 (em 28 de agosto) , houve importante reforço das disponibilidades, com a transferência de R$ 325 bilhões pelo Banco Central ao Tesouro Nacional. De todo modo, mesmo esse elevado montante não foi suficiente para impedir uma nova redução, naquele quadrimestre, do saldo do Ativo Disponível (diminuído em mais R$ 49 bilhões) .
163.	Ressalte-se que, caso o Conselho Monetário Nacional não houvesse autorizado aquela transferência de recursos da reserva de resultados do Banco Central (e sem levar em conta quaisquer outras variações) , a Dívida Consolidada Líquida teria atingido o montante de R$ 4,87 trilhões (tanto ao final de 2020 quanto ao final do 1º quadrimestre de 2021) , acumulando crescimento nominal de 29,4% em doze meses e de 36,1% em relação ao final de 2019 (pois, ao contrário da Dívida Consolidada, a DCL cresceu significativamente já no 1º quadrimestre de 2020) .
164.	Sobre esta transferência, cabe esclarecer que, em que pese esse tipo de repasse de recursos do Banco Central para o Tesouro Nacional guarde semelhança com a anterior sistemática das "Operações de Equalização Cambial", essa foi a primeira transferência realizada sob a égide da nova legislação (Lei 13.820/2019) . Ao contrário da legislação anterior (Lei 11.803/2008) , a nova norma não dá habitualidade a este tipo de transação, possibilitando, excepcionalmente, a sua realização "quando severas restrições nas condições de liquidez afetarem de forma significativa" o refinanciamento da dívida.
165.	A esse respeito, convém registrar que esta Corte de Contas, por meio do Acórdão 2710/2020-TCU-Plenário (rel. min. Bruno Dantas) , exarou as seguintes manifestações:
9.6.3. essa transferência de resultado não resolveu questões estruturantes relacionadas às finanças públicas, mas apenas ofereceu breve fôlego ao refinanciamento da dívida pública;
 (...) 
9.6.6. não se mostra sustentável a utilização perenizada de resultados do Bacen em favor do Tesouro Nacional, especialmente porque esses dependem de variação positiva do câmbio e não representam resultado realizado, mas resultado contábil; (grifos nossos) 
166.	Ressalte-se, deste modo, que a significativa valorização das reservas cambiais (com a respectiva depreciação da moeda nacional) e a vultosa majoração da reserva de resultados do Banco Central ocorrida no 1º semestre de 2020, foram fatores determinantes para possibilitar a referida transferência.
167.	Prosseguindo a análise do elevado crescimento da DCL, em termos relativos, ocorrido no acumulado dos últimos doze e dezesseis meses (respectivamente: 20,74% e 27,03%) , nota-se que outro fator foi bastante relevante (além da redução das disponibilidades) . Trata-se da redução significativa no saldo dos Haveres Financeiros (o qual também compõe as deduções da Dívida Consolidada para a apuração da DCL) , e que foi causada pela majoração do ajuste para perdas realizado no montante das dívidas dos entes federados para com a União.
168.	Essa conta redutora (ajuste para perdas) contabilizava R$ 39 bilhões ao final de 2019 e passou a registrar mais de R$ 382 bilhões ao final de 2020. O crescimento deste ajuste contábil, por meio do qual a estimativa de inadimplência é registrada, foi de R$ 343,3 bilhões, com variação de 876%.
169.	A majoração desse ajuste decorreu da auditoria financeira, realizada por esta Corte de Contas, sobre o Balanço Geral da União do exercício de 2019 (TC Processo 033.588/2019-8, rel. min. Bruno Dantas) , cujas conclusões e encaminhamentos foram incorporados ao respectivo Parecer Prévio sobre as Contas do Presidente da República, e por meio do qual foram formalizadas as seguintes recomendações (Acórdão 1437/2020-TCU-Plenário, rel. min. Bruno Dantas) :
3.12.	À Casa Civil da Presidência da República, em conjunto com a Secretaria do Tesouro Nacional, que, no prazo de até 180 dias:
a) formalize política para constituição de ajuste para perdas em Empréstimos e Financiamentos Concedidos (curto e longo prazos) , mediante estabelecimento de parâmetros que devam ser considerados pelos gestores para sua mensuração e registro, conforme orientações do Manual de Contabilidade Aplicada ao Setor Público e da Macrofunção Siafi 020342 - Ajustes para Perdas Estimadas; e 
b) realize estudos e constitua, se for o caso, conta de ajuste para perdas referentes aos direitos da União decorrentes de Empréstimos e Financiamentos Concedidos (curto e longo prazos) registrados na Secretaria do Tesouro Nacional, em especial os relacionados ao estado do Rio de Janeiro e demais entes subnacionais que venham a aderir ao Regime de Recuperação Fiscal ou apresentem situação econômico-fiscal deteriorada, a fim de ajustar o valor desses ativos ao seu valor provável de realização e permitir, assim, a cobertura de perdas esperadas. (seção 5.3.1.2) ; (grifo nosso) 
170.	Como consequência específica desta deliberação, o Balanço Geral da União de 2020 trouxe notas explicativas sobre mudanças em práticas e procedimentos contábeis (disponível em: www.tesourotransparente.gov.br/publicacoes/balanco-geral-da-uniao-bgu-anual; p. 68 e seguintes) :
 (e) Ajustes para perdas sobre haveres financeiros relacionados aos entes federativos
No ano de 2020, os ajustes para perdas estimadas dos haveres financeiros relacionados aos entes federativos (estados e municípios) passaram a ser calculados de acordo com nova metodologia elaborada pela COAFI/STN/ME, em atendimento à recomendação do Tribunal de Contas da União. (...) 
Com a aplicação da nova metodologia descrita, a variação total dos ajustes para perdas no exercício de 2020 foi de R$ 343,3 bilhões, dos quais R$ 249,7 bilhões referem-se a ajustes de exercícios anteriores, considerando a diferença entre os valores apresentados no BGU 2019 e os recalculados de acordo com a nova metodologia. O restante, aproximadamente R$ 93,7 bilhões, impactou o resultado do exercício. (...) (grifo nosso) 
171.	Deste modo, em que pesem as condições adversas e atípicas enfrentadas em 2020, de acordo com a nova metodologia proposta pela STN, quase três quartos da majoração do referido ajuste para perdas (ou seja, R$ 249,7 bilhões) não competem ao exercício de 2020, mas a exercícios anteriores.
172.	A apreciação do monitoramento da referida deliberação foi realizada pelo Plenário desta Corte de Contas em 30/6/2021, na sessão extraordinária do Parecer Prévio sobre as Contas do Presidente da República relativas ao exercício de 2020 (Acórdão 1515/2021-TCU-Plenário, rel. min. Walton Alencar Rodrigues) , concluindo-se que aquela deliberação ainda se encontra em implementação. Vide trecho a seguir do Relatório:
6.1.11. Deliberação original: CG2019 - 3.12
 (...) 
Em que pese a realização dos estudos e a adoção da Capag Plus para 2020, aludida Nota Técnica ainda prevê algumas atividades de avaliação de outra metodologia e análise de viabilidade por parte das áreas de tecnologia da informação da STN para adoção de solução definitiva, o que leva o item "a" da presente deliberação a ser classificado como "em atendimento".
 (...) (grifo nosso) 
173.	Diante dessas informações, mesmo que os saldos de ajustes para perdas possam vir a ser alterados (em decorrência de novas alterações na metodologia) , mostra-se interessante expurgar o efeito do ajuste retroativo realizado e verificar com mais exatidão o impacto da calamidade pública (pandemia de Covid-19) no crescimento da Dívida Consolidada Líquida.
174.	Na tabela a seguir são apresentadas as variações quadrimestrais e acumuladas (tendo por base os saldos iniciais de 2020) da Dívida Consolidada e da DCL, caso a nova metodologia de cálculo do ajuste para perdas estivesse vigente em 2019.
Tabela 5 - DCL com Apropriação Retroativa de Ajuste para Perdas
R$ milhões
	PERÍODO DE APURAÇÃO
 (RGF) 
	Dívida
Consolidada
	Var.
No
Quadr.
	Var.
Acum.
	Dívida
Consolidada
Líquida*
	Var.
No
Quadr.
	Var.
Acum.
	Var.
Acum.
Sem Apropr.

	2019 - 3º Quadrimestre (Saldo Inicial) 
	6.200.607
	-
	-
	3.833.770
	-
	-
	-

	2020 - 1º Quadrimestre
	6.167.645
	-0,53%
	-0,53%
	4.020.722
	4,88%
	4,88%
	5,22%

	2020 - 2º Quadrimestre
	6.326.720
	2,58%
	2,03%
	4.205.324
	4,59%
	9,69%
	10,37%

	2020 - 3º Quadrimestre
	6.960.917
	10,02%
	12,26%
	4.546.882
	8,12%
	18,60%
	26,86%

	2021 - 1º Quadrimestre (Saldo Atual) 
	7.109.856
	2,14%
	14,66%
	4.553.032
	0,14%
	18,76%
	27,03%

Fonte: Elaboração Própria com dados dos respectivos Relatórios de Gestão Fiscal do Poder Executivo Federal.
*Esses valores da DCL incluem o montante de R$ 249.686 milhões de ajuste referente a exercício anteriores (conforme nota explicativa do Balanço Geral da União de 2020) e que foram contabilizados apenas ao final de 2020 (RGF do 3º Quadrimestre) .
175.	Os dados apresentados demonstram que, em que pese a DCL tenha crescido mais do que a Dívida Consolidada desde o início da pandemia, esse crescimento não foi tão superior ao da Dívida Consolidada (ou seja, no acumulado de dezesseis meses teria sido de 18,76% e não de 27,03%, bem mais próximo ao crescimento da DC de 14,66%) . Ademais, convém ressaltar que, analisando-se apenas os últimos dozes meses, o crescimento nominal da DCL seria de 13,24% (e não de 20,74%, conforme consta na Tabela 5) , inferior, portanto, ao crescimento da Dívida Consolidada (15,28%) , o que também demonstra a melhora do quadro fiscal no início do novo exercício.
176.	Quanto aos parâmetros fiscais, registra-se que a estabilização do montante da DCL no 1º quadrimestre de 2021 contrastou com a importante retomada da arrecadação (crescimento de 17% na Receita Corrente Líquida dos últimos doze meses) . Neste contexto, a relação DCL/RCL melhorou significativamente, saindo de 697,44% ao final de 2020 (recorde para o indicador) para 596,71% ao final do 1º quadrimestre de 2021. Registre-se que, ao final de 2019, o atingimento divulgado foi de 395,74%, sendo que, com o respectivo ajuste para perdas citado, o índice estaria em 423,31%. Todos estes resultados estão muito acima do limite máximo de 350% da RCL proposto para a DCL ainda no ano 2000.
177.	Em relação à Dívida Mobiliária, também houve significativa melhora no indicador DM/RCL, que saiu de 1.059,86% ao final de 2020 para 919,70% neste 1º quadrimestre de 2021, melhoria esta decorrente da retomada da arrecadação. Note-se que, ao final de 2019, o índice havia recuado para 678,66%, aproximando-se do limite máximo proposto no ano 2000 (650%) .
178.	Nesse sentido, de maneira análoga à procedida no âmbito do Acórdão 2196/2020-TCU-Plenário (rel. min. Bruno Dantas) , propõe-se informar à Casa Civil da Presidência da República, à Câmara dos Deputados e ao Senado Federal, de modo a prevenir riscos e corrigir desvios capazes de afetar o equilíbrio das contas públicas, nos termos do art. 1º, § 1º, da LRF, que os montantes da Dívida Consolidada Líquida e da Dívida Mobiliária da União alcançaram, no 1º quadrimestre de 2021, respectivamente, 596,71% e 919,70% da Receita Corrente Líquida.
VII.2	Operações de Crédito
179.	O Demonstrativo das Operações de Crédito é outro importante instrumento para acompanhar o endividamento ao longo do exercício. No entanto, enquanto a dívida é acompanhada pelo saldo existente ao final de cada quadrimestre (controle do estoque da dívida) , o controle das operações é realizado sobre o fluxo das contratações realizadas a partir do primeiro dia do ano.
180.	De acordo com o art. 7º da Resolução do Senado Federal 48/2007, o limite para a União contratar operações de crédito é de 60% da RCL por exercício financeiro. Para efeito da apuração desse limite, consideram-se apenas as contratações realizadas no exercício, no caso específico, os valores das operações de crédito que se acumularem ao longo de 2021, incluindo tanto as contratações internas quanto externas.
181.	A própria norma, no entanto, estabelece diversas deduções a serem realizadas para a apuração do montante, em especial, os valores de operações de crédito que sejam destinados à amortização do principal da dívida (inclusive no caso de refinanciamento) e, desta forma, dá a este limite características de um limite apenas para a contratação de novas operações.
182.	A forma de cálculo da razão entre operações de crédito e RCL confere certa particularidade à evolução desse quociente no Relatório de Gestão Fiscal do 1º Quadrimestre (e no do 2º) , pois, enquanto o numerador (operações de crédito) é a soma das operações realizadas durante o 1º quadrimestre do exercício de referência (ou do 1º e 2º quadrimestres) , o denominador é composto pelo fluxo da RCL relativo aos últimos doze meses (últimos três quadrimestres) . Deste modo, a possibilidade de descumprimento do limite é significativamente maior com o decorrer dos períodos.
183.	Caso o atingimento do limite estabelecido ocorresse em algum dos dois primeiros quadrimestres, será vedado à União a contratação de novas operações até o final do exercício (exceto para o pagamento da dívida mobiliária) , conforme estabelece o art. 31 da LRF.
184.	Feita essa contextualização preliminar, apresenta-se a seguir, de forma sintética, as principais informações do Demonstrativo de Operações de Crédito constantes dos Relatórios de Gestão Fiscal de 2021.
Tabela 6 - Demonstrativo das Operações de Crédito
 (LRF, art. 55, inciso I, alínea "d") 
R$ milhares
	Operações de Crédito
	No 1º
Quadrim.
 (A) 
	Até o 1º
Quadrim.
 (A) 
	% S/
RCL

	Operações de Crédito (I) 
	875.098.843
	875.098.843
	114,69%

	Mobiliária
	867.628.837
	867.628.837
	113,71%

	  Interna
	867.628.837
	867.628.837
	113,71%

	  Externa
	0
	0
	0,00%

	Contratual
	7.470.006
	7.470.006
	0,98%

	  Externa 
	7.470.006
	7.470.006
	0,98%

	Apuração do Cumprimento dos Limites
		Até 1º
Quadrim.
 (R$) 
	Até o 1º
Quadrim.
 (%) 

	Receita Corrente Líquida (RCL) 
		763.023.604
	100,00%

	Operações Vedadas (II) 
		0
	0,00%

	Outras Operações Deduzidas do Limite (III) 
		784.362.713
	102,80%

	Amortização/Refinanciamento do Principal de Dívidas
		784.362.713
	102,80%

	Cancelamento de títulos aceitos em leilões de trocas
		0
	0,00%

	Aporte Bacen Lei 11.803/2008
		0
	0,00%

	Concessão de Garantias
		0
	0,00%

	Total Considerado para Apuração do Cumprimento do Limite
 (IV) = (I) + (II) - (III) 
		90.736.131
	11,89%

	Limite Geral def. P/ Sen. Fed. p/Oper de Créd Ext e Int
		457.814.162
	60,00%

Fonte: Relatório de Gestão Fiscal do Poder Executivo Federal do 1º Quadrimestre de 2021.
185.	Conforme evidenciado na Tabela 6, o valor das operações de crédito contratadas no 1º quadrimestre de 2021 foi de R$ 875 bilhões, sendo que apenas R$ 7 bilhões não se referem à Dívida Mobiliária.
186.	Para o cálculo do limite estabelecido pelo Senado Federal foi deduzido o montante de R$ 784 bilhões, referente à amortização do principal da dívida, inclusive para o seu refinanciamento, o que corresponde a mais de 87% do montante total das operações de crédito. Neste contexto, o montante de "novas operações de crédito" em 2021, a ser considerado para fins de apuração do cumprimento do limite, foi de R$ 90,7 bilhões, o qual correspondeu a 11,89% da Receita Corrente Líquida dos últimos doze meses. Conclui-se, deste modo, que houve cumprimento do limite estabelecido (60% da RCL) .
VII.3	Garantias Concedidas
187.	Importante mecanismo para o controle de potencial aumento do endividamento da União é o acompanhamento do montante de garantias concedidas em operações de crédito interno e externo. Este montante também não poderá ultrapassar 60% da Receita Corrente Líquida, conforme estabelece o art. 9º da Resolução do Senado Federal 48/2007. Em que pese o montante deste limite seja o mesmo verificado no item anterior (operações de crédito) , trata-se, neste caso, de um acompanhamento do estoque ao final de cada quadrimestre (e não do fluxo no período) , registrando-se os saldos devedores atualizados das operações garantidas pela União.
188.	O demonstrativo apresenta também o montante das contragarantias recebidas nessas operações, as quais são exigidas conforme o § 1º do art. 40 da LRF. Essas contragarantias não são obrigatórias para órgãos e entidades do próprio ente federativo (da União, no caso) , tendo em vista a permissão dada pelo inciso I do referido artigo.
189.	É importante observar que a União poderá conceder garantias desde que os entes beneficiários (estados, DF e municípios) , ou suas respectivas entidades, comprovem o cumprimento das condicionantes fixadas pela Constituição, pela própria LRF e pelas resoluções do Senado Federal. Dentre estas condicionantes está, além do oferecimento de contragarantia (em valor igual ou superior ao da garantia a ser concedida) , a adimplência do pleiteante relativamente às obrigações junto ao garantidor e suas entidades.
190.	Frise-se que as contragarantias exigidas dos estados, DF ou municípios consiste na vinculação de receitas tributárias diretamente arrecadadas ou provenientes de transferências constitucionais, com outorga de poderes à União para retenção dos valores utilizados no pagamento da respectiva dívida vencida, conforme dispõem o § 1º do art. 40 da LRF e o inciso IV e § 4º do art. 167 da Constituição.
191.	A tabela a seguir apresenta os valores constantes do Demonstrativo das Garantias e Contragarantias de Valores do 1º quadrimestre de 2021 e dos três quadrimestres anteriores, e as variações percentuais (nominais) no quadrimestre e nos últimos doze meses.
Tabela 7 - Demonstrativo das Garantias e Contragarantias de Valores
 (LRF, arts. 40, § 1º, e 55, inciso I, alínea "c") 
R$ milhares
	Garantias Concedidas
	Até o 1º Quadr.
de 2020
 (A) 
	Até o 2º Quadr.
de 2020
 (B) 
	Até o 3º Quadr.
de 2020
 (C) 
	Até o 1º Quadr.
de 2021
 (D) 
	Var. %
Quadr.
 (D/C) 
	Var. %
12 Meses
 (D/A) 

	Aos Estados (I) 
	245.203.855
	245.260.077
	232.516.842
	235.334.699
	1,21
	-4,02

	Aos Municípios (II) 
	25.232.312
	26.350.848
	26.854.686
	28.499.958
	6,13
	12,95

	Às Entidades Controladas (III) 
	41.981.286
	39.521.256
	36.625.848
	40.961.208
	11,84
	-2,43

	Por meio de Fundos e Programas (IV) (1) 
	23.885.409
	40.522.696
	37.004.736
	35.891.845
	-3,01
	50,27

	FGTS - BNDES (Contrato PGFN/CAF 433/2008) (2) 
	-
	2.352.796
	2.200.017
	2.077.515
	-5,57
	-

	Fundo de Garantia à Exportação - FGE (3) 
	-
	28.416.164
	25.415.284
	24.437.598
	-3,85
	-

	Seguro de Crédito à Exportação - SCE/IRB
	1.236.620
	1.236.620
	1.236.620
	1.236.620
	0
	0

	Prog. Fortalecimento Agric. Familiar - PRONAF/BB
	144.601
	144.601
	22.650
	22.437
	-0,94
	-84,48

	Prog. de Recuperação da Lavoura Cacaueira - BB
	1.056.279
	1.056.279
	771.160
	803.391
	4,18
	-23,94

	Lei 8.036/1990 - Risco de Operações Ativas
	21.447.910
	3.513.942
	3.600.861
	3.586.952
	-0,39
	-83,28

	Emgea - MP 2.155/2001 (2) 
	-
	3.802.295
	3.758.145
	3.727.332
	-0,82
	-

	Total Garantias Conced. (V) = (I + II + III + IV) 
	336.302.862
	351.654.878
	333.002.112
	340.687.710
	2,31
	1,30

	Receita Corrente Líquida - RCL (VI) 
	879.152.902
	765.111.520
	651.943.266
	763.023.604
	17,04
	-13,21

	% do Total das Garantias sobre a RCL
	38,25%
	45,96%
	51,08%
	44,65%
	-12,59
	16,72

	Limite definido por Res. do Senado Fed. - 60%
	527.491.741
	459.066.912
	391.165.960
	457.814.162
	17,04
	-13,21

	Lim. de Alerta (inc. III do § 1º do art. 59 da LRF) - 54% 
	474.742.567
	413.160.221
	352.049.364
	412.032.746
	17,04
	-13,21

	Contragarantias Recebidas
	Até o 1º Quadr.
de 2020
	Até o 2º Quadr.
de 2020
	Até o 3º Quadr.
de 2020
	Até o 3º Quadr.
de 2020
	Var. %
Quadr.
	Var. %
12
Meses

	Dos Estados (VII) 
	245.203.855
	245.260.077
	232.516.842
	235.334.699
	1,21
	-4,02

	Dos Municípios (VIII) 
	25.232.312
	26.350.848
	26.854.686
	28.499.958
	6,13
	12,95

	Das Entidades Controladas (IX) 
	17.921.453
	17.562.056
	16.408.590
	16.772.223
	2,22
	-6,41

	Em Garantias por meio de Fundos e Progr. (X) 
	0
	0
	0
	0
	0
	0

	Total Contragar. Receb. (XI) = (VII + VIII + IX + X) 
	288.357.621
	289.172.981
	275.780.118
	280.606.880
	1,75
	-2,69

Fonte: Relatório de Gestão Fiscal do Poder Executivo Federal do 1º Quadrimestre de 2021 e anteriores.
1) A partir do 2º Quadrimestre de 2020, as operações por meio de fundos e programas passaram a ser detalhadas pelos fundos identificados por lançamentos no Siafi (nota explicativa no original) ;
2) Os valores relativos a estas linhas ainda não se encontram registrados no Siafi (nota explicativa no original) ;
3) Os valores desta linha não fizeram parte do montante das garantias nos RGFs desde o 1º quadrimestre de 2018. De acordo com dados disponíveis no Siafi, o saldo de garantias do FGE no 1º quadrimestre de 2020 era de R$ 30.138.124 milhares.
192.	O saldo total de garantias concedidas pela União permaneceu razoavelmente estável no 1º quadrimestre de 2021, com crescimento nominal de 2,31% (R$ 7,7 bilhões) , tendo atingido o montante de R$ 340,7 bilhões. Em que pese a variação nos últimos doze meses tenha sido ainda menor (crescimento de 1,3%) , convém recordar que houve uma grande variação no 1º quadrimestre de 2020 (período inicial da calamidade pública decorrente da pandemia de Covid-19) .
193.	Neste caso, o crescimento do saldo de garantias chegou a 21,89% (R$ 61,2 bilhões) , a partir do início de 2020 (ou seja, em dezesseis meses) . Tal variação teve por fundamento, principalmente, a desvalorização da moeda nacional, tendo em vista que a maior parte do saldo devedor das operações de crédito garantidas é afetado diretamente pelas variações cambiais (o que ocorre inclusive com uma parcela relevante das operações de crédito internas) .
194.	O dólar americano, moeda majoritariamente utilizada nas operações de crédito externo, teve uma valorização de quase 35% naquele quadrimestre (saindo do valor unitário de R$ 4,03, ao final de 2019; para R$ 5,43, ao final de abril de 2020, conforme cotação informada pelo Banco Central na ferramenta "Conversor de Moedas" de seu sítio eletrônico) e, apesar de alguma oscilação nos quadrimestres posteriores, após doze meses manteve-se estável (cotado a R$ 5,40, ao final de abril de 2021) .
195.	Em acréscimo à variação cambial, houve um aumento significativo no montante de garantias prestadas por meio de fundos e programas no 2º quadrimestre de 2020, devido ao acréscimo de informações anteriormente omitidas nos Relatórios de Gestão Fiscal (principalmente pela inclusão do montante de garantias prestadas por meio do Fundo de Garantia à Exportação) . Apesar da diminuição do montante de garantias por meio de fundos e programas nos últimos dois quadrimestres, o montante ainda acumula um crescimento de 50% (R$ 12 bilhões) , nos últimos doze meses.
196.	Quanto à apuração do limite estabelecido pela RSF 48/2007, graças à significativa melhora da arrecadação (tendo em vista que houve leve crescimento no saldo de garantias concedidas) , o indicador saiu do atingimento recorde de 51,08% ao final de 2020 (valor recorde após o estabelecimento do limite) , para 44,65% ao final do 1º quadrimestre de 2021, abaixo, portanto, do limite estabelecido pelo Senado Federal (60% da RCL) e do limite para o alerta desta Corte de Contas (90% do limite, ou seja, 54% da RCL) . Conclui-se, deste modo, que houve cumprimento do limite estabelecido.
VII.4	Riscos Relacionados ao Endividamento dos Entes Subnacionais
197.	Sobre a concessão de garantias nos contratos dos entes subnacionais, convém lembrar que, em meados de 2017, houve o acréscimo do art. 9º-A à RSF 48/2007, dispondo sobre o estabelecimento de um intralimite anual para a concessão de garantias pela União (com alguns requisitos a serem observados na proposição do limite) .
198.	Este novo parâmetro foi formalmente inaugurado por meio da RSF 38/2019, a qual fixou o montante total de R$ 22,5 bilhões como limite para a concessão de garantias em operações de crédito interno e externo dos entes subnacionais (estados, DF e municípios) no exercício de 2019. Para 2020 não foi estabelecido limite (mas, caso houvesse, ele teria sido suspenso, em decorrência do estado de calamidade pública reconhecido pelo Congresso Nacional, nos termos do § 1º do art. 65 da LRF) . Para 2021, por enquanto, também não foi estabelecido limite.
199.	De todo modo, o Senado Federal permanece exercendo sua competência privativa de autorizar as operações de crédito externo do interesse dos entes federativos (inciso V do art. 52 da Carga Magna) . A referida casa legislativa rotineiramente encaminha tais autorizações a esta Corte de Contas, formalizadas por meio de Resoluções do Senado Federal, que recebem o tratamento estabelecido na Instrução Normativa-TCU 59/2009.
200.	No decorrer do 1º quadrimestre de 2021, houve a autorização pelo Senado Federal, do prosseguimento da contratação de apenas uma operação de crédito de ente subnacional (do município de Iguatu/CE, comunicada a esta Corte de Contas por meio da peça 82) . Ademais, por determinação do art. 4º do referido normativo, a STN informa, nas notas explicativas dos RGFs (intituladas "Metodologia de Elaboração") , a relação dos novos contratos de garantias de operações de crédito externo firmados no período, sendo que, no mesmo período, nenhuma contratação foi finalizada (embora algumas operações já estejam autorizadas) .
201.	O Senado Federal encaminhou também a esta Corte de Contas a RSF 15/2021 (peça 84) , que autoriza a realização de aditamentos aos contratos de operação de crédito externo para a substituição de taxas (Libor ou Euribor) por outras que vierem a substituí-las (haja vista que aquelas taxas deixarão de existir ao final de 2021) , com a dispensa da verificação dos limites e condições estabelecidos nas Resoluções do Senado Federal 40/2001, 43/2001 e 48/2007.
202.	Tal autorização ficou condicionada ao compromisso de manutenção do equilíbrio econômico dos contratos e, de acordo com a justificativa do Projeto de Resolução do Senado 16/2021 (peça 86) , que deu origem à norma, cerca de 300 contratos precisarão ser aditados quando da definição da nova taxa (ou seja, em prazo exíguo) .
203.	Adicionalmente, e principalmente, a RSF 15/2021 também formalizou a dispensa da verificação dos limites e condições estabelecidos naqueles normativos para a contratação das operações regidas pela Lei Complementar 178/2021, que criou o Programa de Acompanhamento e Transparência Fiscal, o qual prevê a pactuação, com os entes subnacionais, de Planos de Promoção do Equilíbrio Fiscal. Tal dispensa já ocorrera no caso das operações regidas pelas Leis Complementares 156/2016 e 159/2017, conforme disposições anteriormente estabelecidas na RSF 10/2017 (substituídas pela RSF 15/2021) .
204.	Justifica-se, de acordo com o PRS 16/2021 (peça 86) , que "o PEF beneficiará cerca de 14 Estados e 20 Municípios" e que, muitos deles, "dada a deterioração da situação fiscal (...) não atenderão aos limites e condições impostos pelas Resoluções do Senado Federal nº 40 e 43, de 2001, e nº 48, de 2007".
205.	Em outra ponta, a STN tem informado, também nos Relatórios de Gestão Fiscal (em atendimento à IN-TCU 59/2009) , os montantes referentes às garantias honradas, por mutuário (ou seja, por estados e municípios) e independentemente do ressarcimento. A despeito de o referido normativo tratar apenas das operações de crédito externo, estão incluídos também os valores referentes às honras de garantias das operações de crédito interno.
206.	Essas informações trazidas no RGF são praticamente idênticas às publicadas mensalmente por meio dos Relatórios de Garantias Honradas pela União em Operações de Crédito (também denominado Relatório Mensal de Garantias Honradas - RMGH) , que passaram a ser publicados em 2016, quando tais honras de garantias voltaram a ocorrer (pois não ocorriam há mais de dez anos) . Recentemente, a STN passou a disponibilizar informações também por meio de um painel interativo, o Painel de Garantias Honradas (disponível em garantias.tesouro.gov.br/painel-honras) , onde é possível acessar mais detalhes sobre os desembolsos realizados.
207.	Até 2017, o RMGH apresentava informações específicas a respeito da recuperação dos valores desembolsados pela União. Porém, a partir de 2018, deixou de fazê-lo e, atualmente, o RMGH limita-se a informar, genericamente, que "diversos estados" obtiveram decisões liminares favoráveis no STF, as quais impedem a União de executar as respectivas contragarantias, e que, no caso do estado do Rio de Janeiro, tal situação decorre do Regime de Recuperação Fiscal.
208.	Esta falta de transparência foi objeto de recomendação (item 3.11) no Parecer Prévio sobre as Contas do Presidente da República de 2019 (Acórdão 1437/2020-TCU-Plenário, rel. min. Bruno Dantas) . O monitoramento desta deliberação foi realizado por esta Corte de Contas em 30/6/2021, na sessão sobre as Contas do Presidente da República relativas ao exercício de 2020 (Acórdão 1515/2021-TCU-Plenário, rel. min. Walton Alencar Rodrigues) , concluindo-se que a deliberação ainda não foi implementada, e, portanto, permanecerá sendo monitorada.
209.	De todo modo, convém registrar que a STN tem informado a esta Corte de Contas a recuperação dos valores (relativos às honras de garantias realizadas) . Nos quatro primeiros meses de 2021, porém, não houve informação sobre a recuperação de valores, o que será verificado oportunamente (no monitoramento da deliberação citada) .
210.	Por fim, é importante ressaltar os esforços de transparência realizados pela STN, haja vista a disponibilização de diversas informações por meio de seu sítio eletrônico, do Portal Tesouro Transparente e, também, no endereço garantias.tesouro.gov.br.
VIII.	MONITORAMENTO DE ACÓRDÃOS ANTERIORES
VIII.1	Acórdão 553/2017-TCU-Plenário - Subitem 9.4
211.	Na análise das despesas com pessoal do 2º quadrimestre de 2015 (TC Processo 026.476/2015-0, rel. min. José Mucio Monteiro) , constatou-se que o Conselho Superior da Justiça do Trabalho (CSJT) , por intermédio do Ato Conjunto TST/CSJT 12/2015, alterou os limites da despesa com pessoal dos órgãos da Justiça do Trabalho, o que, de acordo com a Constituição Federal, é matéria reservada à lei complementar. A Semag, naquela oportunidade, propôs ao Tribunal de Contas da União determinar ao CSJT que adotasse medidas com vistas à anulação do referido ato.
212.	A proposta da unidade técnica, no entanto, não foi acolhida pelo Plenário do TCU, que exarou o Acórdão 553/2017-TCU-Plenário (rel. min. José Mucio Monteiro) , por meio do qual expediu as seguintes determinações:
9.4 determinar aos órgãos do Poder Judiciário referidos no Art. 92 da Constituição Federal, para fins de cumprimento dos arts. 54 e 55 da Lei Complementar 101/2000, que reelaborem e republiquem os relatórios de gestão fiscal, desde o segundo quadrimestre de 2015, e passem a publicar os seguintes, neles registrando em colunas separadas o limite original a que estão sujeitos nos estritos termos do art. 20, §§ 1º e 2º, da mesma lei complementar, bem assim os limites alterados pelos atos administrativos do Conselho Nacional de Justiça e do Conselho Superior da Justiça do Trabalho;
9.5 determinar à Secretaria-Geral de Controle Externo a abertura de processo para verificação e discussão sobre o cumprimento dos limites de despesa de pessoal no âmbito do Poder Judiciário, fixados na forma prescrita na Lei Complementar 101/2000, ouvindo-se os conselhos, tribunais e demais órgãos federais pertinentes, entre eles o Ministério da Fazenda (ao qual compete examinar o cumprimento dos requisitos e restrições a serem observados para a celebração de operações de crédito pela União) ;
213.	As orientações a respeito do cumprimento da determinação constante do subitem 9.4 do Acórdão 553/2017-TCU-Plenário, para o corrente período de apuração, foram encaminhadas pela Semag em 23/4/2021 (peça 79) - com orientações complementares expedidas em 11/5/2021 (peça 80) e 21/5/2021 (81) , nos moldes autorizados pelo ministro José Mucio (peça 107 do processo TC Processo 026.476/2015-0) , acompanhadas do modelo denominado "Demonstrativo dos Limites da Despesa com Pessoal em Cumprimento ao Acórdão 553/2017-TCU-Plenário. Item 9.4" que, desde o 3º quadrimestre de 2017, vem sendo elaborado e publicado juntamente com o Relatório de Gestão Fiscal.
214.	Já transcorreram, portanto, pelo menos dez períodos de análise do cumprimento do subitem 9.4 da referida decisão pelos órgãos do Poder Judiciário, com o acúmulo de informações mais que suficientes para deixar de se exigir a elaboração, publicação e encaminhamento ao TCU do demonstrativo dos limites históricos e vigentes da despesa com pessoal.
215.	Com efeito, o "Demonstrativo dos Limites da Despesa com Pessoal em Cumprimento ao Acórdão 553/2017-TCU-Plenário. Item 9.4" tem por objetivo evidenciar a situação do órgão, no atual período de apuração, frente aos limites de gasto com pessoal originalmente fixados pela Lei Complementar 101/2000 - ou segundo os critérios de repartição por ela estabelecidos -, assim como em relação aos limites resultantes de alterações promovidas por atos do CNJ e do CSJT. Além desses limites, nele constam a RCL, a despesa bruta, as despesas não computadas e a despesa líquida com pessoal para o período de apuração a que se referir a análise.
216.	Esses limites têm sido disponibilizados à Semag, por intermédio dos demonstrativos dos limites recepcionados no período de publicação do RGF, ao passo que as demais informações constam, também, no demonstrativo da despesa com pessoal - Anexo 1 do RGF elaborado e publicado por cada órgão.
217.	Entende-se, desta feita, ser desnecessário que os órgãos continuem elaborando, publicando e encaminhando a este Tribunal o demonstrativo dos limites da despesa com pessoal de que trata o item 9.4 do Acórdão 553/2017-TCU-Plenário, uma vez que a análise empreendida no presente capítulo pode continuar sendo feita com as informações já disponíveis na Semag e com aquelas provenientes do demonstrativo da despesa com pessoal publicado a cada quadrimestre.
218.	Nesse sentido, de modo a racionalizar o encaminhamento de informações à Semag, propõe-se ao Tribunal tornar insubsistente o subitem 9.4 do Acórdão 553/2017-TCU-Plenário. Ademais, com fulcro no art. 43, inciso I, da Lei 8.443/1992, c/c o art. 8º, caput, da Resolução-TCU 315/2020, propõe-se fazer constar, na ata da sessão em que estes autos forem apreciados, comunicação do relator ao colegiado no sentido de determinar à Semag que, enquanto não apreciado conclusivamente o processo a que se refere o subitem 9.5 do referido julgado (TC Processo 036.541/2018-4, rel. min. Raimundo Carreiro) , mantenha, no âmbito dos acompanhamentos quadrimestrais dos RGFs a que se refere a Resolução-TCU 142/2001, a análise dos níveis de comprometimento das despesas com pessoal dos órgãos do Poder Judiciário federal em relação aos limites originais a que estão sujeitos nos termos do art. 20, §§ 1º e 2º, da LRF, bem assim em relação aos limites alterados pelos atos administrativos do CNJ e do CSJT.
219.	No 1º quadrimestre de 2021, todos os 63 órgãos compreendidos no limite da despesa com pessoal do Poder Judiciário encaminharam e publicaram o "Demonstrativo dos Limites da Despesa com Pessoal em Cumprimento ao Acórdão 553/2017-TCU-Plenário. Item 9.4".
220.	A análise dos demonstrativos dos limites da despesa com pessoal foi feita mediante a compilação das informações recebidas em um demonstrativo consolidado, que, além de reunir os limites da despesa com pessoal divulgados, evidencia os órgãos que, no corrente período de apuração, apresentariam limite de gasto com pessoal superior a um dos parâmetros de acompanhamento definidos na Lei de Responsabilidade Fiscal (limites máximo, prudencial ou de alerta) . A consolidação dos demonstrativos encaminhados encontra-se no Anexo IV deste relatório.
221.	O Anexo IV discrimina, para todos os órgãos abrangidos pelo limite da despesa com pessoal do Poder Judiciário, a Despesa Líquida com Pessoal (DLP) apurada para o 1º quadrimestre de 2021, o percentual dessa despesa em relação à RCL (DLP/RCL) , os limites máximos fixados pela LRF, pelas Resoluções-CNJ 5/2005, 26/2006 e 177/2013, e pelo Ato Conjunto TST/CSJT 12/2015, assim como a razão DLP/RCL para o corrente período de apuração em relação a cada um desses limites.
222.	Dessa forma, o exame realizado considera tanto os limites originalmente definidos segundo os critérios de repartição estabelecidos pela Lei Complementar 101/2000 (em especial, o § 1º e a parte final da alínea "c" do inciso I, ambos do art. 20 desse diploma normativo) , quanto aqueles resultantes das alterações promovidas por atos do CNJ e da Justiça do Trabalho.
223.	Cabe ressaltar que, dada a sua relevância para uma ação planejada e transparente da gestão fiscal, considerou-se também, na referida análise, os limites históricos da despesa com pessoal, considerados esses como aqueles não mais vigentes. Nesse sentido, propõe-se informar os achados relevantes aos dirigentes máximos dos respectivos órgãos.
224.	Observando o Anexo III, onde se encontram discriminados os percentuais dos limites da despesa com pessoal em relação aos limites fixados pela LRF ou pelas resoluções do CNJ, merecem destaque aqueles apresentados pelo CNJ, pelos Tribunais Regionais Federais das 1ª (TRF 1) , 2ª (TRF 2) , 3ª (TRF 3) , 4ª (TRF 4) e 5ª Regiões (TRF 5) , e pelos Tribunais Regionais do Trabalho das 16ª (TRT 16) 18ª (TRT 18) , 22ª (TRT 22) e 23ª (TRT 23) Regiões.
225.	Tomando por referência a Despesa Líquida com Pessoal (DLP) do Conselho Nacional de Justiça no 1º quadrimestre de 2021, verifica-se que esse Conselho extrapolaria os limites máximos fixados pelas Resoluções-CNJ 5/2005 e 26/2006, alcançando 184,5% desses limites, conforme a Tabela 8, a seguir. No entanto, não houve consequências, pois o Conselho, prevendo um significativo aumento de gastos, editou resolução, em agosto de 2013, quase triplicando o limite que havia estabelecido inicialmente para si próprio.
226.	Interessante observar, ainda, que a despesa com pessoal do CNJ poderia ser incorporada à do Supremo Tribunal Federal, sem que essa Suprema Corte incorresse em descumprimento de quaisquer dos limites previstos na legislação fiscal vigente.
Tabela 8 - DLP/RCL em Relação aos Limites - Tribunais Superiores\1 e CNJ
1º Quadrimestre de 2021
	ÓRGÃO
	DLP (R$) \2
	DLP/RCL (I) \3
	LIMITES
	PERCENTUAL EM RELAÇÃO AOS LIMITES

				LRF (II) 
	Res CNJ 5/2005 / Port STF 82/2005 (III) 
	Res CNJ 26/2006 / Port STF 82/2005 (IV) 
	Res CNJ 177/2013 / Port STF 82/2005 (V) 
	 (I) / (II) 
	 (I) / (III) 
	 (I) / (IV) 
	 (I) / (V) 

	STF
	367.314.983,38
	0,048139%
	0,073800%
	0,073726%
	0,073726%
	0,073726%
	65,2%
	65,3%
	65,3%
	65,3%

	CNJ \4
	84.455.243,44
	0,011068%
	N/A
	0,006000%
	0,006000%
	0,017000%
	N/A
	184,5%
	184,5%
	65,1%

	STJ
	815.374.004,21
	0,106861%
	0,224450%
	0,224276%
	0,224226%
	0,223809%
	47,6%
	47,6%
	47,7%
	47,7%

	STM
	311.472.834,38
	0,040821%
	0,101900%
	0,101798%
	0,080726%
	0,080576%
	40,1%
	40,1%
	50,6%
	50,7%

\1 Exceto Tribunal Superior Eleitoral e Tribunal Superior do Trabalho.
\2 DLP = Despesa Líquida com Pessoal.
\3 RCL do 1º quadrimestre de 2021 de R$ 763.023.603.538,79 publicada pela Portaria-STN 853, de 20/5/2021.
\4 N/A = Não se Aplica, tendo em vista que o Conselho Nacional de Justiça foi criado após a edição da Lei de Responsabilidade Fiscal.
227.	Já os Tribunais Regionais Federais das 1ª (TRF 1) e 2ª (TRF 2) Regiões, por sua vez, tomando a despesa com pessoal apurada para o 1º quadrimestre de 2021, ultrapassariam o limite prudencial, definido como 95% do limite máximo (legal) previsto tanto na LRF (98,9% e 99,1%, respectivamente) , como na Resolução-CNJ 5/2005 (99% e 99,2%, respectivamente) . Os Tribunais Regionais Federais das 3ª e 4ª Regiões, por seu turno, excederiam os limites máximos fixados pela LRF (100,7% e 102,7%, respectivamente) e pela Resolução-CNJ 5/2005 (100,8% e 102,8%, respectivamente) , ao passo que o Tribunal Regional Federal da 5ª Região extrapolaria o limite de alerta, definido pelo art. 59, § 1º, inciso II, da LRF, como 90% do limite máximo prescrito pela LRF (90,6%) e pela Resolução-CNJ 5/2005 (90,7%) , conforme evidenciado na Tabela 9.
228.	A despeito de os órgãos da Justiça Federal supraindicados, ante a despesa realizada no presente período de apuração, terem excedido os limites históricos estabelecidos pela LRF e pela Resolução-CNJ 5/2005, não lhes seriam imputadas quaisquer sanções ou vedações pela legislação fiscal, tendo em vista que o Acórdão 289/2008-TCU-Plenário (rel. min. Ubiratan Aguiar) entendeu excepcionalmente justificada a alteração dos limites previstos na LRF, afastando as consequências legais decorrentes.
Tabela 9 - DLP/RCL em Relação aos Limites - Justiça Federal
1º Quadrimestre de 2021
	Órgão
	DLP (R$) \1
	DLP/RCL (I) \2
	Limites
	Percentual em Relação aos Limites

				LRF (II) 
	Res CNJ 5/2005 (III) 
	Res CNJ 26/2006 / Res CJF 1/2012 (IV) 
	Res CNJ 177/2013 / Res CJF 250/2013 (V) 
	 (I) / (II) 
	 (I) / (III) 
	 (I) / (IV) 
	 (I) / (V) 

	CJF
	60.619.011,00
	0,007945%
	0,018089%
	0,018071%
	0,024685%
	0,024639%
	43,9%
	44,0%
	32,2%
	32,2%

	TRF 1
	2.533.514.647,44
	0,332036%
	0,335792%
	0,335465%
	0,458245%
	0,457394%
	98,9%
	99,0%
	72,5%
	72,6%

	TRF 2
	1.424.834.859,73
	0,186735%
	0,188508%
	0,188324%
	0,257251%
	0,256773%
	99,1%
	99,2%
	72,6%
	72,7%

	TRF 3
	2.005.420.005,75
	0,262825%
	0,260964%
	0,260710%
	0,356130%
	0,355468%
	100,7%
	100,8%
	73,8%
	73,9%

	TRF 4
	1.760.119.564,81
	0,230677%
	0,224524%
	0,224305%
	0,306402%
	0,305833%
	102,7%
	102,8%
	75,3%
	75,4%

	TRF 5
	1.161.474.379,19
	0,152220%
	0,167993%
	0,167829%
	0,229255%
	0,228829%
	90,6%
	90,7%
	66,4%
	66,5%

\1 DLP = Despesa Líquida com Pessoal;
\2 RCL do 1º quadrimestre de 2021 de R$ 763.023.603.538,79 publicada pela Portaria-STN 853, de 20/5/2021.
229.	Os Tribunais Regionais do Trabalho das 18ª (TRT 18) e 23ª (TRT 23) Regiões excederiam os limites máximos fixados pela Resolução-CNJ 26/2006 / Ato Conjunto TST/CSJT 1/2007 (112,1% e 100,4%, respectivamente) e pela Resolução-CNJ 177/2013 / Ato Conjunto TST/CSJT 30/2013 (112,3% e 100,6%, respectivamente) . O TRT 18 também incorreria em excesso ao limite prudencial, considerado como 95% (parágrafo único do art. 22 da LRF) do limite máximo fixado pela LRF (98,6%) e pela Resolução-CNJ 5/2005 / Ato SEOF.GDGCA.GP.TST 239/2005 (98,7%) .
230.	Também incorreriam em descumprimento de limites, face à despesa com pessoal executada no período de apuração em análise, os Tribunais Regionais do Trabalho das 16ª (TRT 16) e 22ª (TRT 22) Regiões. O TRT 16 excederia o limite de alerta, considerado, segundo o art. 59, § 1º, inciso II, da LRF, como 90% do limite máximo fixado pela Resolução-CNJ 26/2006 / Ato Conjunto TST/CSJT 1/2007 (90,1%) e pela Resolução-CNJ 177/2013 / Ato Conjunto TST/CSJT 30/2013 (90,2%) . O TRT 22, por sua vez, ultrapassaria o limite prudencial (art. 22, parágrafo único, da LRF) , definido como 95% do limite máximo fixado pela Resolução-CNJ 26/2006 / Ato Conjunto TST/CSJT 1/2007 (95,6%) e pela Resolução-CNJ 177/2013 / Ato Conjunto TST/CSJT 30/2013 (95,8%) .
231.	O Tribunal Regional do Trabalho da 17ª Região (TRT 17) , por seu turno, excederia o limite prudencial (art. 22, parágrafo único, da LRF) , definido como 95% do limite máximo fixado pela Resolução-CNJ 26/2006 / Ato Conjunto TST/CSJT 1/2007 (99,5%) , e pela Resolução-CNJ 177/2013 / Ato Conjunto TST/CSJT 30/2013 (97,9%) . Todos esses excessos estão demonstrados na Tabela 10.
Tabela 10 - DLP/RCL em Relação aos Limites - Justiça do Trabalho
1º Quadrimestre de 2021
	Órgão
	DLP (R$) \1
	DLP/RCL  (I) \2
	Limites
	Percentual em Relação aos Limites

				LRF (II) 
	RES CNJ 5/2005 (III) \3
	RES CNJ 26/2006 (IV) \4
	RES CNJ 177/2013 (V) \5
	ATO CONJ TST/CSJT 12/2015 (VI) 
	 (I) / (II) 
	 (I) / (III) 
	 (I) / (IV) 
	 (I) / (V) 
	 (I) / (VI) 

	TST
	589.583.133,16
	0,077269%
	0,206935%
	0,206896%
	0,182102%
	0,181764%
	0,181764%
	37,3%
	37,3%
	42,4%
	42,5%
	42,5%

	TRT 1
	1.359.988.962,92
	0,178237%
	0,372658%
	0,372550%
	0,327940%
	0,327331%
	0,294541%
	47,8%
	47,8%
	54,4%
	54,5%
	60,5%

	TRT 2
	1.870.575.024,02
	0,245153%
	0,414905%
	0,414784%
	0,365117%
	0,364439%
	0,366147%
	59,1%
	59,1%
	67,1%
	67,3%
	67,0%

	TRT 3
	1.276.093.288,67
	0,167242%
	0,380315%
	0,380204%
	0,334678%
	0,334056%
	0,304548%
	44,0%
	44,0%
	50,0%
	50,1%
	54,9%

	TRT 4
	1.021.177.156,12
	0,133833%
	0,271745%
	0,271666%
	0,239136%
	0,238692%
	0,221065%
	49,2%
	49,3%
	56,0%
	56,1%
	60,5%

	TRT 5
	739.307.227,49
	0,096892%
	0,235301%
	0,235233%
	0,207065%
	0,206680%
	0,184667%
	41,2%
	41,2%
	46,8%
	46,9%
	52,5%

	TRT 6
	569.068.083,99
	0,074581%
	0,173432%
	0,173382%
	0,152620%
	0,152336%
	0,136461%
	43,0%
	43,0%
	48,9%
	49,0%
	54,7%

	TRT 7
	299.398.019,83
	0,039238%
	0,087418%
	0,087393%
	0,076928%
	0,076785%
	0,069410%
	44,9%
	44,9%
	51,0%
	51,1%
	56,5%

	TRT 8
	415.447.222,71
	0,054447%
	0,115213%
	0,115180%
	0,101388%
	0,101200%
	0,091173%
	47,3%
	47,3%
	53,7%
	53,8%
	59,7%

	TRT 9
	789.356.422,30
	0,103451%
	0,131673%
	0,131635%
	0,115872%
	0,115657%
	0,150370%
	78,6%
	78,6%
	89,3%
	89,4%
	68,8%

	TRT 10
	425.008.854,27
	0,055701%
	0,118556%
	0,118521%
	0,104329%
	0,104135%
	0,094278%
	47,0%
	47,0%
	53,4%
	53,5%
	59,1%

	TRT 11
	338.112.403,53
	0,044312%
	0,080659%
	0,080636%
	0,070980%
	0,070848%
	0,066021%
	54,9%
	55,0%
	62,4%
	62,5%
	67,1%

	TRT 12
	467.059.127,01
	0,061212%
	0,142164%
	0,142123%
	0,125105%
	0,124872%
	0,114128%
	43,1%
	43,1%
	48,9%
	49,0%
	53,6%

	TRT 13
	345.694.554,41
	0,045306%
	0,076936%
	0,076936%
	0,076914%
	0,067578%
	0,067578%
	58,9%
	58,9%
	58,9%
	67,0%
	67,0%

	TRT 14
	239.758.815,61
	0,031422%
	0,071770%
	0,071749%
	0,063158%
	0,063041%
	0,054749%
	43,8%
	43,8%
	49,8%
	49,8%
	57,4%

	TRT 15
	1.229.453.593,90
	0,161129%
	0,249272%
	0,249200%
	0,219360%
	0,218952%
	0,255194%
	64,6%
	64,7%
	73,5%
	73,6%
	63,1%

	TRT 16 
	181.077.316,08
	0,023732%
	0,029946%
	0,029937%
	0,026353%
	0,026304%
	0,042882%
	79,2%
	79,3%
	90,1%
	90,2%
	55,3%

	TRT 17
	243.356.571,27
	0,031894%
	0,042817%
	0,042805%
	0,037679%
	0,037609%
	0,049317%
	74,5%
	74,5%
	84,6%
	84,8%
	64,7%

	TRT 18 
	424.913.879,32
	0,055688%
	0,056455%
	0,056439%
	0,049680%
	0,049588%
	0,077174%
	98,6%
	98,7%
	112,1%
	112,3%
	72,2%

	TRT 19 
	180.252.942,99
	0,023624%
	0,042869%
	0,042857%
	0,037725%
	0,037655%
	0,034738%
	55,1%
	55,1%
	62,6%
	62,7%
	68,0%

	TRT 20
	143.342.863,28
	0,018786%
	0,030556%
	0,030547%
	0,026889%
	0,026839%
	0,029098%
	61,5%
	61,5%
	69,9%
	70,0%
	64,6%

	TRT 21
	212.759.046,92
	0,027884%
	0,044093%
	0,044080%
	0,038802%
	0,038730%
	0,041892%
	63,2%
	63,3%
	71,9%
	72,0%
	66,6%

	TRT 22
	125.900.741,03
	0,016500%
	0,019608%
	0,019602%
	0,017255%
	0,017223%
	0,029751%
	84,2%
	84,2%
	95,6%
	95,8%
	55,5%

	TRT 23
	262.965.897,55
	0,034464%
	0,038991%
	0,038980%
	0,034312%
	0,034248%
	0,049215%
	88,4%
	88,4%
	100,4%
	100,6%
	70,0%

	TRT 24
	188.422.238,40
	0,024694%
	0,041820%
	0,041808%
	0,036802%
	0,036733%
	0,044404%
	59,0%
	59,1%
	67,1%
	67,2%
	55,6%

\1 DLP = Despesa Líquida com Pessoal.
\2 RCL do 1º quadrimestre de 2021 de R$ 763.023.603.538,79 publicada pela Portaria-STN 853, de 20/5/2021.
\3 ATO SEOF.GDGCA.GP.TST 239/2005.
\4 ATO CONJ TST/CSJT 1/2007.
\5 ATO CONJ TST/CSJT 30/2013.
232.	A despeito de as despesas com pessoal dos TRTs 16, 18, 22 e 23, apuradas no 1º quadrimestre de 2021, terem excedido os limites históricos supramencionados, não houve quaisquer implicações jurídicas aos órgãos ou aos gestores. Isso porque o Tribunal de Contas da União ainda não deliberou acerca da legalidade do Ato Conjunto TST/CSJT 12, de 1º/7/2015, que redistribuiu os limites da despesa com pessoal da Justiça do Trabalho entre seus tribunais regionais, conferindo maior limite para aqueles com dificuldade e reduzindo os daqueles com maior folga.
233.	A propósito, a matéria é analisada no bojo do processo TC Processo 036.541/2018-4 (rel. min. Raimundo Carreiro) , com vistas a verificar e discutir o cumprimento dos limites da despesa com pessoal no âmbito do Poder Judiciário, consoante determinação expressa do subitem 9.5 do Acórdão 553/2017-TCU-Plenário (rel. min. José Mucio Monteiro) .
234.	Deve-se assinalar que a realocação dos limites entre os Tribunais Regionais do Trabalho ignorou o critério fixado no § 1º do art. 20 da Lei de Responsabilidade Fiscal, subvertendo a lógica estabelecida pela lei para limitar os gastos com pessoal no setor público, segundo a qual o parâmetro legal limita a despesa, e não o limite se amolda à despesa.
235.	Convém lembrar que o parágrafo único do art. 22 da LRF impõe as seguintes vedações ao Poder ou órgão que ultrapassar o limite prudencial:
I - concessão de vantagem, aumento, reajuste ou adequação de remuneração a qualquer título, salvo os derivados de sentença judicial ou de determinação legal ou contratual, ressalvada a revisão prevista no inciso X do art. 37 da Constituição;
II - criação de cargo, emprego ou função;
III - alteração de estrutura de carreira que implique aumento de despesa;
IV - provimento de cargo público, admissão ou contratação de pessoal a qualquer título, ressalvada a reposição decorrente de aposentadoria ou falecimento de servidores das áreas de educação, saúde e segurança;
V - contratação de hora extra, salvo no caso do disposto no inciso II do § 6º do art. 57 da Constituição e as situações previstas na lei de diretrizes orçamentárias.
236.	Ressalta-se, ademais, que o Poder ou órgão que exceder o limite máximo tem de eliminar o percentual excedente nos dois quadrimestres seguintes, sendo pelo menos um terço no primeiro, sem prejuízo das proibições previstas no parágrafo único do art. 22 da LRF, conforme dispõe o art. 23 dessa mesma lei.
237.	Em síntese, os dados apresentados pelos 63 órgãos compreendidos do limite global da despesa com pessoal do Poder Judiciário permitem concluir que, considerando os limites definidos conforme os critérios estabelecidos na LRF e nas resoluções do CNJ para as despesas com pessoal referentes ao período de doze meses encerrado no 1º quadrimestre de 2021:
	a) os Tribunais Regionais Federais das 1ª e 2ª Regiões excederiam o limite prudencial fixado pela LRF e pela Resolução-CNJ 5/2005;
b) os Tribunais Regionais Federais das 3ª e 4ª Regiões ultrapassariam o limite legal (máximo) fixado pela LRF e pela Resolução-CNJ 5/2005;
c) o Tribunal Regional Federal da 5ª Região extrapolaria o limite de alerta fixado em relação aos limites prescritos pela LRF e pela Resolução-CNJ 5/2005;
d) o Tribunal Regional do Trabalho da 16ª Região excederia o limite de alerta fixado em relação aos limites estabelecidos pela Resolução-CNJ 26/2006 / Ato Conjunto TST/CSJT 1/2007 e pela Resolução-CNJ 177/2013 / Ato Conjunto TST/CSJT 30/2013;
e) o Tribunal Regional do Trabalho da 18ª Região ultrapassaria o limite prudencial fixado em relação aos limites estabelecidos pela LRF e pela Resolução-CNJ 5/2005 / Ato SEOF.GDGCA.GP.TST 239/2005, e também extrapolaria os limites máximos fixados pela Resolução-CNJ 26/2006 / Ato Conjunto TST/CSJT 1/2007 e pela Resolução-CNJ 177/2013 / Ato Conjunto TST/CSJT 30/2013;
f) o Tribunal Regional do Trabalho da 22ª Região excederia o limite prudencial fixado em relação aos limites estabelecidos pela Resolução-CNJ 26/2006 / Ato Conjunto TST/CSJT 1/2007 e pela Resolução-CNJ 177/2013 / Ato Conjunto TST/CSJT 30/2013; e
g) o Tribunal Regional do Trabalho da 23ª Região extrapolaria os limites máximos estabelecidos pela Resolução-CNJ 26/2006 / Ato Conjunto TST/CSJT 1/2007 e pela Resolução-CNJ 177/2013 / Ato Conjunto TST/CSJT 30/2013.
238.	Há, além disso, a situação peculiar do CNJ: criado após a edição da LRF, por força da Emenda Constitucional 45/2004, esse Conselho, mediante resolução, fixou um limite para si próprio e, posteriormente, por outra resolução, triplicou seu limite inicial. Nota-se, adicionalmente, que as despesas de pessoal do CNJ poderiam ser facilmente absorvidas pelo limite do Supremo Tribunal Federal.
239.	Tendo em vista que este Tribunal admitiu, sempre em caráter excepcional, as alterações promovidas por atos infralegais nos limites da despesa com pessoal fixados pela Lei Complementar 101/2000, não haveria vedações ou sanções a serem impostas aos órgãos supramencionados ou aos respetivos gestores.
240.	Enfim, essas recorrentes alterações dos limites da despesa de pessoal, promovidas por atos infralegais, ao arrepio da Constituição e da Lei de Responsabilidade Fiscal, acabaram por, repise-se, subverter a lógica estabelecida pela Lei para limitar os gastos de pessoal no setor público, segundo a qual a despesa deve se amoldar ao limite, e não o limite à despesa.
IX.	CONCLUSÃO
241.	Na análise das alterações na legislação relacionada com a fiscalização da gestão fiscal tem-se, por um lado, que o capítulo da Constituição Federal relativo às finanças públicas sofreu modificações significativas nos últimos cinco anos, alterando a arquitetura legal projetada em 1988. Foram destacados três conjuntos de modificações: o Orçamento Impositivo, o Teto de Gastos e o regime extraordinário para situações de calamidade. Algumas dessas alterações introduziram na Constituição muitos institutos e instrumentos estabelecidos pela LRF. Por outro lado, das modificações ocorridas na própria LRF, pode-se dizer que, no geral, foram no sentido de dar maior transparência, dirimir controvérsias de interpretação e aprimorar os regramentos visando à responsabilidade fiscal propriamente dita. Além disso, o art. 15 da LC 178/2021 suspendeu os regramentos da LRF relativos ao enquadramento dos órgãos e Poderes que ultrapassarem o limite legal da despesa com pessoal. (itens 10 a 64 deste relatório) 
242.	Todos os Poderes e órgãos cumpriram as exigências de publicação e encaminhamento ao TCU dos Relatórios de Gestão Fiscal do 1º quadrimestre de 2021, em atendimento aos arts. 54 e 55 da Lei Complementar 101/2000 e ao inciso I do art. 5º da Lei 10.028/2000 (Lei de Crimes Fiscais) . (itens 65 e 66) 
243.	Todos os órgãos divulgaram seus RGFs no Siconfi, conforme estabelecido no art. 156 da Lei 14.116/2020 (LDO 2021) . A comparação entre os demonstrativos da despesa com pessoal publicados no Diário Oficial da União, os encaminhados a este Tribunal e aqueles declarados no Siconfi revelou divergências nos demonstrativos da despesa com pessoal do Conselho Nacional de Justiça e dos Tribunais Regionais Eleitorais de Mato Grosso do Sul e de Tocantins, que foram prontamente sanadas após solicitação da equipe de fiscalização. (itens 67, 71 e 72) 
244.	A Receita Corrente Líquida calculada e publicada pela Secretaria do Tesouro Nacional (Portaria-STN 853/2021) alcançou, no período encerrado no 1º quadrimestre de 2021, o montante de R$ 763 bilhões. A preços de abril de 2021, esse valor equivale a R$ 787 bilhões, representando um aumento real de 14% em relação ao valor apurado no 3º quadrimestre de 2020 (R$ 652 bilhões) e uma redução real de 13,2% em relação ao período correspondente ao 1º quadrimestre de 2020. (itens 78 e 80) 
245.	A apuração da Receita Corrente Líquida da União realizada consoante a metodologia divulgada pela Secretaria do Tesouro Nacional revelou divergências nos valores deduzidos a título de transferências constitucionais e legais. Verificou-se que as divergências decorrem dos restos a pagar cancelados referentes a transferências constitucionais e legais, bem como dos valores executados na ação orçamentária 00SB - Complementação da União ao Fundo de Manutenção e Desenvolvimento da Educação Básica e de Valorização dos Profissionais da Educação - Novo Fundeb. A ação 00SB, por sua vez, não consta da metodologia de apuração da Receita Corrente Líquida divulgada pela STN, particularmente nas transferências constitucionais e legais. (itens 84 a 86) 
246.	A falta de aderência dos valores da Receita Corrente Líquida publicados à metodologia divulgada, apesar de caracterizar impropriedade sanável com sua retificação ou republicação, enseja a proposição, de ciência à Secretaria do Tesouro Nacional de que o valor da Receita Corrente Líquida da União, computada nos moldes do art. 2º, inciso IV, e §§ 1º a 3º, da Lei Complementar 101/2000 e divulgada por meio Demonstrativo da Receita Corrente Líquida - Anexo 3 do Relatório Resumido da Execução Orçamentária, deve guardar plena aderência à metodologia empregada em sua apuração, sob pena de comprometer a fidedignidade das informações divulgadas e a transparência exigida pela Lei de Responsabilidade Fiscal. (item 86) 
247.	O montante das transferências constitucionais e legais deduzidas para fins de apuração da RCL, conforme art. 2º, inciso IV, alínea "a", da Lei Complementar 101/2000, compreendeu as ações orçamentárias 00S3 - Auxílio Financeiro aos Estados, ao Distrito Federal e aos Municípios para Compensação da Variação Nominal Negativa dos Recursos Repassados pelo Fundo de Participação, 00S7 - Auxílio Financeiro aos Estados, ao Distrito Federal e aos Municípios relacionado ao Programa Federativo de Enfrentamento à Covid-19 e 00S8 - Auxílio Financeiro aos Estados, ao Distrito Federal e aos Municípios relacionado ao Apoio Emergencial do Setor Cultural devido à Pandemia da Covid-19, todas criadas para prover recursos do orçamento da União para os estados, o DF e os municípios, visando ao enfrentamento da pandemia da Covid-19 e à mitigação dos efeitos econômicos e financeiros dela decorrentes. (item 94) 
248.	A análise da natureza jurídica dos repasses federais a título de auxílio ou apoio financeiro aos entes subnacionais, com o objetivo de mitigar as dificuldades financeiras decorrentes da pandemia causada pelo novo coronavírus - a exemplo das transferências efetivadas por meio das ações orçamentárias 00S3, 00S7 e 00S8 - foi realizada na representação TC Processo 024.304/2020-4. No referido feito, o TCU, por meio do Acórdão 4074/2020-TCU-Plenário (rel. min. Bruno Dantas) , decidiu que os repasses federais aos demais entes federativos a título de auxílio ou apoio financeiro para o combate à pandemia da Covid-19 - ou à mitigação de seus efeitos - são despesas próprias da União e não repartição legal ou constitucional de tributos, não devendo, portanto, ser considerados nas deduções para fins de cálculo da RCL. Sobre este acórdão existe pedido de reexame ainda não apreciado por esta Corte, cujo efeito suspensivo impede a plena eficácia dessa decisão. (itens 96 a 101) 
249.	Em cumprimento ao subitem 9.9 do Acórdão 315/2021-TCU-Plenário (rel. min. Walton Alencar Rodrigues) , a Semag, nos próximos acompanhamentos dos RGFs, verificará o deslinde dos recursos apresentados contra o Acórdão 4074/2020-TCU-Plenário, a fim de que sejam incorporados os entendimentos desta Corte acerca do tema, nas fiscalizações que eventualmente venham a ser empreendidas. (item 102) 
250.	À exceção do Ministério Público da União, todos os órgãos e Poderes da esfera federal discriminados no art. 20 da Lei Complementar 101/2000 cumpriram os limites prudencial e máximo da despesa com pessoal, com a ressalva de que, para os órgãos da Justiça do Trabalho, foram considerados os limites previstos no Ato Conjunto TST/CSJT 12/2015, cujo mérito será analisado no TC Processo 036.541/2018-4 (rel. min. Raimundo Carreiro) . (itens 113 e 114) 
251.	O Ministério Público da União, apesar de ter extrapolado o limite máximo da despesa com pessoal fixado pelo art. 20, inciso I, alínea "d", da LRF, não se sujeitará às restrições previstas no art. 23 desse diploma legal, uma vez que, o § 3º e caput do art. 15 da Lei Complementar 178/2021, suspendeu, para o exercício de 2021, os efeitos desse dispositivo para os órgãos e Poderes que extrapolaram o limite de pessoal fixado pelo art. 20 da LRF. Além disso, na hipótese de ultrapassar o limite da despesa com pessoal na apuração do 3º quadrimestre de 2021, o MPU terá dez anos, a partir de 2023, para se reenquadrar ao limite fixado pela Lei Fiscal, consoante disposição expressa do art. 15, caput, da Lei Complementar 178/2021. (itens 115 a 117) 
252.	A Dívida Mobiliária do Tesouro Nacional permanece representando 99% da Dívida Consolidada da União, ambas com pouco mais de R$ 7 trilhões. Em relação ao quadrimestre anterior, a DM teve crescimento nominal de apenas 1,56%, com a redução do impacto da pandemia de Covid-19 na gestão da dívida (o crescimento em doze meses acumulou 15,31%) . Com a melhora na arrecadação a relação DM/RCL saiu de 1.059,86% ao final de 2020 para 919,70% no 1º quadrimestre de 2021. (itens 156 a 158 e 177) 
253.	A Dívida Consolidada Líquida permaneceu estável neste quadrimestre (montante de R$ 4,55 trilhões) , com crescimento de apenas 0,14%. Nos últimos dozes meses, o crescimento foi de 20,74%, sendo que tal crescimento também decorre da apropriação de ajuste para perdas em ativos (dívidas dos entes subnacionais) referente ao exercício de 2019 e anteriores. Excluindo-se esta apropriação retroativa da expectativa de perdas, o crescimento da DCL em dozes meses foi inferior ao da Dívida Mobiliária, alcançando 13,24%. Para este resultado foi fundamental a transferência de recursos pelo Banco Central em 2020 e a melhora da arrecadação no 1º quadrimestre de 2021, o que, neste último caso, fez com que a relação DCL/RCL recuasse significativamente, saindo do patamar recorde de 697,44% para 596,71%. A magnitude do endividamento federal motiva proposta de informação aos Poderes Executivo e Legislativo. (itens 159 a 178) 
254.	As operações de crédito da União realizadas no 1º quadrimestre de 2021, deduzidas da amortização/refinanciamento do principal da dívida (conforme estabelece a Resolução do Senado Federal 48/2007) , atingiram 11,89% da RCL (R$ 90,7 bilhões) , dentro do limite estabelecido pelo referido normativo. (itens 185 e 186) 
255.	O saldo das garantias concedidas pela União cresceu 2,31% atingindo R$ 340,7 bilhões. Desde o início de 2020, o saldo de garantias acumula crescimento de 21,89%, relacionado, principalmente, com a significativa depreciação da moeda nacional ocorrida no 1º quadrimestre de 2020 (início da calamidade pública) . Com a significativa melhora da arrecadação, este indicador também saiu do comprometimento recorde do limite (51,08%) , atingido ao final de 2020, para 44,65%, permanecendo cumprido o limite de 60% da RCL. Em 2021, ainda não houve o estabelecimento de intralimite anual para a concessão de garantias. (itens 192 a 198) 
256.	A ampla disponibilidade de informações acerca dos limites da despesa com pessoal a que se sujeitaram os órgãos compreendidos ao limite global da despesa com pessoal do Poder Judiciário torna desnecessário que se continue a exigir, desses órgãos, a elaboração, publicação e encaminhamento ao TCU do "Demonstrativo dos Limites da Despesa com Pessoal em Cumprimento ao Acórdão 553/2017-TCU-Plenário. Item 9.4", razão pela qual propõe-se tornar insubsistente o subitem 9.4 do Acórdão 553/2017-TCU-Plenário. No entanto, deve-se dar continuidade à análise dos níveis de comprometimento das despesas com pessoal dos órgãos do Poder Judiciário federal nos acompanhamentos quadrimestrais dos RGFs a que se refere a Resolução-TCU 142/2001, até a apreciação de mérito do processo TC Processo 036.541/2018-4, autuado em cumprimento ao subitem 9.5 do mencionado acórdão. (itens 214 a 218) 
257.	Em cumprimento à determinação do subitem 9.4 do Acórdão 553/2017-TCU-Plenário (rel. min. José Mucio Monteiro) , no 1º quadrimestre de 2021, todos os 63 órgãos compreendidos no limite da despesa com pessoal do Poder Judiciário encaminharam e publicaram o "Demonstrativo dos Limites da Despesa com Pessoal em Cumprimento ao Acórdão 553/2017-TCU-Plenário. Item 9.4". (item 219) 
258.	Na análise dos demonstrativos recepcionados em atendimento ao Acórdão 553/2017-TCU-Plenário, considerou-se tanto os limites originalmente definidos segundo os critérios da Lei Complementar 101/2000, quanto aqueles resultantes das alterações promovidas por atos do Conselho Nacional de Justiça e da Justiça do Trabalho, denominando-se limites históricos da despesa com pessoal aqueles não mais em vigor. O estudo desses limites é relevante para uma ação planejada e transparente da gestão fiscal; nesse sentido, foi proposto informar os achados relevantes aos dirigentes máximos dos respectivos órgãos do Poder Judiciário. (itens 220 a 223) 
259.	Considerando a Despesa Líquida com Pessoal dos órgãos do Poder Judiciário no 1º quadrimestre de 2021, pode-se concluir que: (itens 225 a 231) 
a) os Tribunais Regionais Federais das 1ª e 2ª Regiões ultrapassariam o limite prudencial fixado em relação aos limites definidos pela Lei Complementar 101/2000 e pela Resolução-CNJ 5/2005;
b) os Tribunais Regionais Federais das 3ª e 4ª Regiões excederiam o limite legal (máximo) fixado pela Lei Complementar 101/2000 e pela Resolução-CNJ 5/2005;
c) o Tribunal Regional Federal da 5ª Região extrapolaria o limite de alerta fixado em relação aos limites prescritos pela Lei Complementar 101/2000 e pela Resolução-CNJ 5/2005;
d) o Tribunal Regional do Trabalho da 16ª Região excederia o limite de alerta fixado em relação aos limites estabelecidos pela Resolução-CNJ 26/2006 / Ato Conjunto TST/CSJT 1/2007 e pela Resolução-CNJ 177/2013 / Ato Conjunto TST/CSJT 30/2013;
e) o Tribunal Regional do Trabalho da 18ª Região ultrapassaria o limite prudencial fixado em relação aos limites estabelecidos pela Lei Complementar 101/2000 e pela Resolução-CNJ 5/2005 / Ato SEOF.GDGCA.GP.TST 239/2005, e extrapolaria os limites máximos fixados pela Resolução-CNJ 26/2006 / Ato Conjunto TST/CSJT 1/2007 e pela Resolução-CNJ 177/2013 / Ato Conjunto TST/CSJT 30/2013;
f) o Tribunal Regional do Trabalho da 22ª Região excederia o limite prudencial fixado em relação aos limites estabelecidos pela Resolução-CNJ 26/2006 / Ato Conjunto TST/CSJT 1/2007 e pela Resolução-CNJ 177/2013 / Ato Conjunto TST/CSJT 30/2013;
g) o Tribunal Regional do Trabalho da 23ª Região extrapolaria os limites máximos estabelecidos pela Resolução-CNJ 26/2006 / Ato Conjunto TST/CSJT 1/2007 e pela Resolução-CNJ 177/2013 / Ato Conjunto TST/CSJT 30/2013; e
h) o Conselho Nacional de Justiça excederia o limite máximo por ele mesmo fixado em 2005 (Resolução-CNJ 5/2005) , por ocasião de sua criação.
X.	PROPOSTA DE ENCAMINHAMENTO
260.	Tendo em vista a análise realizada sobre os demonstrativos dos Relatórios de Gestão Fiscal referentes ao período de doze meses encerrado no 1º quadrimestre de 2021, propõe-se ao Tribunal de Contas da União, nos termos dos arts. 1º e 5º, incisos II e III, da Resolução-TCU 142/2001:
a) considerar atendidas as exigências de publicação e encaminhamento ao TCU dos Relatórios de Gestão Fiscal pelos Poderes e órgãos relacionados no art. 20 da Lei Complementar 101/2000, correspondentes ao 1º quadrimestre do exercício de 2021, em obediência aos arts. 54 e 55 da referida Lei Complementar, bem como ao inciso I do art. 5º da Lei 10.028/2000;
b) considerar atendida a exigência de disponibilização dos Relatórios de Gestão Fiscal do 1º quadrimestre de 2021 no Sistema de Informações Contábeis e Fiscais do Setor Público Brasileiro por parte dos Poderes e órgãos relacionados no art. 20 da Lei Complementar 101/2000;
c) considerar cumpridos, no 1º quadrimestre do exercício de 2021, exceto em relação ao Ministério Público da União, os limites prudencial e máximo vigentes da despesa com pessoal pelos Poderes e órgãos federais relacionados no art. 20 da Lei Complementar 101/2000, ressalvando que foram considerados como limites dos órgãos da Justiça do Trabalho aqueles fixados no Ato Conjunto TST/CSJT 12/2015, cujo mérito encontra-se em análise no bojo do processo TC Processo 036.541/2018-4 (rel. min. Raimundo Carreiro) ;
d) dar ciência à Secretaria do Tesouro Nacional, com fundamento no art. 43, inciso I, da Lei 8.443/1992, c/c os arts. 2º, inciso II, e 9º, inciso I, da Resolução-TCU 315/2020, de que o valor da Receita Corrente Líquida da União, computada nos moldes preconizados pelo art. 2º, inciso IV, e §§ 1º a 3º, da Lei Complementar 101/2000 e divulgada por meio Demonstrativo da Receita Corrente Líquida - Anexo 3 do Relatório Resumido da Execução Orçamentária, deve guardar plena aderência à metodologia empregada em sua apuração, sob pena de comprometer a fidedignidade das informações divulgadas e a transparência exigida pela Lei de Responsabilidade Fiscal;
e) informar à Casa Civil da Presidência da República, à Câmara dos Deputados e ao Senado Federal, de modo a prevenir riscos e corrigir desvios capazes de afetar o equilíbrio das contas públicas, nos termos do art. 1º, § 1º, da Lei Complementar 101/2000, que os montantes das dívidas consolidada e mobiliária ultrapassaram os limites anteriormente propostos pelo Poder Executivo, visto que, no 1º quadrimestre de 2021, a dívida consolidada líquida correspondeu a 596,71% da RCL e a dívida mobiliária correspondeu a 919,70% da RCL;
f) considerar atendidos os limites para a realização de operações de crédito no exercício e para a concessão de garantias pela União, fixados pela Resolução do Senado Federal 48/2007, sendo que os indicadores atingiram, respectivamente, 11,89% e 44,65% da RCL;
g) tornar insubsistente o subitem 9.4 do Acórdão 553/2017-TCU-Plenário;
h) fazer constar, na ata da sessão em que estes autos forem apreciados, com fulcro no art. 43, inciso I, da Lei 8.443/1992, c/c o art. 8º, caput, da Resolução-TCU 315/2020, comunicação do relator ao Plenário no sentido de determinar à Secretaria de Macroavaliação Governamental que, enquanto não apreciado conclusivamente o processo TC Processo 036.541/2018-4, autuado em atendimento ao item 9.5 do Acórdão 553/2017-TCU-Plenário, mantenha, no bojo dos acompanhamentos quadrimestrais dos Relatórios de Gestão Fiscal a que se refere a Resolução-TCU 142/2001, a análise dos níveis de comprometimento das despesas com pessoal dos órgãos do Poder Judiciário referidos no art. 92 da Constitucional Federal em relação aos limites originais a que estão sujeitos nos termos do art. 20, §§ 1º e 2º, da Lei Complementar 101/2000, bem assim em relação aos limites alterados pelos atos administrativos do Conselho Nacional de Justiça e do Conselho Superior da Justiça do Trabalho;
i) atestar a publicação e o recebimento dos demonstrativos dos limites das despesas com pessoal relativos ao 1º quadrimestre de 2021, conforme determinação contida no subitem 9.4 do Acórdão 553/2017-TCU-Plenário;
j) informar, considerando as despesas com pessoal realizadas no 1º quadrimestre de 2021 em relação aos limites históricos das despesas com pessoal, e a sua relevância para uma ação planejada e transparente da gestão fiscal, nos termos do art. 1º, § 1º, da Lei Complementar 101/2000:
j.1) ao presidente do Conselho da Justiça Federal, bem como aos presidentes dos Tribunais Regionais Federais das 1ª e 2ª Regiões, que esses órgãos da Justiça Federal extrapolariam o limite prudencial, definido pelo parágrafo único do art. 22 da Lei Complementar 101/2000 como 95% dos limites máximos fixados pela Lei Complementar 101/2000 e pela Resolução-CNJ 5/2005;
j.2) ao presidente do Conselho da Justiça Federal, bem como aos presidentes dos Tribunais Regionais Federais das 3ª e 4ª Regiões, que esses órgãos da Justiça Federal ultrapassariam os limites máximos fixados pela Lei Complementar 101/2000 e pela Resolução-CNJ 5/2005;
j.3) ao presidente do Conselho da Justiça Federal, bem como ao presidente do Tribunal Regional Federal da 5ª Região, que esse órgão da Justiça Federal ultrapassaria o limite de alerta, definido pelo art. 59, § 1º, inciso II, da Lei Complementar 101/2000 como 90% dos limites fixados pela referida norma e pela Resolução-CNJ 5/2005;
j.4) ao presidente do Conselho Superior da Justiça do Trabalho, bem como ao presidente do Tribunal Regional do Trabalho da 16ª Região, que esse órgão da Justiça do Trabalho excederia o limite de alerta, definido pelo art. 59, § 1º, inciso II, da Lei Complementar 101/2000 como 90% dos limites estabelecidos pela Resolução-CNJ 26/2006 / Ato Conjunto TST/CSJT 1/2007 e pela Resolução-CNJ 177/2013 / Ato Conjunto TST/CSJT 30/2013;
j.5) ao presidente do Conselho Superior da Justiça do Trabalho, bem como ao presidente do Tribunal Regional do Trabalho da 18ª Região, que esse órgão da Justiça do Trabalho ultrapassaria o limite prudencial, definido pelo parágrafo único do art. 22 da Lei Complementar 101/2000 como 95% dos limites fixados pela Lei Complementar 101/2000 e pela Resolução-CNJ 5/2005 / Ato SEOF.GDGCA.GP.TST 239/2005, e extrapolaria os limites máximos fixados pela Resolução-CNJ 26/2006 / Ato Conjunto TST/CSJT 1/2007 e pela Resolução-CNJ 177/2013 / Ato Conjunto TST/CSJT 30/2013;
j.6) ao presidente do Conselho Superior da Justiça do Trabalho, bem como ao presidente do Tribunal Regional do Trabalho da 22ª Região, que esse órgão da Justiça do Trabalho excederia o limite prudencial, definido pelo parágrafo único do art. 22 da Lei Complementar 101/2000 como 95% dos limites estabelecidos pela Resolução-CNJ 26/2006 / Ato Conjunto TST/CSJT 1/2007 e pela Resolução-CNJ 177/2013 / Ato Conjunto TST/CSJT 30/2013;
j.7) ao presidente do Conselho Superior da Justiça do Trabalho, bem como ao presidente do Tribunal Regional do Trabalho da 23ª Região, que esse órgão da Justiça do Trabalho extrapolaria os limites máximos estabelecidos pela Resolução-CNJ 26/2006 / Ato Conjunto TST/CSJT 1/2007 e pela Resolução-CNJ 177/2013 / Ato Conjunto TST/CSJT 30/2013; e
j.8) ao presidente do Conselho Nacional de Justiça que esse Conselho ultrapassaria os limites máximos fixados nas Resoluções-CNJ 5/2005 e 26/2006, mas que as despesas de pessoal desse Conselho poderiam ser absorvidas pelo limite da despesa com pessoal do Supremo Tribunal Federal, sem que essa Corte Suprema incorra em violações aos dispositivos da Lei Complementar 101/2000 atinentes aos limites das despesas com pessoal;
k)	encaminhar cópia do acórdão que vier a ser proferido nestes autos, acompanhado do relatório da unidade técnica, à Comissão Mista de Planos, Orçamentos Públicos e Fiscalização do Congresso Nacional, em cumprimento ao disposto no art. 59, caput, da Lei Complementar 101/2000, bem como ao Ministério da Economia, à Controladoria-Geral da União, ao Supremo Tribunal Federal, ao Conselho Nacional de Justiça, ao Conselho da Justiça Federal, ao Conselho Superior da Justiça do Trabalho e ao Ministério Público da União;
l)	autorizar o encerramento do presente processo, com fulcro no art. 169, inciso V, do Regimento Interno do Tribunal de Contas da União."
2.	Ainda que tenha acompanhado a proposta da equipe de auditoria responsável pela instrução de peça 94, o Diretor da Subunidade emitiu o seguinte pronunciamento (peça 95) , no que foi acompanhado pelo Secretário da Semag à peça 96:
"1.	Manifesto-me de acordo com a Proposta de Encaminhamento formulada pela equipe de fiscalização da Diref/Semag (peça 94, p. 56-58) .
2.	Quanto ao cumprimento das disposições da Resolução-TCU 315/2020, que disciplina a formulação de deliberações a serem emitidas por este Tribunal, os itens da Proposta de Encaminhamento não envolvem determinação ou recomendação a unidades jurisdicionadas, dispensando-se os procedimentos previstos na seção III da referida resolução (Da Construção Participativa das Deliberações) .
3.	A propósito, os itens de mérito do presente Acompanhamento visam atender aos comandos dispostos no art. 59, caput e § 2º, da Lei Complementar 101/2000 - Lei de Responsabilidade Fiscal (LRF) , bem como nos arts. 140, § 3º, e 156 da Lei 14.116/2020 - Lei de Diretrizes Orçamentárias (LDO) da União para o exercício financeiro de 2021, in verbis:
LRF
Art. 59. O Poder Legislativo, diretamente ou com o auxílio dos Tribunais de Contas, e o sistema de controle interno de cada Poder e do Ministério Público, fiscalizarão o cumprimento das normas desta Lei Complementar, com ênfase no que se refere a:
 (...) 
§ 2º Compete ainda aos Tribunais de Contas verificar os cálculos dos limites da despesa total com pessoal de cada Poder e órgão referido no art. 20.
LDO 2021
Art. 140. (...) 
 (...) 
§ 3º Para fins de atendimento ao disposto no inciso I do § 1º do art. 59 da Lei Complementar nº 101, de 2000 - Lei de Responsabilidade Fiscal, o Tribunal de Contas da União deve enviar subsídios à Comissão Mista a que se refere o art. 166 da Constituição acerca de fatos e situações que possam comprometer a gestão fiscal e o atingimento das metas previstas nesta Lei, em especial a necessidade de limitação de empenho e pagamento de que trata o art. 9º da referida Lei Complementar.
 (...) 
Art. 156. Os órgãos da esfera federal referidos no art. 20 da Lei Complementar nº 101, de 2000 - Lei de Responsabilidade Fiscal disponibilizarão, por meio do Siconfi, os relatórios de gestão fiscal, no prazo de até trinta dias após o encerramento de cada quadrimestre.
4.	Ademais, conforme descrito no Relatório de Fiscalização precedente (peça 94, p. 47-49) , a proposta de tornar insubsistente o comando insculpido no item 9.4 do Acórdão 553/2017-TCU-Plenário (rel. min. José Mucio Monteiro) tem como fundamento as seguintes razões:
215. Com efeito, o "Demonstrativo dos Limites da Despesa com Pessoal em Cumprimento ao Acórdão 553/2017-TCU-Plenário. Item 9.4" tem por objetivo evidenciar a situação do órgão, no atual período de apuração, frente aos limites de gasto com pessoal originalmente fixados pela Lei Complementar 101/2000 - ou segundo os critérios de repartição por ela estabelecidos -, assim como em relação aos limites resultantes de alterações promovidas por atos do CNJ e do CSJT. Além desses limites, nele constam a RCL, a despesa bruta, as despesas não computadas e a despesa líquida com pessoal para o período de apuração a que se referir a análise.
216. Esses limites têm sido disponibilizados à Semag, por intermédio dos demonstrativos dos limites recepcionados no período de publicação do RGF, ao passo que as demais informações constam, também, no demonstrativo da despesa com pessoal - Anexo 1 do RGF elaborado e publicado por cada órgão.
217. Entende-se, desta feita, ser desnecessário que os órgãos continuem elaborando, publicando e encaminhando a este Tribunal o demonstrativo dos limites da despesa com pessoal de que trata o item 9.4 do Acórdão 553/2017-TCU-Plenário, uma vez que a análise empreendida no presente capítulo pode continuar sendo feita com as informações já disponíveis na Semag e com aquelas provenientes do demonstrativo da despesa com pessoal publicado a cada quadrimestre.
5.	Trata-se, pois, de aspectos de cunho operacional que visam à racionalização de procedimentos, à economia processual e à eficiência administrativa. De fato, a adoção de tal medida beneficiará sobremaneira as 63 unidades jurisdicionadas envolvidas, que passarão a estar desoneradas dos encargos de elaborar o Demonstrativo dos Limites (históricos e vigentes) da Despesa com Pessoal, publicá-lo na imprensa oficial e enviá-lo ao TCU. 
6.	Em paralelo, cumpre salientar que essa dispensa não acarretará qualquer prejuízo à sistemática de controle já instituída, a qual deve prevalecer enquanto não apreciado o mérito do processo TC Processo 036.541/2018-4 (rel. min. Raimundo Carreiro) . Isso porque esta unidade técnica continuará dispondo de plenas condições para proceder ao exame quadrimestral dos níveis de comprometimento das despesas com pessoal dos órgãos do Poder Judiciário federal tanto em relação aos limites originais nos termos do art. 20, §§ 1º e 2º, inciso III, alínea "a", da LRF, quanto em relação aos limites alterados por atos administrativos do Conselho Nacional de Justiça e do Conselho Superior da Justiça do Trabalho. Desta feita, restará também devidamente preservado o cumprimento da obrigação ressaltada pelo ministro-substituto Weder de Oliveira no voto revisor do Acórdão 553/2017-TCU-Plenário, in verbis:
94. A obrigação do Tribunal de verificar o cumprimento do limite de despesa de pessoal tomando como referência o critério de repartição estatuído na LRF não desaparece pelo aparecimento de critérios formulados por outra instituição; pelo menos não enquanto não for estabelecida, pelo devido processo legal, interpretação que admita tais critérios, sob condições.
7.	Ante o exposto, com fulcro no art. 5º, incisos II e III, da Resolução-TCU 142/2001, enviem-se os autos ao gabinete do ministro-relator Aroldo Cedraz."
É o relatório.

não há.

Não atuou.

ACOMPANHAMENTO DOS RELATÓRIOS DE GESTÃO FISCAL RELATIVOS AO 1º QUADRIMESTRE DE 2021. LEI DE RESPONSABILIDADE FISCAL. CUMPRIMENTO DAS EXIGÊNCIAS DE PUBLICAÇÃO. CUMPRIMENTO DOS LIMITES FIXADOS E DAS EXIGÊNCIAS LEGAIS, SOB RESSALVAS. DETERMINAÇÃO. CIÊNCIAS.

RELATÓRIO DE ACOMPANHAMENTO (RACOM)

Secretaria de Macroavaliação Governamental (Semag).

Trata-se de acompanhamento dos Relatórios de Gestão Fiscal (RGFs) , referentes ao 1º quadrimestre de 2021, publicados pelo Conselho Nacional de Justiça, Câmara dos Deputados, Presidência da República, Ministério Público da União, Senado Federal, Superior Tribunal de Justiça, Supremo Tribunal Federal, Tribunal de Contas da União, Defensoria Pública da União, órgãos da Justiça Federal, Justiça do Distrito Federal e Territórios, órgãos da Justiça Eleitoral, Justiça Militar e órgãos da Justiça do Trabalho.
2.	A análise empreendida buscou verificar a aderência dos relatórios aos arts. 54 e 55 da Lei Complementar 101/2000 - Lei de Responsabilidade Fiscal (LRF) , bem como ao inciso I do art. 5º da Lei 10.028/2000 (Lei de Crimes Fiscais) .
3.	Foram avaliados os parâmetros receita corrente líquida, despesa com pessoal, montantes da dívida pública, operações de crédito e garantias concedidas e contragarantias recebidas.
4.	De acordo com a Secretaria de Macroavaliação Governamental (Semag) , todos os Poderes e órgãos cumpriram as exigências de publicação e encaminhamento ao TCU dos Relatórios de Gestão Fiscal do 1º quadrimestre de 2021, bem como os publicaram no Sistema de Informações Contábeis e Fiscais do Setor Público Brasileiro (Siconfi) .
5.	Acolho a percuciente análise empreendida pela Semag, sem prejuízo das observações a seguir.
6.	Os RGFs analisados nestes autos também abrangem parte do período - maio a dezembro de 2020 - reconhecido pelo Congresso Nacional como calamidade pública, decorrente da emergência de saúde pública de repercussão internacional causada pela pandemia da Covid-19.
7.	A receita corrente líquida (RCL) , principal denominador dos limites da Lei de Responsabilidade Fiscal apresentou, para o quadrimestre em questão, acréscimo real de 14% em relação ao apurado no quadrimestre anterior (3º quadrimestre de 2020) e uma redução de 13,2% comparado ao valor apurado no mesmo período do exercício anterior.
8.	Quanto à metodologia de apuração, foram realizados os seguintes ajustes: (i) inclusão da ação orçamentária 00SB (Complementação da União ao Fundo de Manutenção e Desenvolvimento da Educação Básica e de Valorização dos Profissionais da Educação - Novo Fundeb) e (ii) dedução dos restos a pagar cancelados referentes a transferências constitucionais e legais. Dessa forma, chegou-se aos valores apurados e divulgados pela STN para a RCL do 1º quadrimestre de 2021, de modo que acompanho a proposta de ciência à Secretaria do Tesouro Nacional nesse ponto, tal como aduzida pela Semag.
9.	Ainda quanto à apuração da RCL, continuaram a ser deduzidos dos montantes da Receita Corrente, como transferências constitucionais e legais, os valores das ações orçamentárias, criadas para apoiar Estados e Municípios no enfrentamento da pandemia (MP 938/2020 e Lei 14.041/2020) :
	a) 00S3 - Auxílio Financeiro aos Estados, ao Distrito Federal e aos Municípios para Compensação da Variação Nominal Negativa dos Recursos Repassados pelo Fundo de Participação;
	b) 00S7 - Auxílio Financeiro aos Estados, ao Distrito Federal e aos Municípios relacionado ao Programa Federativo de Enfrentamento à Covid-19;
	c) 00S8 - Auxílio Financeiro aos Estados, ao Distrito Federal e aos Municípios relacionado ao Apoio Emergencial do Setor Cultural devido à Pandemia da Covid-19.
10.	O Tribunal, mediante Acórdão 4074/2020-TCU-Plenário, prolatado após confecção do RGF relativo ao 2º quadrimestre de 2020, firmou entendimento no sentido de tais transferências constituírem despesas próprias da União, devendo o Ministério da Economia se abster de considerar tais despesas no rol de deduções para fins de cálculo da receita corrente líquida federal. Os efeitos dessa decisão foram modulados para vigerem a partir do 2º bimestre de 2020.
11.	Em 15/01/2021, a Advocacia-Geral da União opôs embargos de declaração ao referido julgado, rejeitados pelo Plenário desta Corte de Contas (Acórdão 561/2021-TCU-Plenário, rel. min. Bruno Dantas) . Ainda irresignada, a União, por intermédio da AGU, interpôs pedido de reexame com o fito de reformar o entendimento fixado por este Tribunal no Acórdão 4074/2020-TCU-Plenário, embora tal recurso, de minha relatoria, ainda se encontre pendente de exame por este Pleno.
12.	Sendo assim, no que concerne àquelas deduções, a correção dos dados apresentados nos relatórios de gestão fiscal está condicionada ao deslinde do pedido de reexame retromencionado ou de outros recursos que vierem a ser apresentados, situação que deve ser acompanhada pela unidade técnica.
13.	Todos os órgãos e Poderes, com exceção do Ministério Público da União, cumpriram os limites prudencial e máximo vigentes para as despesas com pessoal. 
14.	Para a Justiça do Trabalho, foram considerados os valores fixados no Ato Conjunto-TST/CSJT 12/2015, que redistribuiu os limites da despesa de pessoal entre seus órgãos. A regularidade de tal ato está sendo analisada no TC Processo 036.541/2018-4, por determinação do subitem 9.5. do Acórdão 553/2017-TCU-Plenário (rel. min. José Múcio Monteiro) .
15.	O Ministério Público da União (MPU) excedeu o limite máximo da despesa com pessoal (0,6% da RCL, art. 20, inciso I, alínea "d", da LRF) , o que imporia ao órgão a necessidade de eliminar o percentual excedente nos dois quadrimestres seguintes, conforme previsão no art. 23 da LRF. 
16.	O Tribunal, mediante o Acórdão 3015/2020-TCU-Plenário (rel. min. Bruno Dantas) , prolatado no âmbito de Consulta (TC Processo 036.973/2020-3) , suspendeu, cautelarmente, em relação ao MPU, os efeitos dos arts. 22 e 23 da LRF, até que seja avaliada eventual regularidade de não serem considerados alegados dispêndios de caráter indenizatório no cômputo das despesas de pessoal. Consta dos autos petição noticiando a criação de verba indenizatória para concessão de auxílio-saúde aos membros do Ministério Público da União, cujo total, segundo o peticionante, poderia alcançar o patamar de R$ 50 milhões por ano.
17.	A Secretaria do Tesouro Nacional e a Secretaria de Orçamento Federal, ambas do Ministério da Economia, representadas pela Advocacia-Geral da União, apresentaram pedido de reconsideração em face desse julgado, pugnando pela revogação da cautelar referendada pelo Plenário desta Corte de Contas, cujo mérito ainda não foi deliberado pelo TCU. Uma eventual decisão do Tribunal de Contas da União no sentido de manifestar-se pela natureza indenizatória - em vez de remuneratória - de determinadas verbas de pessoal, na forma pretendida pelo MPU, servirá de parâmetro norteador para outros órgãos e entes da Administração Pública, com potencial impacto fiscal negativo nas contas públicas.
18.	De todo modo, por expressa disposição do § 3º do art. 15 da Lei Complementar 178/2021, o MPU não se sujeitará às disposições do art. 23 da LRF durante os exercícios de 2021 e 2022.
19.	Ressalto, porém, que estão vigentes as proibições constantes do art. 8º da Lei Complementar 173/2020, que impedem, até 31/12/2021, o crescimento de gastos com pessoal, a exemplo da criação ou majoração de auxílios, vantagens, bônus, abonos, verbas de representação ou benefícios de qualquer natureza, inclusive os de cunho indenizatório, bem como a criação de despesas obrigatórias de caráter continuado, com o objetivo de mitigar os efeitos deletérios da pandemia de Covid-19 sobre as finanças públicas.
20.	A despesa líquida com pessoal da União (DLP) apresentou aumento nominal de 2,1% em relação ao período anterior. Em razão do crescimento da RCL em relação ao 3º quadrimestre de 2020, a relação DLP/RCL recuou para 38,2%, um aumento de mais de seis pontos percentuais em relação à razão apurada para o 1º quadrimestre de 2020 (32,1%) .
21.	Ainda sobre as despesas de pessoal, cabe registrar que todos os 63 órgãos do Poder Judiciário encaminharam e publicaram o "Demonstrativo dos Limites da Despesa com Pessoal", segundo os termos estabelecidos pelo subitem 9.4 do Acórdão 553/2017-TCU-Plenário, demonstrando suas situações em relação aos limites impostos pela LRF e aos limites alterados por normativos do Conselho Nacional de Justiça e do Conselho Superior da Justiça do Trabalho.
22.	Entretanto, deve-se considerar que esses limites têm sido disponibilizados à Semag, por intermédio dos demonstrativos dos limites recepcionados no período de publicação do RGF, ao passo que as demais informações constam, também, no demonstrativo da despesa com pessoal - Anexo 1 do RGF elaborado e publicado por cada órgão. Ademais, a análise empreendida a respeito dessas informações pode continuar sendo feita com as informações já disponíveis na Semag e com aquelas provenientes do demonstrativo da despesa com pessoal publicado a cada quadrimestre.
23.	Portanto, acompanho a proposta da Semag de que é desnecessário que os órgãos continuem elaborando, publicando e encaminhando a este Tribunal o demonstrativo dos limites da despesa com pessoal de que trata o item 9.4 do Acórdão 553/2017-TCU-Plenário, de modo que esse item pode ser considerado insubsistente, sem prejuízo de que se mantenha, no âmbito dos acompanhamentos quadrimestrais dos RGFs a que se refere a Resolução-TCU 142/2001, a análise dos níveis de comprometimento das despesas com pessoal dos órgãos do Poder Judiciário federal em relação aos limites originais a que estão sujeitos nos termos do art. 20, §§ 1º e 2º, da LRF, bem assim em relação aos limites alterados pelos atos administrativos do CNJ e do CSJT.
24.	Tendo em vista que a legalidade das sucessivas alterações dos limites de pessoal do Poder Judiciário, por atos administrativos, especialmente o Ato Conjunto TST/CSJT 12/2015, o qual está em análise no âmbito do TC Processo 036.541/2018-4 (rel. min. Raimundo Carreiro) , e dando continuidade às deliberações expedidas em quadrimestres anteriores, é pertinente informar os diversos órgãos daquele Poder sobre as situações verificadas em relação à extrapolação dos limites constantes da LRF e dos atos administrativos anteriores, já referendados pelo TCU. 
25.	Passo a tratar do endividamento público verificado no RGF do 1º quadrimestre de 2021.
26.	Os limites de endividamento, em proporção da RCL, de acordo com a Lei de Responsabilidade Fiscal, devem ser estabelecidos pelo Senado Federal (dívida consolidada) e Congresso Nacional (dívida mobiliária) . Contudo, projetos de resolução que tramitavam nas casas legislativas foram arquivados. Assim, nos termos dos Acórdãos 969/2019-Plenário e 973/2019-Plenário, não é possível, ao Tribunal, avaliar o atendimento aos limites e emitir os alertas previstos no artigo 59 da LRF.
27.	Alinho-me, em que pese esse fato, ao entendimento consignado no Acórdão 2196/2019-TCU-Plenário (rel. min. Bruno Dantas) , de acordo com o qual não restam impedidas a análise da correção das apurações e a possibilidade de informar aos órgãos competentes as conclusões obtidas, com o objetivo de contribuir para a prevenção de desvios capazes de afetar o equilíbrio das contas públicas.
28.	A dívida pública consolidada é constituída pelas dívidas mobiliária (proveniente da emissão de títulos) e contratual. No caso da União, a primeira é o item preponderante e perfaz, aproximadamente, 99% do endividamento, com valor acima de R$ 7 trilhões. 
29.	No quadrimestre em análise, a Dívida Consolidada cresceu 2,14% em relação ao final de 2020 (acréscimo de R$ 149 bilhões) e, em doze meses, cresceu 15,28% (R$ 942 bilhões) .
30.	A Dívida Consolidada Líquida (DCL) , que representa mais fidedignamente o grau de endividamento da União, por deduzir as disponibilidades de caixa e demais haveres financeiros, manteve-se praticamente estável, cresceu apenas 0,14% em relação ao quadrimestre anterior. Porém, em doze meses, o crescimento foi de 20,74%, o que representa um acréscimo de R$ 782 bilhões!
31.	Ressalte-se que, caso o Conselho Monetário Nacional não houvesse autorizado aquela transferência de R$ 325 bilhões de recursos da reserva de resultados do Banco Central ao Tesouro Nacional (e sem levar em conta quaisquer outras variações) , a Dívida Consolidada Líquida teria atingido o montante de R$ 4,87 trilhões ao final do 1º quadrimestre de 2021, acumulando um crescimento nominal de 29,4% em doze meses e de 36,1% em relação ao final de 2019.
32.	No 1º quadrimestre de 2021, a Dívida Mobiliária Interna "Em Mercado", principal item da Dívida Mobiliária e que representa um pouco mais de dois terços desta, teve um crescimento de 1,56% (cerca de R$ 108 bilhões) em relação ao último quadrimestre, mas um aumento de 15,31% em doze meses.
33.	A Dívida Mobiliária Externa acumulou um crescimento de 5,40% em doze meses (acréscimo de R$ 10,7 bilhões) , embora tenha sido reduzida em 6,37% em relação ao final de 2020.
34.	A relevante relação Dívida Mobiliária/Receita Corrente Líquida (DM/RCL) foi reduzida de 1.059,86% ao final de 2020 para 919,70% neste 1º quadrimestre de 2021, melhoria decorrente da retomada da arrecadação (crescimento de 17% na Receita Corrente Líquida nos últimos doze meses) , contrastando com quedas anteriores da Receita Corrente Líquida causadas pela pandemia de Covid-19.
35.	A relação DCL/RCL melhorou significativamente, saindo de 697,44% ao final de 2020 (recorde para o indicador) para 596,71% ao final do 1º quadrimestre de 2021.
36.	Tanto a dívida mobiliária quanto a consolidada se encontram muito acima dos limites que foram propostos pelo Poder Executivo, após a edição da LRF, e arquivados pelo Senado Federal. Nesse cenário, é pertinente informar aos Poderes Executivo e Legislativo sobre os elevados percentuais alcançados.
37.	A propósito, é oportuno ressaltar o fato de que a sustentabilidade da dívida, como um dos fundamentos da condução da política fiscal em nosso país, foi erigida à regra constitucional pela EC 109/2021, retratando a nova relevância desse tema, senão vejamos:
"Art. 164-A. A União, os Estados, o Distrito Federal e os Municípios devem conduzir suas políticas fiscais de forma a manter a dívida pública em níveis sustentáveis, na forma da lei complementar referida no inciso VIII do caput do art. 163 desta Constituição." (grifos acrescidos) 
38.	Já os limites de operações de crédito e concessão de garantias foram estabelecidos pelo Senado Federal, mediante Resolução 48/2007.
39.	No 1º quadrimestre de 2021 o valor das operações de crédito contratadas ficou em R$ 875 bilhões, sendo a quase totalidade referente a operações mobiliárias internas. Deduzido o montante de R$ 784 bilhões, referente à amortização do principal da dívida, apurou-se o resultado das operações de crédito em relação à RCL dos últimos doze meses, qual seja, 11,89%, tendo sido cumprido o limite de 60% da RCL.
40.	Em razão da significativa melhora da arrecadação (tendo em vista que houve leve crescimento no saldo de garantias concedidas) , o indicador total das garantias concedidas sobre a RCL saiu do patamar de 51,08% ao final de 2020 (valor recorde após o estabelecimento do limite) , para 44,65% ao final do 1º quadrimestre de 2021, abaixo, portanto, do limite estabelecido pelo Senado Federal (60% da RCL) e do limite para o alerta desta Corte de Contas (90% do limite, ou seja, 54% da RCL) . 
41.	Por todo o exposto, considero que os relatórios apresentados estão de acordo com os normativos que regem a matéria e que demonstraram a observância dos limites previstos na Lei de Responsabilidade Fiscal pelos diversos órgãos e Poderes.
42.	Dito isso, trago uma breve reflexão acerca das recentes mudanças nas normas de finanças públicas e como elas impactam o controle externo.
43.	Como é cediço, temos acompanhado uma série de mudanças importantes nas normas de finanças públicas, a exemplo do estabelecimento de um novo regime fiscal, associado a um teto de gastos, do orçamento impositivo e do crescimento das alocações decorrentes de emendas parlamentares e das recentes alterações promovidas em razão do estado de calamidade pública decorrente da pandemia da Covid-19.
44.	A Emenda Constitucional 95/2016, que criou o Novo Regime Fiscal, tinha por objetivo reverter, no horizonte de médio e longo prazo, o quadro de agudo desequilíbrio fiscal em que se colocara o Governo Federal. A partir do Teto de Gastos, haveria uma contenção, em termos reais, do aumento das despesas primárias.
45.	Temos visto, a partir de então, outras mudanças constitucionais que vêm alterando a regra estabelecida pelo Teto de Gastos, a exemplo da emenda constitucional para a divisão, com estados e municípios, de parte dos recursos oriundos de leilões de petróleo referentes à cessão onerosa.
46.	Posteriormente, a Emenda Constitucional 109/2021 relativizou o próprio Teto de Gastos, na medida em que majorou para 95% o gatilho - proporção da despesa obrigatória primária em relação à despesa primária total - como condição para o acionamento das vedações relativas àquele limite.
47.	Ao tirar do gatilho o caráter de sanção ao descumprimento do teto, foram trazidos riscos de curto prazo em relação ao seu descumprimento mediante pagamentos de restos a pagar, que não passam pelo trâmite orçamentário no exercício da lei orçamentária sob análise. Ademais, a EC 109/2021 ampliou o rol de exceções às restrições das despesas.
48.	Mais recentemente, temos a Proposta de Emenda Constitucional PEC 23/2021, já aprovada na Câmara dos Deputados, a qual visa estabelecer novo regime de pagamentos de precatórios e modificar normas relativas ao Novo Regime Fiscal, o que, na prática, flexibiliza novamente o Teto de Gastos, de modo a viabilizar, segundo amplamente noticiado nos veículos de imprensa, espaço fiscal não somente para o pagamento de um novo programa de transferência de renda a uma parcela dos cidadãos brasileiros, mas para outras despesas.
49.	Temos visto, de forma concomitante, a partir da EC 86/2015, um processo de transformação estrutural do orçamento, passando de uma peça de caráter autorizativo para impositivo, onde o Poder Executivo perde as prerrogativas de não execução da despesa autorizada, salvo por situações excepcionais. Soma-se a isso o crescimento dos recursos alocados por intermédio das emendas parlamentares individuais e de bancada, de execução obrigatória, bem como a criação de transferências a outros entes federativos a partir daquelas emendas individuais, chamadas de "transferências especiais", as quais passam a pertencer ao ente beneficiado no momento da movimentação financeira.
50.	Ademais, é patente o vertiginoso crescimento que temos visto, nos últimos anos, dos recursos orçamentários alocados pelas emendas de relator, conhecidas como RP-9, as quais, em razão de suas características peculiares, já foram objeto até de decisão liminar pelo STF, que paralisou a execução daquelas emendas e determinou medidas de transparência em relação a elas. Trata-se de tema de especial relevância, sobretudo pela necessidade de total transparência e rastreabilidade quando se trata da alocação e execução de recursos orçamentários, assunto que já está endereçado no âmbito desta Corte, a ser tratado no TC Processo 014.379/2021-0, de minha relatoria.
51.	Não posso deixar de destacar, como alteração constitucional de relevo, o estabelecimento, em caráter permanente, para a União, de um regime extraordinário fiscal, financeiro e de contratações a viger durante um estado de calamidade pública. Esse regime extraordinário replica os regramentos estabelecidos pela EC 106/2020, que buscou criar instrumentos para o combate à pandemia no exercício de 2020.
52.	Nesse regime extraordinário, ficam dispensadas: as restrições para a contratação de operações de crédito; a observância da Regra de Ouro; e o cumprimento dos requisitos da LRF para a realização de despesas (exceto Despesas Obrigatórias de Caráter Continuado - DOCCs) e para a concessão de benefícios. Por fim, libera, com exceções, a utilização do superávit financeiro de fontes vinculadas para o combate a calamidade.
53.	Devem ser acrescidas a esse quadro de mutação normativa as muitas alterações no corpo da própria Lei Complementar 101/2000, cabendo destaque às recente Leis Complementares 178/2021, 177/2021 e 173/2020, as quais estabelecem, entre outras coisas: (i) o Programa de Acompanhamento e Transparência Fiscal e o Plano de Promoção do Equilíbrio Fiscal, com o objetivo de reforçar a transparência fiscal dos estados, do Distrito Federal e dos municípios e compatibilizar as respectivas políticas fiscais com a da União; (ii) uma padronização dos conceitos relativos às despesas com pessoal; (iii) um regime especial e temporário para os órgãos que, ao final do exercício de 2021, tiverem ultrapassado o limite legal de despesa se adequarem ao limite, num prazo de dez anos, a partir de 2023; (iv) o Programa Federativo de Enfrentamento ao Coronavírus SARS-CoV-2 (Covid-19) ; e (v) medidas para impedir o aumento de despesas de pessoal e excepcionalidades em relação aos limites de algumas despesas em períodos de calamidade pública de unidades da federação atingidas e localizadas no território em que for reconhecido o estado de calamidade pública pelo Congresso Nacional.
54.	Como tive oportunidade de comentar abertura da 1ª Semana Orçamentária do TCU, é preciso repensar as bases da nossa República diante do atual cenário fiscal desafiador, com recursos escassos e déficit crescente, que impõe ao Estado urgência na busca por maior eficiência alocativa, além de tempestividade na fiscalização da correta aplicação dos valores executados diretamente e daqueles destinados a órgãos e entidades na esfera federal, assim como aos demais entes da Federação.
55.	Penso que tudo isso deve nos fazer refletir acerca da atuação do controle externo, sobretudo no sentido de acompanhar, de forma preditiva e contínua, a elaboração e a execução do orçamento público em seus mais diferentes aspectos, como aqueles cobertos nos relatórios de gestão fiscal, ora em exame. Nessa toada, ressalto a previsão introduzida na Constituição Federal por força da Emenda Constitucional 108/2020, que instituiu a obrigatoriedade do uso de bases de dados centralizadas sobre a execução orçamentária de União, Estados e Municípios.
56.	Ao que me parece, existe um lag considerável entre o fato, o registro da informação e a manifestação do TCU em relação aos desvios dos indicadores fiscais cobertos pelos relatórios de gestão fiscal elaborados quadrimestralmente, tal como fazemos hoje, o que precisa, em alguma medida, ser revisto.
57.	Tendo como ponto de partida as bases de dados disponíveis, uma atuação mais tempestiva do controle externo é capaz, pelo uso de ferramentas de tecnologia da informação, de se antecipar e sinalizar potenciais desvios dos limites previstos legal e constitucionalmente, de modo a permitir, igualmente, uma ação também mais oportuna por parte do Governo Federal.     
	Feitas essas considerações, acompanho a proposta da Semag e VOTO para que o Tribunal adote o Acórdão que ora submeto à deliberação deste Colegiado.
TCU, Sala das Sessões, em 17 de novembro de 2021.
AROLDO CEDRAZ 
Relator